ACORDAO-COMPLETO-2440385

ACÓRDÃO 4585/2021 ATA 8/2021 - SEGUNDA CÂMARA

VISTOS, relatados e discutidos estes autos de tomada de contas especial instaurada em razão da não comprovação da correta aplicação dos recursos oriundos do Convênio 2/2004, firmado entre a então Secretaria de Políticas de Promoção da Igualdade Racial - Seppir da Presidência da República e a extinta Fundação Universitária de Brasília - Fubra, posteriormente Fundação de Gestão e Inovação - FGI, tendo por objeto o apoio financeiro ao projeto de "diagnóstico socioeconômico da população remanescente dos quilombos, em áreas prioritárias e cursos de capacitação e seminários para estas comunidades", 
ACORDAM os Ministros do Tribunal de Contas da União, reunidos em sessão da 2ª Câmara, em:
9.1. considerar revel, nos termos do art. 12, § 3º, da Lei 8.443/1992, para todos os efeitos, o Sr. Aiporé Rodrigues de Moraes, dando-se prosseguimento ao processo;
9.2. rejeitar as alegações de defesa apresentadas pela Fundação Universitária de Brasília - Fubra (posteriormente Fundação de Gestão e Inovação - FGI) , pela Fundação Universidade de Brasília - FUB, sua sucessora, e pelo Sr. Edeijavá Rodrigues Lira;
9.3. julgar, com fundamento nos arts. 1º, inciso I, 16, inciso III, alíneas "b" e "c", da Lei 8.443/1992 c/c os arts. 19 e 23, inciso III, da mesma lei, e nos arts. 1º, inciso I, 202, § 6º, 209, inciso I, e 210 e 214, inciso III, do Regimento Interno do TCU, irregulares as contas da Fundação Universitária de Brasília - Fubra (posteriormente Fundação de Gestão e Inovação - FGI) e dos Srs. Aiporé Rodrigues de Moraes e Edeijavá Rodrigues Lira e condenar esses dois últimos responsáveis, solidariamente com a Fundação Universidade de Brasília - FUB, pelos valores originais abaixo discriminados, atualizados monetariamente e acrescidos dos juros de mora a partir das datas indicadas, nos termos da legislação vigente, até a efetiva quitação do débito, limitados, no caso da FUB, ao montante que porventura venha a receber, na condição de sucessora, após a liquidação dos bens da Fubra/FGI, fixando-lhes o prazo de 15 (quinze) dias, a contar da ciência, para que comprovem, perante o Tribunal (art. 214, inciso III, alínea "a", do Regimento Interno do TCU) , o recolhimento da dívida aos cofres do Tesouro Nacional;
	VALOR (R$) 
	DATA

	115.251,31
	12/7/2004

	568.379,50
	5/10/2004

	180.000,00
	8/4/2005

	41.245,30
	31/3/2006

	9.963,19
	31/3/2006

9.4. autorizar, desde logo, com amparo no art. 28, inciso II, da Lei 8.443/1992, a cobrança judicial da dívida, caso não atendidas as notificações;
9.5. autorizar, desde já, caso solicitado, nos termos do art. 26 da Lei 8.443/1992, o parcelamento da dívida em até 36 (trinta e seis) parcelas mensais e sucessivas, atualizadas monetariamente até a data do pagamento, esclarecendo aos responsáveis que a falta de pagamento de qualquer parcela importará no vencimento antecipado do saldo devedor (art. 217, § 2º, do Regimento Interno do TCU) , sem prejuízo das demais medidas legais cabíveis;
9.6. dar ciência desta decisão aos responsáveis, à Fundação Universidade de Brasília - FUB, ao Ministério da Mulher, da Família e dos Direitos Humanos, à Promotoria de Justiça de Tutela das Fundações e Entidades de Interesse Social do Ministério Público do Distrito Federal e dos Territórios - MPDFT e à Procuradoria da República no Distrito Federal, para adoção das providências cabíveis, nos termos do art. 16, § 3º, da Lei 8.443/1992 c/c o art. 209, § 7º, do Regimento Interno deste Tribunal.

Tomada de contas especial instaurada em razão da não comprovação da correta aplicação dos recursos oriundos do Convênio 2/2004, firmado entre a então Secretaria de Políticas de Promoção da Igualdade Racial - Seppir da Presidência da República e a extinta Fundação Universitária de Brasília - Fubra, posteriormente Fundação de Gestão e Inovação - FGI, tendo por objeto o apoio financeiro ao projeto de "diagnóstico socioeconômico da população remanescente dos quilombos, em áreas prioritárias e cursos de capacitação e seminários para estas comunidades"

Segunda Câmara

Secretaria de Políticas de Promoção da Igualdade Racial da Presidência da República - Seppir/PR.

3. Interessados/Responsáveis:
3.1. Interessado: Secretaria de Políticas de Promoção da Igualdade Racial da Presidência da República - Seppir/PR.
3.2. Responsáveis: Aiporé Rodrigues de Moraes (XXX.451.561-XX); Edeijavá Rodrigues Lira (XXX.353.601-XX); Fundação Universitária de Brasília - Fubra, posteriormente Fundação de Gestão e Inovação - FGI (03.151.583/0001-40).

13.1. Ministros presentes: Bruno Dantas (Presidente), Augusto Nardes (Relator), Aroldo Cedraz e Raimundo Carreiro.
13.2. Ministro-Substituto presente: André Luís de Carvalho.

AUGUSTO NARDES

Transcrevo a seguir a instrução lavrada pela auditora encarregada do feito no âmbito da Secretaria de Controle Externo da Defesa Nacional e da Segurança Pública - SecexDefesa (peça 103) :
"INTRODUÇÃO
Tratam os autos de Tomada de Contas Especial (TCE) instaurada pela Secretaria de Políticas de Promoção da Igualdade Racial da Presidência da República (Seppir/PR) contra a Fundação Universitária de Brasília (Fubra) e o Sr. Edeijavá Rodrigues Lira em virtude da não aprovação da prestação de contas relativa ao Convênio 2/2004 (Siafi 503666) por motivo de impugnação total da despesa efetuada, peça 1, p. 165-184; e peça 47, p. 141-132-137. 
HISTÓRICO
O Convênio 2/2004 (Siafi 503666) , celebrado entre a Seppir/PR e a Fubra, representada pelo Diretor-Presidente Edeijavá Rodrigues Lira, no valor inicial de R$ 1.250.434,90 acrescido para R$ 1.430.434,90, incluída contrapartida de R$ 113.675,90 (peça 1, p. 168) , regido pela Lei Complementar 101/2000 no que couber, Decreto 93.872/1996 e pela IN/STN 1/1997, visou a dar apoio financeiro para elaboração de 'Diagnóstico socioeconômico da população remanescente dos quilombos em áreas prioritárias e realização de cursos de capacitação e seminários para estas comunidades', conforme o plano de trabalho aprovado, peça 1, p. 168 e peça 3, p. 122.
O convênio teve vigência fixada inicialmente para o período compreendido entre 30/6/2004 e 31/12/2004, prorrogada até 30/3/2005 mediante assinatura consecutiva de cinco termos aditivos, solicitados pelo Diretor Acadêmico/Projetos da Fubra Aiporé Rodrigues de Moraes. E fixou sessenta dias de prazo a contar do término da vigência para apresentação da prestação de contas correspondente (peça 1, p. 171; peça 3, p. 122 e peça 47, p. 68) , peça 2, p. 180-182 e 338-342; e peça 3, p. 4-6, 44-46 e 118-120. 
A Seppir repassou os recursos em três parcelas: duas no valor de R$ 568.379,50, pelas ordens bancárias 2004OB900005, de 8/7/2004 (peça 1, p. 196-197) e 2004OB900011, de 30/9/2004 (peça 2, p. 130-132) ; e a última, de R$ 180.000,00, pela ordem bancária 2005OB900002, de 8/4/2005 (peça 2, p. 360-362) . O repasse foi liberado nas parcelas de R$ 25.000,00, R$ 225.000,00 e R$ 318.379,50 (2004OB900005) ; R$ 25.000,00 e R$ 325.000,00 (2004OB90011) ; e R$ 318.379,50 (2004OB900011) e R$ 180.000,00 (2005OB90002) , peça 47, p. 69.
O Sr. Diretor Acadêmico/Projetos Aiporê Rodrigues de Moraes encaminhou a prestação de contas final ao concedente, tempestivamente, mediante a Carta 90/2006/DIAC/FUBRA de 31/5/2006, peça 3, p. 198-204.
Em 15/12/2006, o consultor da Unesco e Gerente de Projetos da Seppir SunaldoTorres emitiu o 'Parecer Técnico do Convênio 002/2004' no qual consignou as pendências verificadas na documentação analisada. Atestou o cumprimento das metas físicas pactuadas com fulcro na IN/STN 1/1997 baseado no Parecer 15/2006-SUBCOM/SEPPIR-PR, de 3/7/2006 (peça 3, p. 298 e peça 4, p. 2-10) , e no Parecer SEPPIR/SUBCOM 18/2006, de 13/11/2006 (peça 4, p. 26-36 e 54-64) , remetendo o processo para exame das pendências por parte da área financeira competente. E fixou prazo de trinta dias para pronunciamento da convenente sob pena de declaração de inadimplência e da consequente instauração de TCE, peça 3, p. 212-298.
Posteriormente, em 16/5/2009, a Diretoria de Programa da Seppir encaminhou ao então Diretor Presidente da Fubra Paulo Celso dos Reis Gomes o Relatório de Fiscalização 13/2009 da Secretaria de Controle Interno da Presidência da República-Ciset/PR. Fixou-lhe prazo para apresentar justificativas tendo em conta que a fiscalização concluiu pelo alcance parcial do objeto, identificando o cometimento de 21 irregularidades/falhas de natureza grave e duas falhas de natureza formal (Ofício 65/2009 GEFIN/SUBPLAN, peça 3, p. 236-284.
8. Na oportunidade, a Ciset/PR, fiscalizado o montante fiscalizado de R$ 1.430.434,90, declarou que não houve a realização dos cursos de formação de lideranças (03) , de operadores de direito (03) e dos seminários (02) nem comprovação de despesas aquisição de passagens aéreas e incorridas com hospedagem, peça 3, p. 238-246. Com isso, atestou o alcance parcial do objeto com relação às metas relativas à elaboração do diagnóstico sócio econômico e cultural das comunidades remanescentes dos quilombos teriam sido comprovadas, peça 3, p. 236/288.
9. O então Diretor Presidente Paulo Celso dos Reis Gomes pronunciou-se sobre o mencionado relatório por meio da Carta 169/2009/DIRP-FUBRA. Ao concluir sua manifestação, afirmou taxativamente que havia responsabilidades administrativas tanto da Fubra quanto da Seppir ponderando pela assunção das 'devidas responsabilizações financeiras e a definição de valores a serem acatados por cada instituição', peça 45, p. 88-108. 
10. A Seppir analisou a prestação de contas por meio do Parecer Financeiro 23/2014 COTV/GEOFT/SEPLAN/SEPPIR/PR, de 9/5/2014. Aprovou a despesa realizada na parcela de R$ 453.128,19 e impugnou a despesa total restante no valor nominal de R$ 1.001.202,39, que considerou danosa ao erário em virtude da falta de clareza na demonstração do objeto executado e das inconsistências verificadas na execução financeira. E pugnou pela aprovação parcial da prestação de contas com reprovação da despesa no valor nominal de R$ 1.001.202,39 (R$ 904.876,11 referente à fonte federal e R$ 96.326,28 alusiva à contrapartida) , com o que a anuiu a Secretaria de Planejamento e Formulação de Política (Seplan) , peça 4, p. 92. 
11. Instaurou a competente Tomada de Contas Especial por meio do Relatório 6/2015, de 4/8/2015 por motivo de impugnação total da despesa tendo em conta que as justificativas apresentadas pela convenente não foram colhidas, peça 46, p. 12-80. Imputou débito de R$ 1.001.202,39 ao Sr. Edeijavá Rodrigues Lira e à Fubra, relatando que solicitara cópia da prestação de contas à Fundação Universidade de Brasília-FUB a qual elucidou que o convênio em questão fora celebrado pela Fubra e que esta havia sido extinta, peça 46, p. 64 e 76 e peça 46, p. 12-80. 
12. Ato contínuo, notificou o então Diretor Presidente Edeijavá Rodrigues Lira da instauração da tomada de contas especial em decorrência da impugnação das despesas, concedendo-lhe oportunidade para manifestar-se acerca do Relatório de TCE 6/2015 ou restituir o valor glosado (Ofício 215/2015/COTV/GEOFT/SEPLAN/SEPPIR/PR, de 05/8/2015) , peça 46, p. 8.
13. Posteriormente, a Ciset/PR emitiu o Relatório de Auditoria 21/2015, de 26/11/2015, endossando a impugnação total da despesa e o débito imputado aos responsáveis no valor atualizado monetariamente até 18/8/2015 de R$ 3.088.871,42, peça 47, p. 132-135. Deixou assente que 'inferiu que diante de todas as correspondências encaminhadas à Fubra que o agente responsabilizado teve assegurado direito ao contraditório e a ampla defesa'. Declarou que os agentes responsabilizados encontram-se em débito perante a Fazenda Nacional, tendo inscrito as respectivas responsabilidades no Siafi, também em 18/8/2015, pela Nota de Lançamento 2015NL600036. E noticiou o envio de Guias de Recolhimento da União-GRU para a Fubra ressarcir o saldo remanescente do convênio no valor de R$ 42,00, o que recebeu a concordância do Titular da pasta ministerial, peça 3, p. 132 e peça 4, p. 135.
14. Em seguida, o Certificado de Auditoria da Ciset/PR e o Parecer do Dirigente do Órgão de Controle Interno, ambos de 26/11/2015, atestaram a irregularidade das contas, tendo sido emitido o pronunciamento ministerial no mesmo sentido, peça 47, p. 136-138.
15. Ingressados nesta Corte de Contas, os autos foram instruídos inicialmente pela então Secex-Educação, que, em 12/12/2016, efetuou as citações da Fubra na pessoa do seu representante legal Paulo Celso dos Reis Gomes solidariamente com Edeijavá Rodrigues Lira (Ofícios 685 e 687/2016- TCU/Secex/Educação (peças 54 e 55) , ambos fizeram presentes aos autos suas alegações de defesa, peças 61 e 70-72.
16. Em novo pronunciamento, a Secex/Educação (peças 74-76) retificou o valor do dano quantificado originariamente nesta tomada de contas especial nos seguintes termos, verbis:
 (...) 
36. Já quanto à quantificação do dano ao Erário, o valor original do débito, apurado pela Seppir/PR, compõe o montante de R$ 1.001.202,39 (R$ 904.876,11 - recursos federais; R$ 96.326,28 - contrapartida) , conforme demonstrativo de débito constante dos autos (peça 5, p. 4-63) .
37. No entanto, algumas questões devem ser consideradas no cálculo do débito. No caso em tela, o montante total repassado pelo concedente foi de R$ 1.136.759,00. Desse valor, há a impugnação parcial de R$ 863.630,81. Logo, o valor aprovado referente ao total dos recursos repassados corresponde a R$ 273.128,19, que é a diferença entre o total repassado e a quantia reprovada.
38. Além disso, o termo de ajuste do convênio (peça 1, p. 168) , em sua cláusula terceira, estabeleceu a razão de 10% referente à contrapartida, calculada sobre o valor a ser repassado pela concedente. Portanto, originalmente, a quantia acordada para contrapartida equivalia a R$ 113.675,90. Desse total, conforme relatado, o convenente deixou de comprovar a soma de R$ 96.326,28, e teria aplicado corretamente R$ 17.349,62, equivalente à diferença entre esses dois valores. 
38. No intuito de manter a proporcionalidade inicialmente pactuada, ao calcular o valor devido a título de contrapartida, deve-se aplicar o percentual de 10% sobre o total comprovadamente aplicado, qual seja, R$ 273.128,19, totalizando R$ 27.312,81, e subtrair R$ 17.349,62, referente ao montante aprovado da contrapartida, resultando no débito de R$ 9.963,19 a título de contrapartida.
40. Nessa senda, cabe ressaltar que de acordo com a jurisprudência desta Corte de Contas, a não aplicação do total previsto como contrapartida devida enseja a devolução à União da parcela dos recursos federais que acabaram por substituir, indevidamente, os recursos da contrapartida na execução do convênio, a fim de manter a proporcionalidade de execução inicialmente pactuada no ajuste, conforme largamente consubstanciado pelos Acórdão 620/2014-TCU-Segunda Câmara da Relatoria do Sr. Ministro José Jorge, 5.147/2014 TCU-2ª Câmara da Relatoria do Sr. Ministro Raimundo Carreiro, 1.902/2015 e 2.423/2015 TCU-2ª Câmara da Relatoria do Sr. Ministro-Substituto André de Carvalho, 7.472/2015 TCU-1ª Câmara da Relatoria do Sr. Ministro Benjamin Zymler e 7.610/2015 TCU 1ª Câmara da Relatoria do Sr. Ministro Walton Alencar Rodrigues. 
41. Acrescenta-se ainda ao total do débito o valor concernente aos rendimentos auferidos mediante aplicação no mercado financeiro e que foram utilizados sem a devida comprovação, os quais totalizaram R$ 41.245,30 (peça 4, p. 90) . 
42. Isto posto e tendo em vista as irregularidades já citadas, o débito a ser imputado aos responsáveis é de R$ 914.839,30, composto das seguintes parcelas:
a) R$ 904.876,11, relativo às despesas impugnadas, a ser atualizado monetariamente e acrescido de juros legais de mora, com a seguinte composição:
a.1) R$ 115.251,31, o qual corresponde a subtração de R$ 453.128,19 (valor não impugnado) do total de R$ 568.379,50, referente à primeira ordem bancária, a partir de 12/7/2004 (peça 1, p. 197; peça 5, p. 81) ; 
a.2) R$ 568.379,50, a partir de 5/10/2004 (peça 2, p. 132; peça 9, p. 14) ; 
a.3) R$ 180.000,00, a partir de 8/4/2005 (peça 2, p. 362) ; 
a.4) R$ 41.245,30, relativos a rendimentos financeiros, a partir de 31/3/2006, data final da vigência do convênio (peça 4, p. 90) . 
b) R$ 9.963,19, relativo à contrapartida da Fubra (calculado conforme item 36) , a ser atualizado monetariamente e acrescido de juros legais de mora a partir de 31/3/2006, data final de vigência do ajuste.
 (...) 
17. Na mesma oportunidade, avaliou que as alegações de defesa dos responsáveis evidenciaram a necessidade de renovar a citação de Aiporé Rodrigues de Moraes, Diretor Acadêmico/Projetos da FGI (antiga Fubra) à época dos fatos (peças 74-76) , o que findou efetuado mediante chamamento pelo Edital 7/2018-TCU/Secex-Educação de 4/10/2018, publicado no Diário Oficial da União-DOU de 11/10/2018 (peça 82) , após a devolução do Ofício 338/2018-TCU/Secex-Educação, de 19/7/2018, que lhe fora endereçado, assinalando, o respectivo Aviso de Recebimento dos Correios, que o destinatário 'Mudou-se', peças 78-79.
18. Em seguida, reiterou a citação de Aiporé Rodrigues de Moraes pelo Edital 7/2018, publicado in DOU de 11/10/2018 (peça 82, p. 1) em face da devolução do Ofício 780/2019-TCU/SecexDefesa, conforme faz prova disso Aviso de Recebimento acostado aos autos (peça 78-79 e 90-91) . No entanto, transcorreu in albis o prazo regimental e o responsável permanece inerte diante da imputação que lhe está sendo feita, verbis:
Irregularidade: não-comprovação da regular aplicação dos recursos públicos federais e da contrapartida relativa ao Convênio 2/2004 (Siafi 503666) , caracterizado pela não-realização de três cursos de formação de lideranças, três cursos de operadores de direito, dois seminários, além da não-comprovação de diversas despesas conforme relacionado no Anexo 2 desta instrução, no montante de R$ 914.839,30, repassados pela Secretaria de Políticas de Promoção da Igualdade Racial da Presidência da República (Seppir/PR) à Fundação Universitária de Brasília (Fubra) , CNPJ: 03.151.583/0001-40, que seriam destinados à realização do projeto denominado 'Diagnóstico socioeconômico da população remanescente dos quilombos, em áreas prioritárias e realização de cursos de capacitação e seminários para estas comunidades', em função das constatações apuradas no Relatório de Fiscalização 13/2009 (peça 3, p. 238-284) , no Parecer Técnico relativo à prestação de contas final do Convênio 2/2014 (peça 3, p. 212-228) e no Parecer Financeiro 23/2014 COTV/GEOFT/SEPLAN/SEPPIR/PR (peça 4, p. 76-96) .
19. A instrução da SecexDefesa, a nova unidade técnica competente para exame do feito analisou (peça 85) as alegações de defesa da FGI formuladas por seu representante legal Paulo Celso dos Reis Gomes (peças 68 e 83) , em resposta ao Ofício 687/2016-TCU/SecexEducação, de 12/12/2016 (peça 54) , recebido em 18/1/2017 (peça 60) , que comunicou a extinção da FGI por sentença judicial prolatada em 2/2/2015, nos autos do Processo 2011.01.1.197166-8 em trâmite na 1ª Vara Cível de Brasília como também que seu patrimônio passou para a FUB. Com essa informação, registrou que a FGI fora extinta anteriormente à citação realizada pela Secex-Educação, peça 85, p. 5, itens 22-24.
20. Concluiu que a FUB devia ser responsabilizada por ser a sucessora da FGI assim como foi tratada em processos análogos autuados no TCU: TC Processo 026.467/2015-1; TC Processo 030.176/2016-6; TC Processo 030.176/2016-6; TC Processo 030.181/2016-0; TC Processo 039.315/2018-5 e TC Processo 043.423/2018-3, peça 85, p. 5, itens 22-24.
21. Diante disto, propôs a realização de nova citação desta feita da entidade sucessora da FGI, a FUB, solidariamente com Edeijavá Rodrigues Lira e Aiporé Rodrigues de Moraes, respectivamente, Diretor-Presidente e Diretor Acadêmico/Projetos em razão da 'inexistência da documentação legalmente exigida que comprovasse a execução das diversas atividades para o ajuste, bem como pela ausência de procedimentos obrigatórios, a exemplo de procedimentos licitatórios determinados pela legislação', peça 85, p. 6-9.
I. Alegações de defesa de Edeijavá Rodrigues Lira (peça 67) 
22. Em atendimento ao Ofício 779/2019-TCU/SecexDefesa (peça 89) , Edeijavá Rodrigues Lira compareceu aos autos, tempestivamente, prestando informações após a obtenção de cópia e vista dos autos por seus procuradores (peças 63-64 e 66) , legalmente constituídos (peça 92) , acerca dos seguintes fatos, verbis:
Irregularidade: não-comprovação da regular aplicação dos recursos públicos federais e da contrapartida relativa ao Convênio 2/2004 (Siafi 503666) , caracterizado pela não-realização de três cursos de formação de lideranças, três cursos de operadores de direito, dois seminários, além da não-comprovação de diversas despesas conforme relacionado no Anexo 2 desta instrução, no montante de R$ 914.839,30, repassados pela Secretaria de Políticas de Promoção da Igualdade Racial da Presidência da República (Seppir/PR) à Fundação Universitária de Brasília (Fubra) , CNPJ: 03.151.583/0001-40, que seriam destinados à realização do projeto denominado 'Diagnóstico socioeconômico da população remanescente dos quilombos, em áreas prioritárias e realização de cursos de capacitação e seminários para estas comunidades', em função das constatações apuradas no Relatório de Fiscalização 13/2009 da Secretaria de Controle Interno da Presidência da República (peça 3, p. 238-284) , no Parecer Técnico relativo ao exame da prestação de contas final do Convênio 2/2014 (peça 3, p. 212-228) e no Parecer Financeiro 23/2014 COTV/GEOFT/SEPLAN/SEPPIR/PR (peça 4, p. 76-96) . 
I.1 Preliminar de ilegitimidade passiva 
22.1 Em preliminar, a defesa de Edeijavá Rodrigues Lira argui a ilegitimidade do responsável para atuar no polo passivo da demanda. Protesta que em 2006 o defendente já estava afastado do cargo de Diretor-Presidente refutando a imputação que lhe foi atribuída de não comprovação da regular aplicação dos recursos repassados. 
Análise da preliminar suscitada
22.1.1 Merece prosperar a preliminar de ilegitimidade passiva suscitada pela defesa.
22.1.2 De fato, consta nos autos (peça 46, p. 10) que a gestão do defendente compreendeu-se no período de 21/2/2001 a 30/3/2006. Portanto, no prazo de 60 dias, que expirou em 31/5/2006, estabelecido para prestação de contas o defendente já não exercia a função de Diretor-Presidente da fundação. Portanto, o dever de prestar contas da aplicação dos recursos incumbia ao seu sucessor na presidência da Fubra, Clodoaldo Rodrigues da Costa Junior, gestão 23/5/2006 a 22/12/2006 (cf. declarado no seu CPF XXX.469.411-XX, peça 99) . Sob este ângulo restrito, a defesa logrou afastar a responsabilização atribuída ao defendente.
22.1.3 Por outro lado, a responsabilização do defendente perdura em face da glosa da despesa total custeada com os recursos repassados entre 2004-2005 que estiveram sob sua guarda enquanto exercia o cargo de Diretor-Presidente, entre 2001 e 2006.
22.1.4 Os autos comprovam ainda que previamente à celebração do convênio o defendente assinou proposta de contrato de abertura de conta corrente no Banco do Brasil S/A quando ocupava o cargo de Diretor-Presidente em 18/6/2004 para movimentação dos recursos a serem repassados, peça 1, p. 51. Posteriormente, autorizou pagamentos efetuados na conta corrente específica em conjunto com a Srª. Maria Heldaiva Bezerra Pinheiro (CPF XXX.781.761-XX) , à peça 5, p. 113, 155, 163, 185, 195, 219; peça 6, p. 6, 24, 34, 56, 66, 72, 82, 112 e 188; peça 7, p. 62, 68, 72 e 216; peça 8, p. 5, 22, 56, 94, 110 e 122 entre outros, na condição de titular da Diretoria Administrativa e Financeira (Diaf) , gestão compreendida entre 14/6/2002 e 21/12/2006 conforme prova colhida à peça 7, p. 56 do processo TC Processo 039.315/2018-5 de Tomada de Contas Especial também instaurada contra a FGI, ora tramitando no Tribunal, peça 97.
22.1.5 Comprova-se, assim, que esses dois dirigentes da Fubra atuaram como ordenadores de despesa em 2004-2006 e, portanto, respondem pela execução financeira do convênio em tela. 
22.1.6 Por essa razão, incumbe aos ordenadores de despesa o dever de responder pelas despesas que foram impugnadas, segundo a Ciset/PR, sem a necessária comprovação da contraprestação acordada e/ou sem lastro na documentação comprobatória pertinente.
CONCLUSÃO PARCIAL
22.2 Assim, será sugerido o acatamento da preliminar de ilegitimidade passiva suscitada na defesa de Edeijavá Rodrigues Lira; e a citação de Edeijavá Rodrigues Lira solidariamente com a Srª. Maria Heldaiva Bezerra Pinheiro (CPF XXX.781.761-XX) em razão dos pagamentos irregulares que resultaram na impugnação total da despesa realizada.
II. Alegações de defesa da FUB
23.1 Citada, a FUB acorreu aos autos por intermédio do Sr. Vice-Reitor da Universidade de Brasília-UnB no exercício da Reitoria Enrique Huelva Unternbäumen. Encaminhou suas alegações de defesa, tempestivamente (peça 94) , acerca dos seguintes fatos, verbis (Ofício 657/2019/Unb) :
Irregularidade: não-comprovação da regular aplicação dos recursos públicos federais e da contrapartida relativa ao Convênio 2/2004 (Siafi 503666) , caracterizado pela não-realização de três cursos de formação de lideranças, três cursos de operadores de direito, dois seminários, além da não-comprovação de diversas despesas conforme relacionado no Anexo 2 desta instrução, no montante de R$ 914.839,30, repassados pela Secretaria de Políticas de Promoção da Igualdade Racial da Presidência da República (Seppir/PR) à Fundação Universitária de Brasília (Fubra) , CNPJ: 03.151.583/0001-40, que seriam destinados à realização do projeto denominado 'Diagnóstico socioeconômico da população remanescente dos quilombos, em áreas prioritárias e realização de cursos de capacitação e seminários para estas comunidades', em função das constatações apuradas no Relatório de Fiscalização 13/2009 (peça 3, p. 238-284) , no Parecer Técnico relativo à prestação de contas final do Convênio 2/2014 (peça 3, p. 212-228) e no Parecer Financeiro 23/2014 COTV/GEOFT/SEPLAN/SEPPIR/PR, peça 4, p. 76-96. 
23.1.1 A FUB também comunica que decisão interlocutória de 2/2/2015 da 1ª Vara Federal de Brasília, exarada no Processo 2011.01.1.197166-8, declarou a extinção da FGI; determinou que 'apurados, após liquidação de haveres e obrigações da fundação ora extinta, eventuais ativos, serão eles vertidos em favor da Fundação Universidade de Brasília'. E remeteu o processo para a Justiça Federal no Distrito Federal, a qual, em 10/8/2017, não reconhecendo o interesse da União na causa, devolveu os autos à origem, onde permanecem 'paralisados', segundo afirmado pela defesa, peça 94, p. 3.
23.1.2 Avalia que não pode figurar como responsável pelos pagamentos efetuados com os recursos repassados pelo convênio. Isto porque os recursos liberados foram movimentados pela Fubra exclusivamente e, por isso, o ente público FUB não pode ser responsabilizado por eventual desídia ou má gestão decorrente da atuação daquela entidade privada, a Fubra. 
23.1.3 Ressalta que 'a Administração Pública só pode responder por algo a que tenha dado causa, o que não se verifica no caso apresentado'.
23.1.4 Reporta que a teoria do risco administrativo adotada no direito pátrio exige 'uma relação de causalidade entre a conduta da Administração e o prejuízo ocasionado'. 	Em consequência, reafirma, a ausência da relação de causalidade impede 'o estabelecimento de uma responsabilização automática da FUB', a qual se mostra carente de fundamento legal e sem respaldo em prova inequívoca de atuação irregular da defendente. Tal fato justifica o afastamento de qualquer condenação com base em uma responsabilidade automática da FUB sem que haja prova inequívoca de sua atuação in casu.
23.1.5 Aduz que existe uma 'completa dissociação entre as pessoas jurídicas aqui tratadas', cabendo exclusivamente à Fubra responder por eventual desídia ou má gestão dos recursos que lhes foram confiados.
23.1.6 Argumenta que a responsabilização solidária imputada à FUB não pode ser presumida uma vez que decorre da lei ou da vontade das partes por força do estatuído no art. 265 do Código Civil. 
23.1.7 Acrescenta que a única solidariedade admitida não pode ser expandida para incluir ente da Administração Pública que não possua vínculo com irregularidades danosas como pacificado na Súmula 286 do TCU, a qual prescreve, verbis:
A pessoa jurídica de direito privado destinatária de transferências voluntárias de recursos federais feitas com vistas à consecução de uma finalidade pública responde solidariamente com seus administradores pelos danos causados ao erário na aplicação desses recursos. 
23.1.8 Informa que os bens da fundação extinta não foram transferidos para a FUB, o que somente ocorrerá se existirem ativos após a liquidação dos haveres e das obrigações da entidade extinta. Nessa linha, argumenta, uma eventual condenação a pagamento em espécie a ser compensando com recebimento de bens eventualmente sem liquidez e sem que, ao menos, o processo ao menos tivesse tramitado ao retornar para a 1ª Vara Cível de Brasília será prematura e desarrazoada, além de desprovida de respaldo legal e em descompasso com a dita decisão judicial. 
23.1.9 Raciocina que a dívida deveria ser submetida ao procedimento próprio da liquidação judicial. Caso contrário, a pretendida reparação do prejuízo quantificado resultará em um indevido e grave dano aos próprios cofres públicos, uma vez que, somada aos cortes orçamentários significativos infligidos ao custeio da Educação nos tempos presentes, acarretará grave risco à continuidade das atividades finalísticas da Unb, concluindo que não deve prosperar a responsabilização solidária por atos de gestão irregulares praticados pela entidade privada extinta. Nessas bases, requer ao Tribunal acatar as alegações de defesa e declarar indevida a responsabilização da FUB e a imposição de solidariedade quanto ao pagamento dos valores imputados.
Análise das alegações de defesa da Fundação Universidade de Brasília (FUB) 
23.2 A defesa formulada pela FUB consigna argumentos fáticos e jurídicos que merecem prosperar, peça 94. 
23.2.1 Inicialmente, no intuito de estabelecer as balizas da fundamentação jurisprudencial do TCU, invocado pela defesa, convém trazer excerto do Parecer da lavra do Presidente da Comissão de Jurisprudência que embasou a Súmula 286 do Tribunal, invocada pela defesa, verbis:
 (...) 
Consoante destacado no voto condutor do Acórdão 2763/2011-TCU-Plenário, com assento em diversos precedentes convergentes, a pessoa jurídica de direito privado assume papel de gestora pública ao celebrar com o Poder Público Federal instrumento de convênio, repasse ou ajuste congênere que objetive a consecução de finalidade pública. Neste sentir, por força do artigo 70, parágrafo único, combinado com a parte final do inciso II do artigo 71 da Constituição Federal, tal agente privado está jungido ao cumprimento da obrigação pessoal de prestar contas ao poder público, podendo, ainda, recair sobre essa entidade a presunção iuris tantum de ter dado causa a dano ao erário eventualmente ocorrido na execução da avença, uma vez não regularmente comprovada a regular aplicação dos recursos federais.
De igual forma, a responsabilidade pela aplicação dos recursos federais transferidos ao ente privado também alcança os dirigentes de entidades privadas beneficiárias desses repasses, ex vi do disposto artigos 70 e 71 da Carta Magna. Com efeito, é a pessoa natural quem determina a destinação a ser dada à verba pública da União recebida pela convenente. Por essa razão, a obrigação de comprovar a boa e regular aplicação dos recursos federais recai também sobre o dirigente da entidade convenente destinatária.
Em tais situações, a imputação da responsabilidade solidária à entidade privada recebedora dos recursos oriundos de convênios juntamente com os responsáveis pela gestão desses recursos encontra respaldo em diversos precedentes, a exemplo dos Acórdão 5678/2010-TCU-Segunda Câmara, Acórdão 2811/2010-TCU-Plenário, 4.780/2011-1ª Câmara e Acórdão 5259/2011-TCU-Primeira Câmara.
 (...) 
23.2.2 De fato, nada há nos autos que contestasse que os recursos foram geridos pela Fubra exclusivamente, já que inexistem indícios de envolvimento da FUB em sua utilização. Não se vislumbra nexo de causalidade direta entre a gestão dos recursos e a FUB. Ao mesmo tempo, as despesas impugnadas representam indícios de que a Diretoria Executiva exorbitou das competências atribuídas pelo Estatuto fundacional (peça 1, p. 12) , condição essa que seria suficiente para afastar a solidariedade da FUB pelo dano causado verbis:
 (...) 
Art. 15 - A FUBRA é dirigida pelo Conselho Superior que é o órgão máximo de deliberação, constituído por 9 (nove) membros efetivos e 3 (três) suplentes, designados pelo Presidente da Fundação Universidade de Brasília - FUB com mandatos de 2 (dois) anos, podendo ser reconduzidos. 
 (...) 
Art. 23 - Compete ao Conselho Fiscal: 
I. fiscalizar os atos da Diretoria Executiva e verificar o cumprimento dos 'seus deveres legais e estatutários;
II. fiscalizar à gestão econômico-financeira da FUBRA, examinar suas contas balancetes mensais e emitir pareceres que serão encaminhados ao Conselho Superior;
III. examinar o balanço; patrimonial e demais dénionstra4ões financeiras do exercido, emitindo, relatórios e pareceres consubstanciados; 
IV. emitir parecer técnico sobre assuntos de sua área de competência, por solicitação do Conselho Superior;
V. emitir parecer prévio e justificado para alienação, oneração ou aquisição de bens e direitos para deliberação
 (...) 
Art. 27 - São atribuições da Diretoria Executiva:
 (...) 
§ 1° A Diretoria Executiva, no cumprimento das suas atribuições e no estrito interesse da instituição, poderá decidir ad referendum do Conselho Superior.
23.2.3 Feito este registro, surge a necessidade de equacionar o descompasso existente em relação ao processo judicial e questões conflitantes que emergem das defesas no que diz respeito a destinação de ativo da FGI para a FUB. 
23.2.4 A uma, na decisão interlocutória de 21/5/2018 (peça 98, p. 7) que retificou o cadastramento do processo, o Sr. Paulo Celso dos Reis Gomes figura como representante legal da Fubra e a FUB foi excluída do polo passivo da demanda e incluída como parte interessada. 
23.2.5 A duas, questão da destinação de ativo da FGI para a FUB, resolve-se pela própria sentença judicial que determinou que a transferência de ativos, se houver, ocorrerá ao término da liquidação com o trânsito em julgado da decisão de mérito. Senão vejamos, peça 98, p. 3, verbis:
ANTE O EXPOSTO, dirimindo o mérito da demanda, julgo procedente o pedido (CPC, artigo 269, inciso 1) . Decreto, com lastro nos artigos 69 do Código Civil e 1.204, inciso II do Código de Processo Civil, a extinção da FUNDAÇÃO DE GESTÃO E INOVAÇÃO - FGI, adrede nominada FUNDAÇÃO UNIVERSITÁRIA DE BRASÍLIA - FUBRA. Transitada em julgado esta sentença, determino a sua inscrição junto à Serventia de Registro de Pessoas Jurídicas pertinente. Apurados, após liquidação de haveres e obrigações da fundação ora extinta, eventuais ativos, serão eles vertidos em favor da Fundação Universidade de Brasília (fls. 32- 35) . (grifou-se) 
23.3.6 E tal situação não se concretizou ainda. Consultado o site do TJDFT em 14/2/2020, constata-se que os autos foram conclusos ao Juízo da 1ª Vara Cível de Brasília em 22/1/2020 e permanecem nessa condição até esta data (peça 98, p. 7) , o que indica que não houve homologação da transação extrajudicial. Reitere-se, salvo eventual desatualização dos registros processuais da 1ª Vara Cível de Brasília, os autos permanecem conclusos ao Juízo desde 12/2/2020.
23.3.7 A propósito disso, importa trazer à colação o entendimento jurisprudencial do Eg. TJDFT no sentido de que a apresentação de acordo extrajudicial firmado pelas partes não resulta extinção e sim suspensão do processo de execução até o adimplemento das obrigações convencionadas em conformidade com o disposto no art. 922 do Novo Código de Processo Civil (Acórdão 1055413 da 8ª Turma Cível, de 19/10/2017; Acórdão 1047967 da 6ª Turma Cível, de 19/10/2017; Acórdão 1046318 da 5ª Turma, de 6/9/2017; Acórdão 1030698 da 1ª Turma, de 5/7/2017 entre outros) .
Conclusão parcial
23.4 A princípio, assiste razão à defesa. Ao que tudo indica, até a presente data a declaração de extinção não surtiu os efeitos legais. Ou seja, não teria havido a destinação de eventuais ativos remanescentes da fundação extinta. Assim não poderia ter havido a baixa do seu registro no competente Cartório do 4º Ofício de Notas de Brasília. Ou seja, estão sendo apurados os direitos e obrigações da FGI, que ainda existe legalmente, na fase de execução. Portanto, poderia ser acionada pelo Tribunal em face do dano aqui apurado. 
III. Alegações de defesa da FGI, representada por Paulo Celso dos Reis Gomes 
24.1 Citada, a FGI compareceu aos autos, tempestivamente, por meio do representante legal Paulo Celso dos Reis Gomes com o expediente datado 30/1/2016, subscrito pelos procuradores constituídos nos autos, após a obtenção de prorrogação de prazo (peças 65-68) , pronunciando-se sobre os fatos imputados no Ofício 687/2016-TCU/Secex/Educação, de 12/12/2016 (peça 54) , verbis:
Irregularidade: não-comprovação da regular aplicação dos recursos públicos federais e da contrapartida relativa ao Convênio 2/2004 (Siafi 503666) , caracterizado pela não-realização de três cursos de formação de lideranças, três cursos de operadores de direito, dois seminários, além da não-comprovação de diversas despesas conforme relacionado no Anexo 2 desta instrução, no montante de R$ 914.839,30, repassados pela Secretaria de Políticas de Promoção da Igualdade Racial da Presidência da República (Seppir/PR) à Fundação Universitária de Brasília (Fubra) , CNPJ: 03.151.583/0001-40, que seriam destinados à realização do projeto denominado 'Diagnóstico socioeconômico da população remanescente dos quilombos, em áreas prioritárias e realização de cursos de capacitação e seminários para estas comunidades', em função das constatações apuradas no Relatório de Fiscalização 13/2009 (peça 3, p. 238-284) , no Parecer Técnico relativo à prestação de contas final do Convênio 2/2014 (peça 3, p. 212-228) e no Parecer Financeiro 23/2014 COTV/GEOFT/SEPLAN/SEPPIR/PR (peça 4, p. 76-96) . 
24.1.1 Os causídicos esclarecem que a Fubra e, posteriormente, a FGI foram extintas. Asseguram que não cabe ao defendente comprovar a boa e regular aplicação dos recursos. Isto porque os fatos narrados na citação (2004-2005) são anteriores ao período em que o defendente exerceu o cargo de Diretor-Presidente, entre dezembro de 2008 e 10/11/2010, tendo se afastado da fundação antes de expirar o prazo do seu mandato, que seria em 9/1/2011, peça 68. p. 1.
24.1.2 Sublinham que, tanto assim é, que o Relatório de Demandas Especiais Processo 014992/2008-28-F da CGU o isentou de responsabilidade por irregularidades apontadas na gestão do convênio em pauta. 
24.1.3 Anexada às alegações de defesa, veio também cópia da diligência, dirigida à FGI, pela Auditoria Interna da Universidade de Brasília (UnB) em conjunto com sua Procuradoria Jurídica (Ofício AUD 21/2010 de 17/12/2010) . O expediente solicitou que a FGI informasse as providências adotadas em relação aos fatos apurados pela CGU sobre diversos convênios por ela celebrados, com base no supramencionado 'RELATÓRIO DE DEMANDAS ESPECIAIS Nº 00190.Processo 014992/2008-28 - F', anexado por cópia (peça 67, p. 1-173) .
24.1.4 Segundo a defesa, o 'seu patrimônio [da Fubra] passou para a FUNDAÇÃO UNIVERSIDADE DE BRASÍLIA (FUB) ', de acordo com disposição estatutária (peça 68) em razão de sua extinção em 2/2/2015, ocorrida em sede de jurisdição voluntária e com aprovação e sob supervisão do Ministério Público do Distrito Federal e Territórios-MPDFT. 
24.1.5 A defesa deduziu equivocadamente que a sentença de extinção transferiu patrimônio da FGI para a FUB, trazendo, 'a título de colaboração', excerto do ato decisório do Juízo da 1ª Vara Cível de Brasília, nos autos do Processo 2011.01.1.197166-8 verbis, peça 68, p. 2-3:
Mediante manejo deste feito de jurisdição voluntária, postula o MINISTÉRIO PÚBLICO DO DISTRITO FEDERAL E TERRITÓRIOS a extinção da FUNDAÇÃO DE GESTÃO E INOVAÇÃO - FGI, adrede nominada FUNDAÇÃO UNIVERSITÁRIA DE BRASÍLIA - FUBRA, sobrelevando para tanto, em síntese, que em virtude de sua má-administração, a fundação em questão padeceria de fragilidade econômico-financeira que obviaria a consecução do fim a que se destina, encontrando-se, inclusive, inativa. 
A antecipação de tutela postulada foi indeferida mediante decisão de fls. 220, não tendo sido provido pelo TJDFT o recurso de agravo, ventilado nos autos de n.2011002022945-2, contra ela interposto (fls. 272-277) . 
Independente de citação, manifestou-se o representante legal da FUNDAÇÃO DE GESTÃO E INOVAÇÃO - FGI às fls. 253-259, não se opondo à sua extinção. 
É a suma do necessário. 
Observados os requisitos dos artigos 69 do Código Civil e 1.204, 'caput' do Código de Processo Civil, presentes se mostram os pressupostos processuais e as condições da ação, encontrando-se em ordem o processo. 
Prematuro o deslinde, nesta fase processual, das pretensões deduzidas por terceiras pessoas, quais sejam, Fazenda Pública Federal, Power Engenharia, Comércio e Serviços Ltda. e Fundação Universidade de Brasília - UnB, respectivamente, às fls. 289, 292 e 578-579, porquanto guardam pertinência com eventual fase de apuração de haveres e obrigações da fundação em questão, uma vez decretada a sua extinção. 
Do cotejo, sob o crivo do contraditório e da ampla defesa, dos elementos de convicção coligidos aos autos, emerge a percepção de que, ditada pela fragilidade econômico financeira que a acomete, não se mostra mais possível à fundação em questão a consecução do fim que lhe fora confiado, encontrando-se ela, inclusive, inativa, razão pela qual outra medida não se impõe que a sua extinção, 'ex vi' dos artigos 69 do Código Civil e 1.204, inciso II do Código de Processo Civil. Nesse sentido, aresto do TJDFT em caso parelho, 'in verbis':
' (...) . 1. Constatada a falta de condições para atendimento às finalidades para que foi constituída, assim como irregularidades na administração, tem-se por justificadas a dissolução e liquidação da fundação. ( ... ) '. 
ANTE O EXPOSTO, dirimindo o mérito da demanda, julgo procedente o pedido (CPC, artigo 269, inciso 1) . Decreto, com lastro nos artigos 69 do Código Civil e 1.204, inciso II do Código de Processo Civil, a extinção da FUNDAÇÃO DE GESTÃO E INOVAÇÃO - FGI, adrede nominada FUNDAÇÃO UNIVERSITÁRIA DE BRASÍLIA - FUBRA. Transitada em julgado esta sentença, determino a sua inscrição junto à Serventia de Registro de Pessoas Jurídicas pertinente. Apurados, após liquidação de haveres e obrigações da fundação ora extinta, eventuais ativos, serão eles vertidos em favor da Fundação Universidade de Brasília (fls. 32-35) . 
Dê-se ciência deste decisório às Fazendas Públicas Federal e Distrital (CPC, artigo 1.108) .
Sem condenação em custas processuais e honorários advocatícios, uma vez que feito de jurisdição voluntária patrocinado pelo Ministério Público. P.R.I.C.. 
Brasília - DF, segunda-feira, 02/02/2015 às 15h32. (grifos não originais) 
23.1.6 Destaca que o próprio Estatuto da Fubra, em seu artigo 39, prevê que, em caso de extinção, seus bens e direitos serão destinados à FUB, peça 68, p. 3.
23.1.7 Prossegue informando, 'a título de colaboração' que o defendente foi 'escolhido' pelo MPDFT para 'ajustar a fundação ou promover sua extinção', peça 68, p. 2.
23.1.8 No que interessa ao presente feito, o defendente argumenta em defesa própria, verbis, peça 68, p. 4:
Apesar de não possuir nenhum tipo de responsabilidade acerca das questões listadas no processo em epígrafe, e que as responsabilidades foram encerradas com a sua saída da direção da FUBRA, bem como não possuindo mais nenhuma das informações [?], por conta de sua absoluta impossibilidade de atendimento por parte do ex-presidente, conforme os fatos e documentos expostos, pois à época não celebrou o convênio, este não pode colaborar a não ser com a seguinte informação. Qualquer Convênio, conforme memória, pode estar arquivado por decisão do MPDFT. Grande parte dos arquivos de então (cerca de 2 mil caixas) estavam sob a guarda da empresa RECALL [Quadra CSG 12, It. D3, Taguatinga Sul - Taguatinga - DF (61) 210 9 2400 - site: www.recall.com.br], sob as expensas e ordens do próprio MPDFT (PJFEIS) . Dessarte, a presente manifestação é para requerer que, diante de tais informações, seja reconhecido que Paulo Celso não possui nenhum tipo de responsabilidade acerca das questões listadas no processo em epígrafe, e que as responsabilidades foram encerradas com a sua saída da direção da FUBRA, bem como não possuindo mais nenhuma das informações, por conta de sua absoluta impossibilidade de atendimento por parte do ex-presidente, conforme os fatos e documentos expostos, pois à época não celebrou o convênio, não cabendo a aplicação do tipo legal proposto, na forma do direito. (grifos não originais) 
Análise das alegações de defesa da FGI
23.2 De fato, o Sr. Paulo Celso dos Reis Gomes foi Diretor-Presidente da FGI no período de dezembro de 2008 até 10/11/2010. Com isso, não detém responsabilidade pessoal quanto a fatos remotos praticados pela Fubra, entre 2004 e 2005.
23.2.1 Ocorre o defendente informa que foi designado 'administrador judicial pelo MPJFDF em 2015'. Ademais, até esta data permanece na condição de representante legal da FGI (peça 98, p. 6) no processo 0048695-30.2011.8.07.0001 (nova numeração após o retorno do feito da JF/DF) de homologação de transação extrajudicial de extimarnção da FGI, peça 98, p. 4.
23.2.2 Portanto, ao responder a citação da FGI efetuada em 2016, o referido senhor era o seu representante legal. Como tal cabia-lhe agir em nome da fundação, o que não ocorreu. Assim sendo, a princípio não se afigura passível de acolhimento as alegações no sentido de que não poderia pronunciar-sobre as impropriedades imputadas à FGI porque supostamente não teria acesso ao acervo documental que está na posse do MPDFT.
23.2.3 À toda evidência que o Sr. Paulo Celso dos Reis Gomes formulou alegações em sua defesa pessoal e não da pessoa jurídica por ele representada. Note-se nada apresentou que demonstrasse eventual impedimento de acessar o dito acervo documental.
23.2.4 Pelo que foi acima delineado, as alegações dos dois defendentes sobre os efeitos da extinção divergem entre si. 
23.2.5 Resta prejudicado o exame de mérito neste momento em razão da necessidade da correta definição do representante legal da FGI, declarada extinta.
23.2.6 A dúvida necessita ser dirimida com informações atualizadas para o escorreito deslinde do feito. Somente assim será possível concluir pela nulidade ou não da citação da FGI, fato que justificaria o chamamento ou não da FUB, aos autos, na hipótese de já ser sua sucessora para todos os fins legais. Até o momento, pelo que foi possível averiguar, caberia reconhecer a FUB como parte interessada nesta relação processual, já que ainda aguarda a homologação da transação extrajudicial da extinção da FGI, requerida pelo MPDFT, peça 98, p. 6.
23.2.7 Para concluir, vale ter presente que, em caso similar, foi colhida manifestação do Ministério Público junto ao TCU (MPTCU) e da Conjur no curso de ação de execução de entidade condenada posteriormente à sua extinção e sobre nulidade de citação consoante relatado no Acórdão 10329/2019-TCU-Segunda Câmara, da relatoria do Ministro Benjamin Zymler.
Conclusão parcial
23.3 Existem indicativos de que o procedimento de extinção da FGI não foi finalizado, o que conduz à conclusão de que não houve destinação de eventual saldo patrimonial em favor da FUB, ao contrário do que sustenta a defesa de Paulo Celso dos Reis Gomes, em resposta à citação realizada em 2016.
23.3.1 Assim, será proposto, por analogia ao que sucedeu em caso similar julgado pelo Acórdão 10329/2019-TCU-Segunda Câmara, da relatoria do Ministro Benjamin Zymler, que o presente processo seja submetido ao MPTCU para que esclareça se a representação legal da FGI, aqui citada, cabe ao Sr. Paulo Celso dos Reis Gomes (designado administrador judicial pelo MPDFT no processo de homologação de transação extrajudicial de extinção da FGI) ; ou à FUB, também aqui citada mas na condição de sucessora daquela FGI (peça 98, p. 6) .
Citação de Aiporé Rodrigues de Moraes, peça 67
24.1 O Sr. Aiporé Rodrigues de Moraes, à época Diretor Acadêmico/Projetos da extinta FGI (antiga Fubra) , foi citado por edital, publicado in DOU de 11/10/2018 (peças 81-82) , em face da devolução do Ofício 0338/2018-TCU/Secex-Educação, de 19/7/2018, encaminhado para o endereço constante da base de dados da Receita Federal (peça 77) , devolvido com o motivo 'Mudou-se' (peças 78-79) :
Irregularidade: não-comprovação da regular aplicação dos recursos públicos federais e da contrapartida relativa ao Convênio 2/2004 (Siafi 503666) , caracterizado pela não-realização de três cursos de formação de lideranças, três cursos de operadores de direito, dois seminários, além da não-comprovação de diversas despesas conforme relacionado no Anexo 2 desta instrução, no montante de R$ 914.839,30, repassados pela Secretaria de Políticas de Promoção da Igualdade Racial da Presidência da República (Seppir/PR) à Fundação Universitária de Brasília (Fubra) , CNPJ: 03.151.583/0001-40, que seriam destinados à realização do projeto denominado 'Diagnóstico socioeconômico da população remanescente dos quilombos, em áreas prioritárias e realização de cursos de capacitação e seminários para estas comunidades', em função das constatações apuradas no Relatório de Fiscalização 13/2009 (peça 3, p. 238-284) , no Parecer Técnico relativo à prestação de contas final do Convênio 2/2014 (peça 3, p. 212-228) e no Parecer Financeiro 23/2014 COTV/GEOFT/SEPLAN/SEPPIR/PR (peça 4, p. 76-96) . 
Análise da citação de Aiporé Rodrigues de Moraes
24.1.1 Verifica-se que transcorreu in albis o prazo fixado e o responsável Aiporé Rodrigues de Moraes não se pronunciou nem comprovou o recolhimento do débito.
Conclusão parcial
24.1.2 Por ocasião do exame de mérito, serão apreciados os fatos irregulares imputados a todos os responsáveis citados, inclusive Aiporé Rodrigues de Moraes. 
CONCLUSÃO GERAL
25. Considerando, em suma:
a) que em caso análogo julgado pelo Acórdão 10329/2019-TCU-Segunda Câmara, da relatoria do Ministro Benjamin Zymler, o MPTCU foi instado a se pronunciar sobre condenação de entidade extinta, mostrando-se oportuno e conveniente colher sua manifestação neste feito para que esclareça se o dano ao erário versado nesta TCE deve ser imputado à FUB na condição de sucessora da FGI; ou à FGI, declarada extinta em sentença judicial da 1ª Vara Cível de Brasília, na pessoa do seu representante legal Paulo Celso dos Reis Gomes;
b) que, por analogia, a designação do Sr. Paulo Celso dos Reis Gomes como administrador judicial no feito que versa sobre a extinção da FGI corresponde, mutatis mutandis, a função de inventariante de bens de pessoal natural falecida; 
c) que o Processo Judicial Eletrônico 0048695-30.2011.8.07.0001, que tramita na 1ª Vara Cível de Brasília, encontra-se concluso ao Juízo desde 22/1/2020, o que sugere que não ocorreu o trânsito em julgado da sentença que declarou a extinção da FGI; 
d) caso não prospere a proposição acima que se realize:
d.1) diligência para solicitar ao Cartório do 4º Ofício de Notas de Brasília a certidão de cancelamento do registro da Fundação Universitária de Brasília-FUB (CNPJ 03.151.583/0001-40) declarada extinta pela 1ª Vara Cível de Brasília se for o caso;
e) a citação solidária do Diretor-Presidente Edeijavá Rodrigues Lira com a ex-Diretora Administrativa e Financeira Maria Heldaiva Bezerra Pinheiro em virtude do pagamento de despesas que restaram impugnadas pelo órgão concedente: não comprovadas, em duplicidade, vedadas e estranhas ao convênio, cabendo-lhes demonstrar que tais despesas foram precedidas da regular realização de licitação, dispensa ou sua inexigibilidade; assim como que aplicaram os recursos da contrapartida e os rendimentos financeiros auferidos no objeto ajustado, como exigido na IN/STN 1/1997 e o termo celebrado. 
PROPOSTA DE ENCAMINHAMENTO 
26. Diante do exposto, considerando, ainda, o relato acima no sentido de que a FUB foi citada como sucessora da FGI em outros processos autuados no Tribunal; assim como a necessidade de saneamento do processo mediante obtenção de informações atualizadas sobre o andamento do Processo 0048695-30.2011.8.07.0001 referente a homologação de transação extrajudicial na 1ª Vara Cível de Brasília, propõe-se:
a) preliminarmente, caso se entenda necessário, seja solicitado os bons préstimos do Parquet junto à essa Corte para esclarecer:
a.1) se o dano ao erário versado nesta Tomada de Contas Especial deve ser atribuído à Fundação Universidade de Brasília-FUB na condição de sucessora da Fundação de Gestão e Inovação-FGI, citada nesta condição nestes autos e em outros processos autuados no Tribunal; ou à FGI, declarada extinta em sentença judicial, na pessoa do seu representante legal Paulo Celso dos Reis Gomes, também citada nesta tomada de contas especiais;
a.2) se a representação legal da extinta FGI, na esfera judicial como na extrajudicial, incumbe ao Sr. Paulo Celso dos Reis Gomes; e, 
a.3) se ocorreu o trânsito em julgado da sentença da 1ª Vara Cível de Brasília (Processo 0048695-30.2011.8.07.0001) que declarou a FGI extinta; e se houve destinação de saldo patrimonial da FGI em favor da FUB;
b) caso não prospere a proposição acima, propõe-se:
b.1) com fundamento no art. 11 da Lei 8.443/1992 c/c o art. 154 do regimento Interno do TCU, realizar diligência, com vistas ao saneamento, do processo TC Processo 035.124/2015-6, que trata de tomada de contas especial instaurada contra a Fundação Universitária de Brasília-Fubra (CNPJ 03.151.583/0001-40) , solicitar ao 4ª Ofício de Notas de Brasília que, no prazo de 15 (quinze) dias, a contar do recebimento desta comunicação, encaminhe a certidão de cancelamento do registro da referida fundação, caso tenha sido efetivada sua extinção por força de sentença judicial da 1ª vara Cível de Brasília; 
b.2) com fundamento nos arts. 10, § 1º, e 12, incisos I e II, da Lei 8.443/1992 c/c o art. 202, incisos I e II, do RI/TCU, renovar a citação de Edeijavá Rodrigues Lira solidariamente com Maria Heldaiva Bezerra Pinheiro (CPF XXX.781.761-XX) , na condição de ordenadores de despesa, respectivamente Diretor-Presidente e Diretora Administrativa e Financeira da Fubra à época dos fatos, para que, no prazo de quinze dias, apresentem alegações de defesa e/ou recolham aos cofres do Tesouro Nacional o valor a seguir indicado, atualizado monetariamente a partir da respectiva data até o efetivo recolhimento, abatido eventual saldo já ressarcido, em face do que ora lhes é atribuído: 
Irregularidade: não aprovação da prestação de contas alusiva ao Convênio 2/2004 (Siafi 503666) , que entre si celebraram a Secretaria de Políticas de Promoção da Igualdade Racial da Presidência da República (Seppir/PR) e a Fundação Universitária de Brasília-Fubra (CNPJ: 03.151.583/0001-40) , em função de irregularidades apontadas no Relatório de Fiscalização 13/2009 (peça 3, p. 238-284) , no Parecer Técnico relativo à prestação de contas final do Convênio 2/2014 (peça 3, p. 212-228) e no Parecer Financeiro 23/2014 COTV/GEOFT/SEPLAN/SEPPIR/PR (peça 4, p. 76-96) . 
Condutas: i) efetuar o pagamento, entre 2004 e 2005, de despesas indevidas: não comprovadas por documento comprobatório; em duplicidade, vedadas pela IN/STN 1/1997 e estranhas ao plano de trabalho aprovado; ii) não aplicar os rendimentos financeiros no objeto pactuado; iii) não aplicar a contrapartida pactuada na consecução do objeto pactuado; e iv) não comprovar a realização de procedimento licitatório e/ou de sua dispensa ou inexigibilidade para contratação de prestação de serviços por pessoa física e jurídica.
Dispositivos violados: arts. 20, § 2º; 21; 22 da IN/STN 1/1997 e Cláusula Segunda, II, 'a'; 'e'; 'i', 'l'; Cláusula Sétima e Oitava do Termo de Convênio 2/2014 (peça 1, p. 165-185) ; 
	VALOR ORIGINAL (R$) 
	DATA DA OCORRÊNCIA

	568.379,50
	8/7/2004

	568.379,50
	8/7/2004

	180.000,00
	8/4/2005

Valor atualizado até 27/02/2020: R$ 1.727.741,43 (demonstrativo à peça 100) 
c) informar aos responsáveis que o não atendimento a esta citação, no prazo ora fixado, implicará considerá-los revéis pelo Tribunal para todos os efeitos, dando-se prosseguimento ao processo, nos termos do § 3º do art. 12 da Lei 8.443/1992;
d) informar aos responsáveis de que, caso venham a ser condenados pelo Tribunal, o débito ora apurado será acrescido de juros de mora, nos termos do § 1º do art. 202 do Regimento Interno do TCU, bem como salientar que a rejeição das alegações de defesa poderá, ainda, ensejar a aplicação de multa prevista no art. 57 da Lei 8.443/1992; 
e) informar aos responsáveis que eventuais alegações de defesa apresentadas devem vir acompanhadas da Relação de Pagamentos Efetuados, conciliação bancária abrangendo o prazo de vigência do instrumento; extratos bancários, recibos, notas fiscais entre outros documentos comprobatórios da execução do objeto pactuado; e,
f) encaminhar aos responsáveis cópia do Relatório de Fiscalização 13/2009 (peça 3, p. 238-284) , do Parecer Técnico relativo à prestação de contas final do Convênio 2/2014 (peça 3, p. 212-228) e do Parecer Financeiro 23/2014 COTV/GEOFT/SEPLAN/SEPPIR/PR (peça 4, p. 76-96) , a título de eventual subsídio e do demonstrativo de quantificação do débito".
2.	Discordando da proposta apresentada pela auditora, o diretor da SecexDefesa manifestou-se (peça 104) , com a anuência do titular da unidade técnica (peça 105) , nos seguintes termos:
"Cuido de tomada de contas especial (TCE) instaurada pela então Secretaria de Políticas de Promoção da Igualdade Racial da Presidência da República (Seppir/PR) em desfavor do Sr. Edeijavá Rodrigues Lira, Diretor-Presidente da Fundação Universitária de Brasília (Fubra) , solidariamente com a referida entidade, em razão de impugnação parcial das despesas relativas aos recursos repassados pela União à Fubra por força do Convênio 002/2004, Registro Siafi 503666, que teve por objeto o apoio financeiro ao projeto 'Diagnóstico socioeconômico da população remanescente dos quilombos, em áreas prioritárias e realização de cursos de capacitação e seminários para estas comunidades' (peça 46, p. 12-80) . 
2.	Preliminarmente, destaco que foi identificado como responsável solidário o Sr. Aiporé Rodrigues de Moraes na fase externa da TCE, bem assim solidária na reparação do dano a Fundação Universidade de Brasília (FUB) . 
3.	Ressalto ainda que a Fubra foi sucedida pela Fundação de Gestão e Inovação (FGI) no curso do processo, embora os registros da Receita Federal acessados não evidenciem a data da sucessão (peças 101 e 102) . 
HISTÓRICO
4.	O convênio foi firmado em 30/6/2004 no montante total de R$ 1.250.434,90 dos quais R$ 1.136.759,00 em recursos federais e R$ 113.675,90 na forma de contrapartida (peça 1, p. 165-184) . Os recursos da União foram repassados em 8/7/2004 (04OB900005) e 8/9/2004 (04OB900011) , em parcelas idênticas de R$ 568.739,50 (peça 1, p. 196-200) . O ajuste teria vigência até 31/12/2004 e sua prestação de contas deveria ocorrer até 1/3/2005. Em decorrência de termos aditivos, houve suplementação financeira de R$ 180.000,00 por parte da concedente e alteração da vigência para 31/3/2006 (peça 3, p. 119) . A prestação de contas foi apresentada em 31/5/2006 (peça 3, p. 198-204, e peça 5, p.75 a peça 45, p.32) .
5.	Em 3/7/2006, mediante Parecer 15/2006, a Seppir considerou cumpridas as metas físicas do ajuste (peça 3, p. 298 e peça 4, p. 2-10) - manifestação de mesmo conteúdo, mesma data, assinada pelos mesmos responsáveis, mas em evento distinto (as assinaturas, rubricas e carimbos são não coincidentes) , encontra-se juntada à peça 4, p. 12-22. 
6.	Em 13/11/2006, mediante Parecer 18/2006, a Seppir considerou, sob ponto de vista técnico, cumprido os objetivos do convênio, conforme registros contidos na peça 4, p. 26-36, e repetidos nas p. 54-64. Vale observar que as manifestações mencionadas neste e no item anterior são da lavra do mesmo assessor, Edivaldo José Mariano. 
7.	Em 5/12/2006, mediante parecer técnico sem número, desta feita produzida por outro profissional, a Seppir apontou deficiências na prestação de contas que impediam sua aprovação plena e recomendou o envio do processo à área financeira da Secretaria para atendimento do disposto na IN/STN/MF 1/1997, art. 31, II (manifestação sobre a regularidade da aplicação dos recursos do convênio) , e, posteriormente, à convenente, para se manifestar sobre as deficiências apontadas (peça 3, p. 212-228) .
8.	Em 15/5/2009, foi concluído relatório de fiscalização conduzido pela Secretaria de Controle Interno da Presidência da República (Ciset/PR) na Fundação Universitária de Brasília, conduzido entre 23/3 e 1/4/2009, com parecer pelo alcance parcial do objeto do convênio. No relatório, consta recomendação à Seppir para que adote medidas saneadoras e, caso necessário, instaure a devida tomada de contas especial (peça 3, p. 238-285) . O mesmo documento aponta inexistência de acompanhamento por parte da concedente, alerta para o descumprimento de preceitos legais, bem como destaca a possibilidade de os gestores responsáveis pela supervisão serem responsabilizados, consoante precedentes constantes dos Acórdão 2066/2006-TCU-Plenário, rel. Min. Marcos Bemquerer, e 641/2007-P, rel. Min. Benjamin Zymler. 
9.	Conforme documento datado de 16/6/2009, a convenente teria sido instada a exercer seu direito de defesa em trinta dias (peça 3, p. 236 e 288) . Em 21/7/2009, a Fubra apresentou suas alegações (peça 45, p. 88-108) . 
10. Embora a prestação de contas do convênio tenha sido apresentada em 31/5/2006, e em que pese a manifestação da área financeira da concedente tenha sido recomendada em 5/12/2006 (item 7) , referida manifestação foi concluída apenas em 9/5/2014 (peça 4, p. 76-96) . Portanto, a apreciação das contas do convênio pela concedente se deu, em sua forma completa, apenas nesta data, ou seja, quase oito anos após a prestação de contas. Releva destacar que essa apreciação é, inclusive, posterior a fiscalização conduzida pelo Controle Interno, cujo relatório de auditoria foi concluído aproximadamente cinco anos antes, em 15/5/2009 (item 8) , e já apontava as falhas mais tardes inseridas no relatório da área financeira da Seppir.
11. No parecer do setor financeiro, de 9/5/2014, foram consideradas as arguições da convenente acerca das irregularidades que lhe foram imputadas no relatório de auditoria do Controle Interno, prestadas em 21/7/2009 (peça 4, p. 92, item 7.4) . Segundo registrado pela área financeira, os fatos apurados no processo indicaram ocorrência de prejuízo ao erário oriundo de impugnação de despesas, tendo em vista a falta de clareza na demonstração do objeto executado e inconsistências na execução financeira. Em razão disso, concluiu pela aprovação parcial da prestação de contas, tendo sido reprovado o montante de R$ 1.001.202,39 (R$ 904.876,11 - recursos federais; R$ 96.326,28 - contrapartida) , em valores nominais, e sugeriu a instauração da devida tomada de contas especial (peça 4, p. 76- 96) . 
12. Em 29/7/2015, em vista dos juízos da área técnica e da área financeira da Seppir/PR, e consideradas as respostas da convenente, a Seppir/PR instaurou tomada de contas especial e imputou débito no valor original de R$ 1.001.202,39 ao Sr. Edeijavá Rodrigues Lira e à entidade convenente, Fubra (peça 46, p. 6 e 12-80) . A concedente enviou missiva à convenente para comunicá-la da TCE e conclusões havidas em 5/8/2015 (peça 46, p. 8) . Não foram localizados nos autos elementos que comprovem o recebimento da comunicação pelo destinatário.
13. Em 26/11/2015, mediante relatório de auditoria/TCE 021/2015, a Secretaria Federal de Controle Interno concluiu que o Sr. Edeijavá Rodrigues Lira, diretor-presidente da Fundação Universitária de Brasília, solidariamente com esta, estavam em débito com o erário federal no valor original de R$ 1.001.202,39 (peça 47, p. 132-135) ; e certificou a irregularidade das contas mediante Certificado de Auditoria e Parecer do Dirigente do Órgão de Controle Interno, ambos de 26/11/2015 (peça 47, p. 134-137) . O pronunciamento ministerial foi emitido sem data (peça 47, p. 138) . 
14. Em 28/11/2016, em análise exordial no âmbito do TCU, a SecexEducação opinou pela citação solidária do Sr. Edeijavá Rodrigues Lira e da Fundação Universitária de Brasília (peças 49-51) . Os responsáveis foram instados a apresentar alegação de defesa por intermédio das missivas de peças 54 e 55, de 12 e 15/12/2016, respectivamente. 	Em atendimento às citações, e após a concessão de prorrogação de prazo requerida por um dos responsáveis (peça 58) , apresentaram alegações a Fundação de Gestão e Inovação, nova designação da Fundação Universitária de Brasília (peças 67 e 68) , em 2/2/2017, e o Sr. Edeijavá Rodrigues Lira (peça 70) , em 3/2/2017.
15. Em 5/6/2018, a SecexEducação realizou a segunda análise dos autos (peças 74-76) . No novo exame, a unidade técnica concluiu pela necessidade de citar responsável até então não constante do rol, Sr. Aiporé Rodrigues de Moraes, devido a atos de gestão que realizara durante a execução do convênio (peça 74) . No mesmo parecer, foram feitas correções nos montantes do débito e nas datas de ocorrência; e indicado que o teor das alegações já apresentadas seria avaliado em instrução específica, oportunidade em que as correções no valor devido seriam aproveitadas aos responsáveis que já haviam se manifestado nos autos. A esse respeito, unidade instrutora pontuou, verbis:
49. Por fim, cabe registrar que não se vislumbra qualquer prejuízo processual ou à defesa dos responsáveis o fato de o Sr. Aiporé estar sendo citado em momento distinto dos demais responsáveis, haja vista que não houve alteração nos motivos pelos quais os demais foram citados. Assim, mostra-se suficiente e necessária apenas a citação do Sr. Aiporé contendo informação a respeito de sua solidariedade com o Sr. Edeijavá Rodrigues Lira e à Fundação Universitária de Brasília
16. Em 13/9/2019, na terceira apreciação do processo, agora pela SecexDefesa, foi constatada a extinção da Fundação de Gestão e Inovação, anteriormente denominada Fundação Universitária de Brasília, em 2/2/2015 (peça 98) , e a transferência de eventuais ativos remanescentes da liquidação de haveres e obrigações da entidade à Fundação Universidade de Brasília (FUB) , mediante sentença da Primeira Vara Cível de Brasília, processo 2011.01.1.197166-8 (peça 85) . Assim, tendo sido constatado que a entidade já estava extinta quando de sua citação em 18/1/2017 (peça 60) , foi proposta a citação de sua sucessora, a FUB, solidariamente com os senhores Edeijavá Rodrigues Lira e Aiporé Rodrigues de Moraes. Conforme registrado na instrução, medida similar foi adotada nos TCs Processo 026.467/2015-1, Processo 030.176/2016-6, Processo 030.181/2016-0, Processo 039.315/2018-5 e Processo 043.423/2018-3. 
17. A citação foi expedida em 24/9/2019 aos responsáveis identificados nos autos, Fundação Universidade de Brasília (peça 88) , Edeijavá Rodrigues Lira (peça 89) e Aiporé Rodrigues de Moraes (peça 90) . As ciências foram colhidas (peças 91-93) . Apresentaram alegações de defesa Edeijavá Lira (peça 95) , em 11/10/2019, e Fundação Universidade de Brasília, em 10/10/2019 (peça 94) .
18. Em 27/2/2020, a quarta instrução dos autos foi concluída nesta SecexDefesa e nela foi feita a primeira apreciação das alegações de defesa constantes do processo (peça 101) . O parecer sugere dois encaminhamentos alternativos:
no primeiro, propugna pela oitiva do Ministério Público junto ao TCU para se pronunciar sobre condenação de entidade extinta, a exemplo do que foi realizado no Acórdão 10329/2019-TCU-Segunda Câmara, bem assim para esclarecer se o dano registrado nesta TCE deve ser imputado à Fundação Universidade de Brasília, na condição de sucessora da FGI (antiga Fubra) , ou à própria FGI, declarada extinta em sentença judicial da 1ª Vara Cível de Brasília. No encaminhamento, alerta para o fato de que o processo judicial eletrônico 0048695-30.2011.8.07.0001 encontra-se concluso ao juízo desde 22/1/2020, o que sugeriria não ter ocorrido, ainda, o trânsito em julgado da sentença que declarou a extinção da FGI;
no segundo, caso não admitida a proposição anterior, recomenda diligência ao Cartório do 4º Ofício de Notas de Brasília para obter a certidão de cancelamento do registro da Fundação Universitária de Brasília-FUB (CNPJ 03.151.583/0001-40) , declarada extinta pela 1ª Vara Cível de Brasília, se for o caso; bem assim, a citação solidária do [ex] Diretor-Presidente [da Fubra] Edeijavá Rodrigues Lira e da ex-Diretora Administrativa e Financeira [da Fubra] Maria Heldaiva Bezerra Pinheiro, pelos motivos e sob o fundamento exposto na proposta (item 25, 'e', peça 101) .
INFORMAÇÕES ADICIONAIS
19. Conforme registro constante da peça 49, o Sr. Edeijavá Rodrigues Lira teve contas julgadas irregulares em outros processos de tomada de contas especial: 
a) TC Processo 015.996/2003-1 (Acórdão 1169/2011-TCU-Segunda Câmara) , tomada de contas especial instaurada pelo Ministério do Meio Ambiente em nome do presidente da Fundação Universitária de Brasília (Fubra) , Sr. Edeijavá Rodrigues Lira, por irregularidades cometidas durante a execução do Convênio 28/2001, firmado entre a entidade e o referido Ministério, cujo objetivo foi a realização de curso à distância de capacitação em educação ambiental para 15.000 alunos. O Tribunal concluiu que o responsável citado nos autos, o Sr. Edeijavá Rodrigues Lira, não conseguiu refutar as irregularidades constatadas na execução do convênio, relativas a fraude em licitações e utilização dos recursos referentes à contrapartida. Com isso, suas contas foram julgadas irregulares, condenando-lhe, individualmente, ao pagamento de multa de R$ 15.000,00. Os demais responsáveis, bem como a Fubra, tiveram suas contas julgadas regulares com ressalvas; 
	b) TC Processo 024.964/2010-7 (Acórdão 1799/2016-TCU-Plenário) , tomada de contas especial instaurada em razão de irregularidades na aplicação de recursos federais por parte do Centro de Seleção e Promoção de Eventos da Fundação Universidade de Brasília (Cespe/FUB) , em desfavor do Sr. Edeijavá Rodrigues Lira, entre outros responsáveis. O Tribunal concluiu que o responsável mencionado não conseguiu refutar as irregularidades constatadas. Com isso, suas contas foram julgadas irregulares, condenando-lhe, solidariamente com a Sr. Romilda Guimarães Macarini, ao pagamento de débito no valor de R$ 142.763,82, e, individualmente, multa de R$ 10.000,00;
20. Há outros processos em que o Sr. Lira figura como responsável, mas que não foram ainda apreciados em definitivo:
	a) TC Processo 024.113/2015-8 (aguarda pronunciamento do relator) , tomada de contas especial em que se apura danos decorrentes do desaparecimento de bens no âmbito de convênio firmado pela Fundação Universidade de Brasília e Fundação Universitária de Brasília, em que figuram como responsáveis o Sr. Edeijavá Rodrigues Lira, Aiporé Rodrigues de Moraes, Fundação de Gestão e Inovação e Geraldo Pinto de Souza;
	b) TC Processo 030.176/2016-6 (aguarda pronunciamento do relator) , tomada de contas especial em que se apura dano decorrente de execução parcial de convênio firmado entre a União e a Fundação Universidade de Brasília em que esta e o Sr. Edeijavá Rodrigues Lira constam como responsáveis
	c) TC Processo 030.181/2016-0 (aguarda pronunciamento do relator) , tomada de contas especial em que se apura dano decorrente de execução parcial de convênio firmado entre a União e a Fundação Universidade de Brasília em que esta e o Sr. Edeijavá Rodrigues Lira constam como responsáveis. 
21. Segundo registro constante da peça 74, o Sr. Aiporé Rodrigues de Moraes teve suas contas julgadas irregulares no TC Processo 008.722/2011-0 (Acórdão 7847/2013-TCU-Primeira Câmara) , tomada de contas especial instaurada pela Secretaria de Política Nacional de Transportes do Ministério dos Transportes em desfavor da Fubra. Na deliberação, o responsável teve suas contas julgadas irregulares com imputação de débito e pagamento de multa.
22. O Sr. Moraes também é responsável no TC Processo 015.996/2003-1, mencionado no item 18, letra 'a', em que teve contas julgadas regulares com ressalva. Além deste, é responsável nos processos ainda nos seguintes processos ainda não apreciados:
TC Processo 005.236/2008-2 (em comunicação) , tomada de contas especial instaurada por força do Acórdão 2294/2008-TCU-Plenário, para apurar débito oriundo de desvio de finalidade em convênio firmado entre a Fundação Nacional de Saúde e a Fundação Universitária de Brasília;
TC Processo 024.113/2015-8 (aguarda pronunciamento do relator) , tomada de contas especial mencionada no item 19, letra 'a';
TC Processo 026.923/2016-5 (aguarda pronunciamento do relator) , tomada de contas especial em que se apura dano oriundo de contrato firmado entre a Fundação Universidade de Brasília e a Fundação Universitária de Brasília.
EXAME TÉCNICO
Alegações de defesa de Edeijavá Lira (peças 70 e 95) 
23. As alegações contidas nas peças 70 e 95 são de idêntico conteúdo, embora apenas a primeira assinada.
24. O responsável argui que não deveria figurar no polo passivo do processo porque somente assinava contratos por dever de ofício, conforme estatuto da Fundação; e que Aiporé Rodrigues de Moraes, à época dos fatos, diretor acadêmico de projetos da Fubra, teria sido o verdadeiro responsável por firmar e executar o convênio. Adicionalmente, reúne elementos acerca da atuação do Sr. Aiporé na persecução do convênio, como solicitação de aditivo e alteração de prazos.
25. Reputa necessário que o Tribunal avalie a responsabilidade da Sra. Matilde Ribeiro, secretária especial de Políticas de Promoção de Igualdade Racial, por ter sido a responsável pela liberação do recurso financeiro para o convênio, considerando que deveria observar as normas atinentes à aplicação dos recursos.
26. Por fim, requer: 
1) a exclusão do seu nome do polo passivo do processo; 
2) a inclusão do nome de Aiporé Rodrigues de Moraes, executor do convênio, e de Matilde Ribeiro, secretária especial de Políticas de Promoção de Igualdade Racial; 
3) o acolhimento da sua defesa e a declaração de sua inocência; e 
4) alternativamente, a extinção do processo e seu consequente arquivamento.
Análise
27. Registro meu acorde parcial com a análise vertida na instrução anterior (peça 101) . 
28. A arguição do Sr. Edeijavá, de que não seria responsável pelo adimplemento do objeto do ajuste, é descabida, posto que foi signatário do convênio e, nessa condição, quedou responsável pela persecução do objeto acordado e pela boa gestão dos recursos que lhe foram confiados, por força dos termos do ajuste firmado e da legislação de regência (Instrução Normativa - STN 71 de 15/1/1997) . Foi durante sua presidência na Fubra, e por seu requerimento, que o convênio foi iniciado e terminado (peça 102) . Em diversas oportunidades, assinou documento autorizando pagamentos no âmbito do convênio (e.g.: peça 9, p. 17, 21, 28; 10, p. 70, 104; 11, p. 28, 36) . Cabe-lhe, portanto, comprovar o bom emprego dos recursos, de forma que, quanto a esse aspecto, suas alegações não merecem acolhida. Nessa linha convém rememorar a súmula 286 do TCU:
A pessoa jurídica de direito privado destinatária de transferências voluntárias de recursos federais feitas com vistas à consecução de uma finalidade pública responde solidariamente com seus administradores pelos danos causados ao erário na aplicação desses recursos.
 (grifei) 
29. Não foram identificados elementos nos autos que permitam concluir pela ocorrência de boa-fé ou de outros excludentes de culpabilidade em sua conduta. Sendo signatário do convênio e responsável pela sua consecução durante toda sua vigência, cumpria-lhe dar cabo da avença e demonstrar o atingimento dos objetivos pactuados.
30. Quanto à sugestão do responsável, de que o Tribunal devesse considerar a eventual responsabilização de Matilde Ribeiro por haver sido, segundo declara, responsável pela liberação de recurso financeiro para o convênio por parte da concedente, temo que não deva prosperar. O responsável não carreia aos autos qualquer elemento útil para justificar a medida, de forma que não há impulso legítimo para proceder à avaliação sugerida, em especial porque não há registro de indícios de irregularidades imputáveis à agente indicada nos autos.
31. Relativamente à proposta contida na instrução precedente, de extensão da responsabilidade pelo dano a Maria Heldaiva Bezerra Pinheiro, por haver aposto sua assinatura na ordem de pagamento, divirjo do entendimento. Não me parece suficiente, para efeito de demonstrar responsabilidade pelo dano, a mera assinatura da ordem de pagamento. Seria necessário evidenciar a inobservância de encargo de sua responsabilidade, bem assim, que essa inobservância tivesse dado causa ou contribuído para o dano. Isso não restou demonstrado na instrução e não foram encontrados elementos nos autos que suportassem a tese.
Alegações de Defesa da Fubra (peça 68) 
32. O responsável explicita a extinção da FGI e declara que não era responsável pela Fundação à época dos fatos e, tampouco, pela sua extinção. Informa que exerceu a função de diretor-presidente da entidade a partir de dezembro de 2008 e até 10/11/2010, e que não lhe cabe evidenciar a regular aplicação dos recursos do convênio. Admite ter sido eleito pelo Ministério Público do Distrito Federal e Territórios (MPDFT) como responsável por 'ajustar a referida fundação ou promover sua extinção, sempre sob a condução do parquet'. Destaca que o relatório de demandas especiais Processo 014992/2008-28-F da Controladoria-Geral da União o isentou de responsabilidades no referido convênio. Acentua que sua manifestação nos autos visa tão-somente não deixar a citação sem resposta por não ser mais responsável pela Fundação e não poder mais responder por esta. 
Análise
33. Apesar da alegação de não mais ser responsável pela Fubra, o defendente admite em sua arguição ter sido eleito pelo MPDFT para ser seu representante legal durante o processo de extinção da Fundação, consentâneo com o registro de peça 98, p.6. Em acréscimo, até a data de 9/10/2018, ele continuava seu diretor-presidente, segundo registros da Receita Federal (peças 101 e 102) . Nessa condição, deveria ter apresentado alegações de defesa no interesse da representada. Optou, contudo, por defender a si próprio contra qualquer aspecto que lhe pudesse endereçar responsabilidades, apesar de não haver qualquer imputação à sua pessoa na citação. À vista de sua manifestação, as alegações de defesa da Fubra devem ser rejeitadas.
Alegações de Defesa da Fundação Universidade de Brasília
34. A Fundação Universidade de Brasília (FUB) alega que não pode ser responsabilizada por irregularidades verificadas no convênio, haja vista terem sido os recursos do convênio administrados exclusivamente pela Fubra, cabendo a essa fundação a prestação de contas. 
35. Conforme declara, não participou do ajuste e não geriu recursos a ele associados (peça 94, p. 2) . Registra completa dissociação entre as pessoas jurídicas para ponderar que não pode um ente da Administração Pública ser responsabilizado por eventual desídia ou má gestão de entidade privada. Aponta a ausência de nexo de causalidade entre a conduta da FUB (atuação irregular) e o prejuízo havido para arguir ausência de fundamento legal para a responsabilização da FUB.
36. Argumenta que a responsabilização solidária da FUB pelo pagamento de valores incertos a remanescer da extinta Fubra revela-se prematura, em descompasso com decisão judicial proferida no processo nº 2011.01.1.197166-8, da 1ª Vara Cível de Brasília; desproporcional; e ilegal (peça 94, p. 3) . Entende que o débito a ser pago pela extinta Fundação deve se submeter a procedimento próprio de liquidação, e não imputado diretamente à FUB em razão de sua condenação solidária à reposição.
Análise
37. No que tange à responsabilidade da Fundação Universidade de Brasília pelas irregularidades apontadas na TCE, cumpre acolher seus argumentos. Embora a análise que embasou a proposta de responsabilização da FUB deixasse claro que sua solidariedade era pela reposição do dano ao erário no limite do patrimônio da Fubra transferido à FUB, o encaminhamento acabou por exceder a isso e incluiu, inadvertidamente, imputação de responsabilidade por atos de gestão (peça 85, p. 6, item 25) . 
38. De fato, como arguido pela Fundação, esta não participou da administração dos recursos, de forma que não lhe cumpre responder pelas faltas apontadas no que respeita à gestão dos recursos do convênio. Assim, há de se acolher as alegações de defesa quanto a esse aspecto.
39. No que tange à solidariedade na reposição do dano, contudo, persiste a responsabilidade. A FUB é sucessora da Fubra, conforme sentença no processo judicial 2011.01.1.197166-8, da 1ª Vara Cível, proferida em 2/2/2015 (peça 85) e, nessa condição, deve responder pelo dano até o limite do patrimônio transferido - Lei 8.443/1992, art. 5º, I e VIII, c/c Constituição Federal, art. 5º, XLV. 
40. O juízo acima é consentâneo com precedente jurisprudencial em caso similar, apreciado no âmbito do TC Processo 026.467/2015-1, em que a mesma defendente lançou mão de arguição idêntica em recurso de reconsideração apreciado pela Segunda Câmara do Tribunal mediante Acórdão 12145/2018, rel. Min. Ana Arraes. O objeto do recurso foi sua condenação ao débito solidário com a Fubra até o limite transferido na sucessão, firmada no Acórdão 664/2018-TCU-Segunda Câmara, rel. Min. Augusto Nardes. 
41. Similarmente ao registrado no voto da relatora do Acórdão 12145/2018-TCU-Segunda Câmara, não é cabível o argumento da FUB de que sua responsabilização pelo pagamento de valores incertos a remanescer da extinta Fubra é precipitado, desproporcional e ilegal. Nos termos estabelecidos pela legislação, no caso de não haver patrimônio a ser transferido pela Fubra à FUB, não há o que se falar em débito atribuído a esta última.
42. Em resumo, não há razão para juízo divergente daquele fixado no precedente arguido, de forma que propugno pela rejeição das alegações de defesa	 da FUB no que respeita a esse item.
Ausência da apresentação de alegações defesa de Aiporé Rodrigues de Moraes
43. Embora formalmente notificado da citação (peças 78, 80, 81) , o responsável não se pronunciou. Dessa forma, resta configurada a revelia, devendo se dar prosseguimento ao processo - Regimento Interno, art. 202, § 8º.
44. Não foram identificados elementos nos autos que permitam concluir pela ocorrência de boa-fé ou de outros excludentes de culpabilidade em sua conduta. Sendo signatário do convênio e responsável pela sua consecução durante sua vigência, cumpria-lhe atender o ajuste firmado e demonstrar o atingimento dos objetivos pactuados.
CONCLUSÃO
45. Regularmente citados, compareceram aos autos a Fundação Gestão e Inovação (FGI) , antiga Fundação Universitária de Brasília (Fubra) , ambas extintas, na pessoa de seu representante legal, Paulo Celso dos Reis Gomes; Edeijavá Rodrigues Lira; e Fundação Universidade de Brasília (FUB) . O Sr. Aiporé Rodrigues de Moraes permaneceu silente.
46. Conforme teor da análise, foi proposto o acolhimento parcial das alegações de defesa da FUB, para excluí-la de eventual responsabilização pelo dano, tendo sido mantido, contudo, juízo por sua responsabilidade pelo ressarcimento do prejuízo ao erário causado pela Fubra e solidários até o limite do patrimônio transferido pela Fubra. 	Foi proposta, ainda, a rejeição das arguições da Fubra e de Edeijavá Lira. Finalmente, ante o seu silêncio, foi proposto que se considerasse revel o sr. Aiporé Rodrigues de Moraes.
47. A matriz de responsabilização encontra-se no anexo.
ENCAMINHAMENTO
48. Ante o exposto, proponho:
a) considerar revel, para todos os efeitos, o senhor Aiporé Rodrigues de Moraes e dar prosseguimento ao processo, em conformidade com a Lei 8443/1992, art. 12, § 3º.
b) julgar irregulares, com fundamento nos arts. 1º, inciso I, 16, inciso III, 'a', da Lei 8.443/1992 c/c os arts. 19 e 23, inciso III, da mesma Lei, e com arts. 1º, I, 209, I, e §§ 3º, 210 e 214, inciso III, do Regimento Interno do TCU, as contas dos senhores Edeijavá Rodrigues Lira (CPF XXX.353.601-XX) , na condição de signatário do Convênio 002/2004, Registro Siafi 503666, e presidente da Fundação Universitária de Brasília (Fubra) , Aiporé Rodrigues de Moraes (CPF XXX.451.561-XX) , na condição de signatário do Convênio 002/2004, Registro Siafi 503666, e Diretor Acadêmico/Projetos da Fubra, e da Fundação Gestão e Inovação (CNPJ 03.151.583/0001-40) ; e condená-los, em solidariedade com a Fundação Universidade de Brasília (CNPJ 00.038.174/0001-43) , esta até o limite dos haveres que lhe foram transferidos na sucessão advinda da extinção da Fundação Universitária de Brasília (CNPJ 03.151.573/0001-04) ; ao pagamento das quantias a seguir especificadas, com a fixação do prazo de quinze dias, a contar das notificações, para comprovarem, perante o Tribunal (art. 214, inciso III, alínea 'a', do Regimento Interno) , o recolhimento das dívidas aos cofres do Tesouro Nacional, atualizadas monetariamente e acrescidas dos juros de mora, calculados a partir das datas discriminadas, até a data dos recolhimentos, na forma prevista na legislação em vigor abatendo-se, na oportunidade, os valores já ressarcidos.
	VALOR ORIGINAL (R$) 
	DATA DA OCORRÊNCIA

	115.251,31
	12/7/2004

	568.379,50
	5/10/2004

	180.000,00
	8/4/2005

	41.245,30
	31/3/2006

	9.963,19
	31/3/2006

Valor atualizado até 17/6/2020: R$ 2.047.097,64
c) aplicar aos senhores Edeijavá Rodrigues Lira (CPF XXX.353.601-XX) , na condição de signatário do Convênio 002/2004, Registro Siafi 503666, e presidente da Fundação Universitária de Brasília, e Aiporé Rodrigues de Moraes (CPF XXX.451.561-XX) , signatário do Convênio 002/2004, Registro Siafi 503666, e diretor Acadêmico/Projetos da Fubra, individualmente, a multa prevista no art. 57 da Lei 8.443/1992 c/c o art. 267 do Regimento Interno, com a fixação do prazo de quinze dias, a contar das notificações, para comprovarem, perante o Tribunal (art. 214, inciso III, alínea 'a', do Regimento Interno) , o recolhimento das dívidas aos cofres do Tesouro Nacional, atualizadas monetariamente desde a data do acórdão até a dos efetivos recolhimentos, se forem pagas após o vencimento, na forma da legislação em vigor;
	c) autorizar, desde logo, nos termos do art. 28, inciso II, da Lei 8.443/1992, a cobrança judicial das dívidas caso não atendidas as notificações;
	d) encaminhar cópia da deliberação ao Procurador-Chefe da Procuradoria da República no Distrito Federal, nos termos do § 3º do art. 16 da Lei 8.443/1992 c/c o § 7º do art. 209 do Regimento Interno do TCU, para adoção das medidas cabíveis; e comunicar-lhe que o relatório e o voto que a fundamentam podem ser acessados por meio do endereço eletrônico www.tcu.gov.br/acordaos e que, caso haja interesse, o Tribunal pode enviar-lhe cópia desses documentos sem qualquer custo".
3.	O Ministério Público junto a este Tribunal apresentou encaminhamento distinto, consoante exposto a seguir (peça 110) : 
"Cuidam os autos de Tomada de Contas Especial (TCE) instaurada pela então Secretaria de Políticas de Promoção da Igualdade Racial (Seppir) da Presidência da República[footnoteRef:2] em desfavor da extinta Fundação Universitária de Brasília (Fubra) - posteriormente sucedida, em data não informada nos autos, pela Fundação de Gestão e Inovação (FGI) [footnoteRef:3] - e do Sr. Edeijavá Rodrigues Lira, então diretor-presidente da fundação privada convenente (gestão de 21/2/2001 a 30/3/2006 - peça 46, p. 10) , em razão da impugnação parcial das despesas relativas aos recursos repassados pela União à Fubra por força do Convênio 2/2004, firmado em 30/6/2004 (peça 1, p. 165-175) . [2:  As atribuições da Seppir estão, atualmente a cargo do Ministério da Mulher, da Família e dos Direitos Humanos.]  [3:  Peças 101 e 102.] 
O objeto do convênio era o apoio financeiro ao projeto de 'diagnóstico socioeconômico da população remanescente dos quilombos, em áreas prioritárias e cursos de capacitação e seminários para estas comunidades' (peça 1, p. 165) .
Foram repassados recursos federais à Fubra nos seguintes montantes e respectivas datas: R$ 568.379,50, em 9/7/2004; R$ 568.379,50, em 1º/10/2004; e R$ 180.000,00, em 8/4/2005 (peça 46, p. 12) . A contrapartida da convenente foi prevista no total de R$ 113.675,90 (peça 1, p. 168) .
A vigência do ajuste englobou o período de 30/6/2004 a 31/3/2006 (peças 1, p. 173; e 3, p. 120) , com prazo para apresentação da prestação de contas até 30/5/2006 (peças 1, p. 172; e 3, p. 126) . A Fubra apresentou a prestação de contas do Convênio 2/2004 à Seppir em 1º/6/2006 (peça 3, p. 182, 184, 186 e 198) .
No período de 23/3 a 1º/4/2009, a então Secretaria de Controle Interno da Presidência da República (Ciset/PR) realizou fiscalização na Fubra, tendo resultado na elaboração do Relatório de Fiscalização 13/2009, de 15/5/2009 (peça 3, p. 238-248) , no qual foram apontados (a) inúmeras irregularidades e impropriedades na execução do Convênio 2/2004 (anexos do referido relatório à peça 3, p. 250-284) e (b) prejuízo ao erário no valor de R$ 572.540,04 (peça 3, p. 246) .
À fundação convenente foi dada ciência, pela Seppir, do conteúdo do Relatório de Fiscalização 13/2009 em 17/6/2009[footnoteRef:4], por meio do Ofício 65/2009, de 16/5/2009 (peça 3, p. 288) . Para os fins previstos no art. 6º, inciso II, da Instrução Normativa (IN) TCU 71/2012, tal ciência configurou, apenas em relação à Fubra, a 'primeira notificação dos responsáveis pela autoridade administrativa competente'. [4:  Peça 45, p. 88.] 
A Fubra apresentou, em 22/7/2009, seus esclarecimentos em face dos apontamentos que constaram do Relatório de Fiscalização 13/2009, por meio de seu então diretor-presidente, Sr. Paulo Celso dos Reis Gomes[footnoteRef:5], signatário da Carta 169/2009/DIRP-FUBRA, de 21/7/2009 (peça 45, p. 88-108) . [5:  Declaração constante de defesa apresentada pelo Sr. Paulo Celso dos Reis Gomes neste processo, sem a correspondente comprovação documental: " (...) PAULO CELSO DOS REIS GOMES exerceu sua função Diretor Presidente a partir de dezembro de 2008. Este deixou a direção da referida Fundação em 10 de novembro de 2010, antes do término de seu mandato em 09 de janeiro de 2011, com a aprovação e em articulação com o Ministério Público do Distrito Federal e Território (MPDFT) (...) " (peça 68, p. 2 - grifo do original) . À peça 107 (p. 1) , consta a indicação de que o Sr. Paulo Celso dos Reis Gomes teria sido investido, em data não conhecida, na condição de "representante legal" da Fubra/FGI.] 
Com base na prestação de contas apresentada em junho de 2006 pela Fubra e nas ocorrências constantes do Relatório de Fiscalização 13/2009 da Ciset/PR, a Seppir promoveu, nos termos do Parecer Financeiro 23/2014/COTV/GEOFT/SEPLAN/SEPPIR/PR, de 9/5/2014 (peça 4, p. 76-94) , a análise da documentação e das informações prestadas pela fundação convenente. A conclusão indicada no parecer foi a de 'Aprovação Parcial da Prestação de Contas', com a indicação de que deveria ser restituído aos cofres públicos o montante de R$ 1.001.202,39 (peça 4, p. 92 - grifo do original) .
As conclusões do Parecer Financeiro 23/2014/COTV/GEOFT/SEPLAN/SEPPIR/PR não foram comunicadas diretamente à Fubra e/ou ao seu então presidente, Sr. Paulo Celso dos Reis Gomes. Consta dos autos, tão somente, o Edital de Notificação à peça 4 (p. 98 e 100) , por meio do qual a Seppir consignou, por meio de publicação no Diário Oficial da União (DOU) de 12/5/2014, as seguintes informações:
 (...) faz saber a todos quanto virem o presente edital, ou dele tiverem conhecimento, que, por se encontrar em lugar incerto e não sabido, fica notificado o Senhor Edeijavá Rodrigues Lira (...) , de que a Prestação de Contas do Convênio n° 002/2004 foi impugnada no valor de R$ 1.001.202,39 e que será instaurada a Tomada de Contas Especial - TCE (...) . (grifos nossos e do original) 
Para a finalidade prevista no art. 6º, inciso II, da IN TCU 71/2012, a data de publicação do mencionado Edital de Notificação (12/5/2014) caracterizou, exclusivamente em relação ao Sr. Edeijavá Rodrigues Lira, a primeira notificação pela autoridade administrativa competente.
Não consta deste processo informação sobre eventuais tentativas da Seppir, antes que fosse levada a efeito a notificação ficta do Sr. Edeijavá Rodrigues Lira, por meio de publicação de edital no DOU, de encaminhar ao endereço da Fubra e/ou do referido responsável - que não mais ocupava o cargo de diretor-presidente da fundação privada, à época - cópia do Parecer Financeiro 23/2014/COTV/GEOFT/SEPLAN/SEPPIR/PR e solicitação de apresentação de defesa quanto à conclusão da ocorrência de dano ao erário.
Também não consta dos autos qualquer manifestação da Fubra e/ou do Sr. Edeijavá Rodrigues Lira quanto às conclusões do Parecer Financeiro 23/2014/COTV/GEOFT/SEPLAN/ SEPPIR/PR, como possível resposta ao Edital de Notificação publicado no DOU de 12/5/2014.
Em 31/7/2015, foi instaurada a TCE em sua fase interna, por meio da publicação, na data destacada, no Boletim de Serviço nº 124, da Portaria Seppir 56, de 29/7/2015 (peça 46, p. 6) . Nesse expediente, constou a designação de servidora para atuar como Tomadora de Contas e a fixação do prazo de 45 dias, contados da publicação da portaria, para instrução do processo de TCE e posterior encaminhamento à Ciset/PR.
No dia 4/8/2015, foi finalizado o Relatório de Tomada de Contas Especial 6/2015 (peça 46, p. 10-80) , com a conclusão de que a Fubra e o Sr. Edeijavá Rodrigues Lira seriam responsáveis pelo dano ao erário no montante que havia sido apontado no Parecer Financeiro 23/2014/COTV/GEOFT/SEPLAN/SEPPIR/PR (R$ 1.001.202,39) .
Consta deste processo cópia do Ofício 215/2015-COTV/GEOFT/SEPLAN/ SEPPIR/PR, de 5/8/2015 (peça 46, p. 8) , dirigido ao Sr. Edeijavá Rodrigues Lira - denominado 'diretor presidente' no cabeçalho do referido ofício, cargo que não mais era ocupado pelo responsável, à época -, cuja intenção era a de comunicar a Fubra de que havia sido instaurado processo de TCE em relação ao Convênio 2/2004. No mencionado expediente, também foi feita referência ao encaminhamento, como anexo do referido ofício, de cópia do Relatório de Tomada de Contas Especial 6/2015. Contudo, não consta destes autos a comprovação da remessa do mencionado ofício à entidade convenente e/ou ao Sr. Edeijavá Rodrigues Lira.
Os pronunciamentos a cargo do órgão de controle interno, pela irregularidade das contas da Fubra e do Sr. Edeijavá Rodrigues Lira, foram formalizados em 26/11/2015 (peça 47, p. 132-137) , com posterior pronunciamento ministerial ainda no ano de 2015, sem data específica (peça 47, p. 138) .
Após a autuação da TCE pela Corte de Contas, em 15/12/2015 (informação apresentada no e-TCU) , a então Secretaria de Controle Externo da Educação, da Cultura e do Desporto (SecexEducação) - unidade técnica que atualmente possui a mesma sigla, mas com a denominação de Secretaria de Controle Externo da Educação -, na primeira instrução constante destes autos, de 28/11/2016 (peça 49, com concordância dos dirigentes às peças 50 e 51) , sugeriu a citação da Fubra e do Sr. Edeijavá Rodrigues Lira, para justificarem a 'na¿o comprovac¿a¿o da boa e regular aplicac¿a¿o da totalidade dos recursos federais transferidos mediante Conve¿nio 002/2004' (excerto comum aos ofícios de citação às peças 54 e 55 - p. 1 desses expedientes) .
As parcelas de débito que constaram dos ofícios de citação dirigidos à FGI e ao Sr. Edeijavá Rodrigues Lira, destacadas na transcrição a seguir, foram segmentadas do seguinte modo pela SecexEducação:
a) R$ 904.876,11, relativo às despesas impugnadas, a ser atualizado monetariamente e acrescido de juros legais de mora, com a seguinte composição:
- R$ 568.379,50 subtraído de R$ 453.128,19 (valor não impugnado) , a partir de 8/7/2004, data de emissão da ordem bancária (peça 1, p. 197) , isto é, R$ 115.251,31;
- R$ 568.379,50, a partir de 30/9/2004, data de emissão da ordem bancária (peça 2, p. 132) ;
- R$ 180.000,00, a partir de 8/4/2005, data de emissão da ordem bancária (peça 2, p. 362) ;
- R$ 41.245,30[footnoteRef:6], a partir de 30/6/2005, data final da vigência do convênio (peça 4, p. 90) . [6:  "Utilização de rendimentos referentes à aplicação financeira dos recursos federais sem a devida comprovação" (peça 49, p. 6) .] 
b) R$ 96.837,95[footnoteRef:7], relativo à contrapartida da Fubra, a ser atualizado monetariamente e acrescido de juros legais de mora a partir de 30/6/2005, data final de vigência do ajuste. [7:  "Não comprovação de aporte de contrapartida relativa à distribuição de 1000 CD's" (peça 49, p. 3) .] 
 (parágrafo 35 da instrução à peça 49, p. 8 - grifos nossos) 
Foram apresentadas alegações de defesa pelo Sr. Edeijavá Rodrigues Lira (peça 70, com cópia às peças 71 e 72) e pelo ex-presidente da FGI, Sr. Paulo Celso dos Reis Gomes (peças 67 e 68) . Não foi apresentada defesa diretamente pela FGI, em vista de ter sido decretada a extinção dessa fundação privada em 2/2/2015, por meio de sentença prolatada nessa data e publicada no Diário da Justiça Eletrônico (DJe) [footnoteRef:8] de 3/2/2015, no âmbito do Processo 2011.01.1.197166-8[footnoteRef:9] - Primeira Vara Cível de Brasília - Tribunal de Justiça do Distrito Federal e dos Territórios (TJDFT) (peças 83 e 98) . Referência a essa decisão judicial foi feita de modo expresso na manifestação do Sr. Paulo Celso dos Reis Gomes (peça 68, p. 2-3) . [8:  Peça 106, p. 771.]  [9:  Numeração Única do Processo (numeração do Conselho Nacional de Justiça - CNJ) : 0048695-30.2011.8.07.0001. Classe judicial desses autos: homologação de transação extrajudicial (peça 107) .] 
Por meio da instrução à peça 74 (concordância dos dirigentes às peças 75 e 76) , a SecexEducação, sem ter feito menção à sentença por meio da qual foi decretada a extinção da Fubra/FGI, verificou a necessidade de ser promovida a citação do Sr. Aiporé Rodrigues de Moraes, diretor acadêmico da Fubra ao tempo dos fatos, por ter praticado atos de execução do Convênio 2/2004, juntamente com o Sr. Edeijavá Rodrigues Lira.
Além disso, a unidade técnica promoveu ajustes no cálculo de débito, especificamente quanto ao valor que foi questionado originalmente em relação à contrapartida que caberia à Fubra - com manutenção do valor das demais parcelas que constaram da letra 'a' da transcrição apresentada no parágrafo 18 deste parecer -, do seguinte modo:
36.	 (...) quanto à quantificação do dano ao Erário, o valor original do débito, apurado pela Seppir/PR, compõe o montante de R$ 1.001.202,39 (R$ 904.876,11 - recursos federais; R$ 96.326,28 - contrapartida) , conforme demonstrativo de débito constante dos autos (peça 5, p. 4-63) .
37.	 No entanto, algumas questões devem ser consideradas no cálculo do débito. No caso em tela, o montante total repassado pelo concedente foi de R$ 1.136.759,00. Desse valor, há a impugnação parcial de R$ 863.630,81. Logo, o valor aprovado referente ao total dos recursos repassados corresponde a R$ 273.128,19, que é a diferença entre o total repassado e a quantia reprovada.
38.	 Além disso, o termo de ajuste do convênio (peça 1, p. 168) , em sua cláusula terceira, estabeleceu a razão de 10% referente à contrapartida, calculada sobre o valor a ser repassado pela concedente. Portanto, originalmente, a quantia acordada para contrapartida equivalia a R$ 113.675,90. Desse total, conforme relatado, o convenente deixou de comprovar a soma de R$ 96.326,28, e teria aplicado corretamente R$ 17.349,62, equivalente à diferença entre esses dois valores.
39.	 No intuito de manter a proporcionalidade inicialmente pactuada, ao calcular o valor devido a título de contrapartida, deve-se aplicar o percentual de 10% sobre o total comprovadamente aplicado, qual seja, R$ 273.128,19, totalizando R$ 27.312,81, e subtrair R$ 17.349,62, referente ao montante aprovado da contrapartida, resultando no débito de R$ 9.963,19 a título de contrapartida.
 (peça 74, p. 6 - grifos nossos) 
Ante o insucesso da tentativa de citação real do Sr. Aiporé Rodrigues de Moraes (peças 78 e 79) , foi promovida a citação ficta desse responsável (edital de 11/10/2018 à peça 82) . 
Repassada a responsabilidade da instrução deste processo à Secretaria de Controle Externo da Defesa Nacional e da Segurança Pública (SecexDefesa) , foi elaborada por essa unidade técnica a instrução à peça 85 (pareceres concordantes do escalão dirigente às peças 86 e 87) . 
Em sua manifestação, a SecexDefesa deu destaque ao fato de que a Fubra teria sido declarada extinta em 2/2/2015 e que, nos termos do estatuto dessa fundação privada (peça 1, p. 8-25) , em caso de extinção, seus bens e direitos deveriam ser destinados à Fundação Universidade de Brasília (FUB) [footnoteRef:10]. Cabe destacar que a Fubra era fundação de apoio da FUB, nos termos da Lei 8.958/1994 (peça 1, p. 60-67 e 79-102) . [10:  Estatuto da Fubra: "Art. 39 - Em caso de extinção da FUBRA, todos os seus bens e direitos serão destinados à Fundação Universidade de Brasília - FUB." (peça 1, p. 22) .] 
No encaminhamento da instrução à peça 85, foi sugerido, em consequência, que se promovesse a citação da FUB, para responder pelo débito em solidariedade com os Srs. Edeijavá Rodrigues Lira e Aiporé Rodrigues de Moraes, considerando que:
 (...) a FGI (antiga Fubra) foi extinta em 2/2/2015 e seu patrimo¿nio passou a¿ Fundac¿a¿o Universidade de Brasi¿lia, devendo, portanto, essa fundac¿a¿o, solidariamente com os demais responsa¿veis, ser responsa¿vel no limite daquilo que lhe fora transferido da extinta FGI (antiga Fubra) . (parágrafo 25 da instrução à peça 85, p. 6 - grifo nosso) .
Promovida a citação da FUB e realizadas novas citações dos Srs. Edeijavá Rodrigues Lira e Aiporé Rodrigues de Moraes (peças 88 a 90) , foram apresentadas alegações de defesa apenas pela instituição universitária (peça 94) e pelo ex-presidente da Fubra (peça 95) .
Em nova manifestação da SecexDefesa nos autos, a Auditora Federal de Controle Externo (AUFC) responsável pela instrução à peça 103 verificou a necessidade de ser incluída nesta TCE a Srª Maria Heldaiva Bezerra Pinheiro, diretora administrativa e financeira da Fubra ao tempo dos fatos, pelo seguinte motivo:
22.1.4 Os autos comprovam ainda que previamente à celebração do convênio o defendente [referência ao Sr. Edeijavá Rodrigues Lira] assinou proposta de contrato de abertura de conta corrente no Banco do Brasil S/A quando ocupava o cargo de Diretor-Presidente em 18/6/2004 para movimentação dos recursos a serem repassados, peça 1, p. 51. Posteriormente, autorizou pagamentos efetuados na conta corrente específica em conjunto com a Srª. Maria Heldaiva Bezerra Pinheiro (CPF XXX.781.761-XX) , à peça 5, p. 113, 155, 163, 185, 195, 219; peça 6, p. 6, 24, 34, 56, 66, 72, 82, 112 e 188; peça 7, p. 62, 68, 72 e 216; peça 8, p. 5, 22, 56, 94, 110 e 122 entre outros, na condição de titular da Diretoria Administrativa e Financeira (Diaf) , gestão compreendida entre 14/6/2002 e 21/12/2006 conforme prova colhida à peça 7, p. 56 do processo TC Processo 039.315/2018-5 de Tomada de Contas Especial também instaurada contra a FGI, ora tramitando no Tribunal, peça 97.
22.1.5 Comprova-se, assim, que esses dois dirigentes da Fubra atuaram como ordenadores de despesa em 2004-2006 e, portanto, respondem pela execução financeira do convênio em tela.
 (peça 103, p. 6 - grifos nossos) 
Quanto à situação da FUB, a AUFC assinalou que ainda não teria ocorrido a liquidação de haveres e obrigações da fundação de apoio declarada extinta e que o Processo 0048695-30.2011.8.07.0001, ' (...) que tramita na 1ª Vara Cível de Brasília, encontra-se concluso ao Juízo desde 22/1/2020, o que sugere que não ocorreu o trânsito em julgado da sentença que declarou a extinção da FGI' (letra 'c' do parágrafo 25 da instrução à peça 103, p. 13 - grifo nosso) . Adiante, será abordada a situação atual do referido processo.
Além disso, a AUFC levantou dúvidas sobre a quem caberia a representação da FGI:
23.2.5 Resta prejudicado o exame de mérito neste momento em razão da necessidade da correta definição do representante legal da FGI, declarada extinta.
23.2.6 A dúvida necessita ser dirimida com informações atualizadas para o escorreito deslinde do feito. Somente assim será possível concluir pela nulidade ou não da citação da FGI, fato que justificaria o chamamento ou não da FUB, aos autos, na hipótese de já ser sua sucessora para todos os fins legais. Até o momento, pelo que foi possível averiguar, caberia reconhecer a FUB como parte interessada nesta relação processual, já que ainda aguarda a homologação da transação extrajudicial da extinção da FGI, requerida pelo MPDFT, peça 98, p. 6.
23.2.7	Para concluir, vale ter presente que, em caso similar, foi colhida manifestação do Ministério Público junto ao TCU (MPTCU) e da Conjur no curso de ação de execução de entidade condenada posteriormente à sua extinção e sobre nulidade de citação consoante relatado no Acórdão 10329/2019-TCU-Segunda Câmara[footnoteRef:11], da relatoria do Ministro Benjamin Zymler. [11:  Precedente que não se aplica ao caso tratado neste processo, por se referir a citação e julgamento, no âmbito do TC Processo 017.080/2008-2, pela irregularidade das contas de sociedade limitada (vide arts. 1.052 a 1054 do Código Civil - CC) que teria sido extinta em momento anterior à autuação desse processo de TCE pela Corte de Contas. A dissolução e a liquidação de sociedades (como as do tipo limitada) são situações regidas, entre outros dispositivos, pelos arts. 1.033 a 1038; 1.087; e 1.102 a 1.112 do CC, sendo que a decretação da extinção de fundações, como a Fubra, tem por base o art. 69 do CC e o art. 765 do Código de Processo Civil (CPC) .] 
 (peça 103, p. 12 - grifo nosso) 
Tendo em vista as inúmeras dúvidas suscitadas ao longo de sua instrução, a AUFC propôs, na essência, o seguinte encaminhamento para esta TCE:
26. Diante do exposto, considerando, ainda, o relato acima no sentido de que a FUB foi citada como sucessora da FGI em outros processos autuados no Tribunal; assim como a necessidade de saneamento do processo mediante obtenção de informações atualizadas sobre o andamento do Processo 0048695-30.2011.8.07.0001 referente a homologação de transação extrajudicial na 1ª Vara Cível de Brasília, propõe-se:
a) preliminarmente, caso se entenda necessário, seja solicitado os bons préstimos do Parquet junto à essa Corte para esclarecer:
a.1) se o dano ao erário versado nesta Tomada de Contas Especial deve ser atribuído à Fundação Universidade de Brasília-FUB na condição de sucessora da Fundação de Gestão e Inovação-FGI, citada nesta condição nestes autos e em outros processos autuados no Tribunal; ou à FGI, declarada extinta em sentença judicial, na pessoa do seu representante legal Paulo Celso dos Reis Gomes, também citada nesta tomada de contas especiais;
a.2) se a representação legal da extinta FGI, na esfera judicial como na extrajudicial, incumbe ao Sr. Paulo Celso dos Reis Gomes; e, 
a.3) se ocorreu o trânsito em julgado da sentença da 1ª Vara Cível de Brasília (Processo 0048695-30.2011.8.07.0001) que declarou a FGI extinta; e se houve destinação de saldo patrimonial da FGI em favor da FUB;
b) caso não prospere a proposição acima, propõe-se:
b.1) com fundamento no art. 11 da Lei 8.443/1992 c/c o art. 154 do regimento Interno do TCU, realizar diligência, com vistas ao saneamento, do processo TC Processo 035.124/2015-6, que trata de tomada de contas especial instaurada contra a Fundação Universitária de Brasília-Fubra (CNPJ 03.151.583/0001-40) , solicitar ao 4ª Ofício de Notas de Brasília que, no prazo de 15 (quinze) dias, a contar do recebimento desta comunicação, encaminhe a certidão de cancelamento do registro da referida fundação, caso tenha sido efetivada sua extinção por força de sentença judicial da 1ª vara Cível de Brasília; 
b.2) com fundamento nos arts. 10, § 1º, e 12, incisos I e II, da Lei 8.443/1992 c/c o art. 202, incisos I e II, do RI/TCU, renovar a citação de Edeijavá Rodrigues Lira solidariamente com Maria Heldaiva Bezerra Pinheiro (...) , na condição de ordenadores de despesa, respectivamente Diretor-Presidente e Diretora Administrativa e Financeira da Fubra à época dos fatos, para que, no prazo de quinze dias, apresentem alegações de defesa e/ou recolham aos cofres do Tesouro Nacional o valor a seguir indicado, atualizado monetariamente a partir da respectiva data até o efetivo recolhimento, abatido eventual saldo já ressarcido, em face do que ora lhes é atribuído: 
Irregularidade: não aprovação da prestação de contas alusiva ao Convênio 2/2004 (...) . 
Condutas: i) efetuar o pagamento, entre 2004 e 2005, de despesas indevidas: não comprovadas por documento comprobatório; em duplicidade, vedadas pela IN/STN 1/1997 e estranhas ao plano de trabalho aprovado; ii) não aplicar os rendimentos financeiros no objeto pactuado; iii) não aplicar a contrapartida pactuada na consecução do objeto pactuado; e iv) não comprovar a realização de procedimento licitatório e/ou de sua dispensa ou inexigibilidade para contratação de prestação de serviços por pessoa física e jurídica.
 (...) 
	VALOR ORIGINAL (R$) 
	DATA DA OCORRÊNCIA

	568.379,50
	8/7/2004

	568.379,50
	8/7/2004

	180.000,00
	8/4/2005

 (...) (peça 103, p. 14-15 - grifos nossos) 
Na manifestação à peça 104, o diretor da SecexDefesa, com apoio do titular da unidade técnica (peça 105) , discordou das propostas preliminar e saneadora sugeridas pela AUFC.
O diretor considerou impertinente a proposta de instauração da fase de contraditório em relação à Srª Maria Heldaiva Bezerra Pinheiro, pela seguinte razão:
31.	 Relativamente à proposta contida na instrução precedente, de extensão da responsabilidade pelo dano a Maria Heldaiva Bezerra Pinheiro, por haver aposto sua assinatura na ordem de pagamento, divirjo do entendimento. Não me parece suficiente, para efeito de demonstrar responsabilidade pelo dano, a mera assinatura da ordem de pagamento. Seria necessário evidenciar a inobservância de encargo de sua responsabilidade, bem assim, que essa inobservância tivesse dado causa ou contribuído para o dano. Isso não restou demonstrado na instrução e não foram encontrados elementos nos autos que suportassem a tese. (peça 104, p. 6) 
No parágrafo 48 da manifestação à peça 104 (p. 8-9) , o diretor sugeriu, na essência, o seguinte encaminhamento para esta TCE:
declarar a revelia do Sr. Aiporé Rodrigues de Moraes, nos termos do art. 12, § 3º, da Lei 8.443/1992;
julgar irregulares as contas dos Srs. Edeijavá Rodrigues Lira e Aiporé Rodrigues de Moraes, bem como da FGI;
condenar os Srs. Edeijavá Rodrigues Lira e Aiporé Rodrigues de Moraes, a FGI e a FUB ao recolhimento, em solidariedade, das seguintes parcelas de débito:
	VALOR ORIGINAL (R$) 
	DATA DA OCORRÊNCIA

	115.251,31
	12/7/2004

	568.379,50
	5/10/2004

	180.000,00
	8/4/2005

	41.245,30
	31/3/2006

	9.963,19
	31/3/2006

aplicar aos Srs. Edeijavá Rodrigues Lira e Aiporé Rodrigues de Moraes, individualmente, a multa prevista no art. 57 da Lei 8.443/1992.
***
Preliminarmente, considerando as dúvidas levantadas ao longo da instrução processual sobre a extinção da Fubra/FGI e sobre os possíveis desdobramentos que se seguiram à declaração de sua extinção, cabem alguns esclarecimentos.
Para os fins previstos no art. 6º, inciso II, da IN TCU 71/2012, deve-se ressaltar que a Seppir deu ciência à Fubra/FGI sobre o conteúdo do Relatório de Fiscalização 13/2009, por meio do Ofício 65/2009, no dia 17/6/2009 (peças 3, p. 288; e 45, p. 88) . Não havia transcorrido, portanto, considerando a data-limite de 30/5/2006 para apresentação da prestação de contas do Convênio 2/2004, ' (...) prazo superior a dez anos entre a data provável de ocorrência do dano e a primeira notificação dos responsáveis pela autoridade administrativa competente', consoante disposto na referida norma do Tribunal.
Apesar de superado eventual óbice ao prosseguimento das apurações no que se refere exclusivamente à situação indicada no referido dispositivo da IN TCU 71/2012, há que se levar em conta que a citação da Fubra/FGI foi autorizada e levada a efeito nesta TCE em momento posterior à declaração de sua extinção, em 2/2/2015, no âmbito do Processo 2011.01.1.197166-8.
O ato que autorizou a citação da entidade convenente foi exarado em 28/11/2016 (peça 51) , ou seja, quando já havia sido declarada judicialmente a extinção da Fubra/FGI, tendo o representante legal dessa entidade tomado ciência das ocorrências irregulares que foram objeto de questionamento do TCU somente em 18/1/2017 (peça 60) . Impõe-se, portanto, o arquivamento da TCE em relação à Fubra/FGI (art. 212 do Regimento Interno/TCU) , pela impossibilidade jurídica tanto de sua citação- já que não teria capacidade de ser parte (art. 70 do CPC) - como do julgamento de suas contas e da imputação de débito e sanção.
No que se refere a eventuais bens da Fubra que poderiam ter sido repassados à FUB, consulta ao andamento do Processo 0048695-30.2011.8.07.0001 no site do TJDFT evidenciou que:
não foi promovida a apuração de haveres e obrigações da Fubra/FGI, tendo em vista a 'impossibilidade sobrelevada pelo Ministério Público do Distrito Federal e Territórios' (peça 108) ;
o referido processo foi arquivado em 24/3/2020 (vide decisão do Juízo da Primeira Vara Cível de Brasília - TJDFT à peça 108) , com arquivamento definitivo e 'baixa no nome da parte Ré' em 26/5/2020 (peça 109) .
As informações sobre o desfecho do Processo 0048695-30.2011.8.07.0001 conduzem à conclusão de que não houve transferência de bens da extinta Fubra/FGI para o patrimônio da FUB, impossibilitando que o TCU, por hipótese, viesse a condenar a instituição universitária em débito nesta TCE.
De qualquer forma, não há necessidade nem sequer de se cogitar a concretização da referida hipótese. Não há condições de ser promovido o julgamento de suas contas da FUB nesta TCE, em observância ao disposto no art. 6º, inciso II, da IN TCU 71/2012. 
A FUB somente teve ciência das irregularidades cometidas pelos dirigentes da Fubra na execução do Convênio 2/2004 em 25/9/2019 (peça 93) , quando foi recebido pela universidade o Ofício 778/2019-TCU/SecexDefesa, de 19/9/2019 (peça 88) . Em vista do longo lapso de tempo desde a data-limite para prestação de contas, em 30/5/2006, até o momento em que a FUB foi cientificada das irregularidades apuradas nesta TCE, bem como dos fatos de que (a) a gestão dos recursos federais coube à Fubra/FGI e não à FUB e (b) a universidade não agregou ao seu patrimônio quaisquer bens da Fubra/FGI, o Ministério Público sugere, adiante, que a TCE seja arquivada em relação à FUB, por ausência de pressupostos de constituição do processo, com base no art. 212 do Regimento Interno/TCU c/c o art. 6º, inciso II, da IN TCU 71/2012.
Mesmo desfecho indicado para a FUB deve ser conferido ao Sr. Aiporé Rodrigues de Moraes, visto que entre 30/5/2006, data-limite para prestação de contas, e o dia 11/10/2018, quando foi publicado o edital de sua citação no DOU (peça 82) , haviam se passado mais de doze anos. Assim, pelo fato de o extenso decurso de tempo representar obstáculo ao exercício dos princípios do contraditório e da ampla defesa, será proposto, adiante, o arquivamento da TCE também em relação ao ex-diretor acadêmico da Fubra/FGI.
No que tange ao Sr. Edeijavá Rodrigues Lira, não houve subsunção de seu caso em particular à previsão constante do art. 6º, inciso II, da IN TCU 71/2012, visto que haviam se passado, aproximadamente, oito anos entre a data-limite para apresentação da prestação de contas do Convênio 2/2004 e a data de publicação do Edital de Notificação, em 12/5/2014, no DOU (peça 4, p. 98 e 100) . Não há empecilhos, portanto, para que se dê o julgamento pela irregularidade de suas contas nesta TCE, a partir da rejeição de suas alegações de defesa, considerando não ter comprovado a regular aplicação de parte dos recursos federais repassados pela Seppir à Fubra/FGI no âmbito do Convênio 2/2004.
De qualquer forma, considerando a data em que foi ordenada sua citação nesta TCE, em 28/11/2016 (peça 51) , verifica-se a impossibilidade de se aplicar sanção ao ex-presidente da Fubra, tendo em vista terem decorridos mais de dez anos entre o termo fixado para apresentação da prestação de contas do convênio (30/5/2006) e a data destacada. Nos termos do Acórdão 1441/2016-TCU-Plenário (relator: Ministro Benjamin Zymler; redator: Ministro Walton Alencar Rodrigues) , incidiu a prescrição da pretensão punitiva.
Considerando as datas das parcelas de débito indicadas na proposta do diretor da SecexDefesa (peça 104, p. 8-9) , englobando o período de 12/7/2004 a 31/3/2006, mostra-se pertinente verificar a possível ocorrência da prescrição da pretensão de ressarcimento, tema que passa a ser abordado.
Ao julgar, em 17/4/2020[footnoteRef:12], o Recurso Extraordinário (RE) 636.886[footnoteRef:13], no qual se discutia o alcance da regra estabelecida no art. 37, § 5º, da Constituição Federal[footnoteRef:14], relativamente a pretensões de ressarcimento ao erário fundadas em decisões de Tribunal de Contas, o Supremo Tribunal Federal (STF) fixou, com repercussão geral, a tese de que 'É prescritível a pretensão de ressarcimento ao erário fundada em decisão de Tribunal de Contas', nos termos do voto do Ministro Alexandre de Moraes. [12:  Julgamento virtual finalizado nessa data.]  [13:  Desfecho do julgamento do RE 636.886, consoante descrição apresentada no site do STF: "O Tribunal, por unanimidade, apreciando o tema 899 da repercussão geral, negou provimento ao recurso extraordinário, mantendo-se a extinção do processo pelo reconhecimento da prescrição." (grifos nossos) .]  [14:  Constituição Federal:"Art. 37 omissis (...) § 5º A lei estabelecerá os prazos de prescrição para ilícitos praticados por qualquer agente, servidor ou não, que causem prejuízos ao erário, ressalvadas as respectivas ações de ressarcimento." (grifo nosso) ] 
Registre-se que, contra o julgamento do STF no RE 636.886, foram opostos embargos de declaração pela Advocacia-Geral da União (AGU) , em 14/8/2020, pendentes de apreciação pela Corte Suprema.
Não obstante o RE 636.886 ter sido julgado tendo como contexto a fase de execução de título executivo oriundo de decisão de Tribunal de Contas, é possível constatar, à vista do teor do voto do Ministro Alexandre de Moraes, ao qual aderiram os demais[footnoteRef:15], que a interpretação conferida pela Corte Suprema à matéria constitucional, quanto à inteligência do art. 37, § 5º, da Constituição Federal, é a da prescritibilidade, como regra, da pretensão de ressarcimento ao erário. [15:  Os Ministros Luís Roberto Barroso e Gilmar Mendes acompanharam o Ministro Alexandre de Moraes com ressalvas. ] 
Segundo constou do item 2 da ementa do acórdão, somente seriam imprescritíveis 'as ações de ressarcimento ao erário fundadas na prática de ato de improbidade administrativa doloso tipificado na Lei de Improbidade Administrativa - Lei 8.429/1992' (grifo nosso) , conforme tese anteriormente definida[footnoteRef:16]. [16:  "São imprescritíveis as ações de ressarcimento ao erário fundadas na prática de ato doloso tipificado na Lei de Improbidade Administrativa." (Tema 897 de repercussão geral) .] 
A conclusão externada afasta, em nosso sentir, a possibilidade de a Corte de Contas continuar a empregar, no exame de suas TCEs, a Súmula TCU 282, segundo a qual 'As ac¿o¿es de ressarcimento movidas pelo Estado contra os agentes causadores de danos ao era¿rio sa¿o [em quaisquer casos] imprescriti¿veis.', por veicular interpretação que não mais se coaduna com o entendimento do STF.
Ao mesmo tempo, exige que o TCU se debruce a respeito do prazo e regime prescricionais aplicáveis à pretensão ressarcitória exercida em sede de processo de contas, na medida em que sobre ela não disse a decisão do STF, inclusive por refugir à matéria de direito que lhe fora submetida na oportunidade.
Assim, não havendo, na Lei 8.443/1992 ou em qualquer outro diploma legal, disposição específica, incumbe à Corte de Contas apontar, em atenção ao postulado da segurança jurídica e à vista dos parâmetros legislativos existentes, o arcabouço normativo aplicável, de forma a orientar os trabalhos no âmbito do Tribunal e nortear seus jurisdicionados.
Isso já foi feito no que tange especificamente à pretensão sancionatória, no Acórdão 1441/2016-TCU-Plenário, por ocasião da apreciação de incidente de uniformização de jurisprudência - ante a prevalência, àquele tempo, da tese da imprescritibilidade em qualquer hipótese da pretensão de ressarcimento ao erário. Ali se definiu a aplicação das regras gerais de prescrição, tratadas no Código Civil, aos processos de controle externo, inclusive quanto ao prazo decenal do art. 205 daquele diploma legal, aplicável quando inexistente prazo específico.
Mesmo que reparação e penalidade tenham naturezas distintas, este membro do Ministério Público entende pela aplicação do mesmo regime e prazo decenal também à pretensão de ressarcimento, no controle externo, pelas mesmas razões empregadas pelo Tribunal em relação à pretensão sancionatória, em deferência à jurisprudência da Corte de Contas e, também, como forma de assegurar a uniformidade dos critérios de contagem do prazo prescricional.
Não se ignora a existência de alguma divergência quanto à aplicação, no âmbito do Direito Público, das normas gerais de prescrição do Código Civil, pela especial pertinência do diploma às relações jurídicas de Direito Privado. Porém, disposições do Código Civil têm, sim, teor de normas gerais de Direito, aplicáveis também ao Direito Público à falta de norma específica -derrogatória da norma geral, pelo critério da especialidade.
Cumpre esclarecer que a aplicação do regramento do Código Civil à prescrição no âmbito do TCU se faz por incidência direta, na condição de regra geral, o que dispensa o suprimento de lacuna legal, por meio de analogia. Nesse sentido, cabe transcrever excerto da manifestação do Ministro Walton Alencar Rodrigues, assente no voto revisor aprovado pelo Plenário do TCU quando da prolação do Acórdão 1.441/2016:
O silêncio da Lei 8.443/1992, acerca da prescrição da multa, não abre lacuna a ser colmatada por analogia, mas hipótese de incidência da regra geral de prescrição, contida na legislação civil codificada.
Haveria, portanto, quando menos, lei formal, dispondo sobre a prescrição do dever-poder sancionador do Tribunal. A expressa disposição legal impede o uso da analogia, porque o instituto somente tem lugar na hipótese de omissão da lei. Essa, aliás, a dicção do art. 4º da Lei de introdução às normas do direito brasileiro, que transcrevo:
'Art. 4º Quando a lei for omissa, o juiz decidirá o caso de acordo com a analogia, os costumes e os princípios gerais de direito.' (grifos meus) 
No caso em exame, não há lacuna a ser preenchida por analogia com o direito público ou civil, mas regra de incidência direta, assentada no art. 205 do Código Civil.
Por essas razões, afasto-me das conclusões trazidas pelo e. relator, no sentido de que o Tribunal haveria de subordinar seu poder-dever de impor sanções à prescrição quinquenal, por ser esse o prazo preponderante 'no microssistema do Direito Público'. 
Manifesto-me, pois, pela incidência da regra geral de prescrição assentada no Código Civil, aplicável a todos os casos em que a lei sobre ela não dispuser explicitamente.
 (grifos nossos e do original) 
A mesma linha de raciocínio ora defendida foi desenvolvida no parecer proferido pelo então Procurador-Geral do MP/TCU, Dr. Paulo Soares Bugarin, no âmbito do TC Processo 030.926/2015-7, conforme demonstra o trecho seguinte:
12. Sobre o uso do Código Civil para extrair a norma jurídica aplicável à prescrição da pretensão punitiva afeta às relações de Direito Público, entendo que, sem embargo de reconhecer os contornos próprios de cada disciplina, não se pode delimitar de forma estanque as esferas entre Direito Civil e Direito Administrativo, Direito Público e Direito Privado. Nesse sentindo, para alguns doutrinadores, a crescente constitucionalização do Direito Civil (expoente do Direito Privado) e do Direito Administrativo (expoente do Direito Público) contribui para a dificuldade, em qualificadas dimensões, na contraposição pura e simples entre Direito Público e Privado. 
13. Com efeito, nem tudo que está dentro do Código Civil é propriamente, ou exclusivamente, matéria de Direito Civil. Não se pode olvidar que o CC/2002 também dispõe de matérias consideradas de cunho administrativo, tais como: conceituação de pessoa jurídica de direito público (arts. 40 e 41) ; responsabilidade civil de pessoa jurídica de direito público (art. 43) ; fundações (art. 62 e seguintes) ; bens públicos (art. 98 e seguintes) ; desapropriação (art. 1.275, inciso V, considerada como causa de perda da propriedade imóvel) ; as restrições ao uso anormal da propriedade (art. 1.277 e seguintes) ; a passagem forçada (art. 1.285) ; a imposição de passagem de cabos e tubulações (art. 1.286) ; a regulação das águas e questão dos aquedutos (art. 1288 e seguintes) ; a limitação entre prédios (art. 1.297) e o direito de construir (art. 1299 e seguintes) .
14. Da mesma forma, diversos institutos do Direito Civil são corriqueiramente utilizados pelo Tribunal, inclusive em sua atuação sancionadora, a exemplo da solidariedade passiva (arts. 275 a 285 do CC/2002) e da desconstituição da personalidade jurídica de empresas (art. 50 do CC/2002) .
15. Desta forma, data vênia, não se mostra despropositado ou inadequado utilizar a disciplina do Código Civil para se estabelecer prazo prescricional aplicável ao TCU.
 (peça 3, p. 3, do TC Processo 030.926/2015-7 - grifos nossos e do original) 
Tendo em vista a adoção do Código Civil como marco legal a nortear a tese ora defendida, cabe verificar qual seria o marco temporal a ser adotado pelo Tribunal como início da contagem do prazo prescricional para o exercício da pretensão de ressarcimento.
O Código Civil, em seu art. 189, estabelece que 'violado o direito, nasce para o titular a pretensão, a qual se extingue, pela prescrição, nos prazos a que aludem os arts. 205 e 206'. Para a atividade de controle externo, o momento de violação do direito pode ser associado à data da ocorrência da irregularidade, ou seja, da prática de algum ilícito que acarrete dano aos cofres públicos. Esse seria, portanto, o marco inicial para o exercício da pretensão condenatória do TCU, pelo qual se dá a 'apuração dos fatos, identificação dos responsáveis e quantificação do dano', ex vi do disposto no art. 8º da Lei 8.443/1992.
Há que se reconhecer, contudo, a suspensão do curso do prazo prescricional sempre que momentaneamente obstado o prosseguimento no exercício da pretensão por razão unicamente imputável ao responsável, a exemplo da submissão extemporânea de elementos adicionais. Uma vez obstada, temporariamente, a pretensão, não deve ter curso a prescrição, por necessária simetria, na medida em que a última constitui, justamente, o prazo legal de exercício da primeira.
O referido entendimento é extraído do item 9.1.5 do Acórdão 1441/2016-TCU-Plenário:
9.1. deixar assente que:
 (...) 
9.1.5. haverá a suspensão da prescrição toda vez que o responsável apresentar elementos adicionais de defesa, ou mesmo quando forem necessárias diligências causadas por conta de algum fato novo trazido pelos jurisdicionados, não suficientemente documentado nas manifestações processuais, sendo que a paralisação da contagem do prazo ocorrerá no período compreendido entre a juntada dos elementos adicionais de defesa ou da peça contendo o fato novo e a análise dos referidos elementos ou da resposta da diligência, nos termos do art. 160, §2º, do Regimento Interno;
 (grifo nosso) 
Raciocínio semelhante se aplica às hipóteses em que o exercício da pretensão de ressarcimento restar intencionalmente obstaculizado em virtude de conduta fraudulenta dos responsáveis, dissimuladora da irregularidade ensejadora do dano ao erário, com fins a lhes assegurar a impunidade e a retenção de eventuais vantagens ilícitas. Nesses casos, admitir o curso da prescrição desde a ocorrência da irregularidade lhes permitiria beneficiarem-se da própria conduta fraudulenta, da própria torpeza, de forma incompatível com a boa-fé objetiva.
Ainda que a lei seja omissa quanto a tal hipótese impeditiva da prescrição, ela decorre da própria lógica da prescrição e do ditame da boa-fé objetiva que, como princípio geral de direito, presta-se à colmatação de lacunas, nos termos do art. 4º da Lei de Introdução às Normas do Direito Brasileiro (LINDB) .
Orientações semelhantes são identificadas na jurisprudência do STJ:
 (...) 5. Outro relevante e grave aspecto a ser destacado é a intenção deliberada do Sr. Hélio Viana Freitas em obstar a realização de sua citação, como atestado pelo meirinho, em 9.7.2009. Ao argumentar a existência de prescrição, quando se escondeu intencionalmente e só compareceu aos autos em virtude da realização de penhora on-line nas suas contas correntes, denota propósito de 'beneficiar-se com a própria torpeza'. Tal conduta não encontra amparo jurídico e não pode ser chancelada pelo Poder Judiciário. Precedentes: AgInt nos EDcl no AREsp 1.013.829/RJ, Rel. Min. Marco Aurélio Bellizze, Terceira Turma, DJe 14.8.2018; REsp 1.740.260/RS, Rel. Min. Ricardo Villas Bôas Cuevas, Terceira Turma, DJe 29.6.2018; AgRg no REsp 1.398.155/RN, Rel. Min. Benedito Gonçalves, Primeira Turma, DJe 28.9.2015; REsp 1.366.694/MG, Rel. Min. Mauro Campbell Marques, Segunda Turma, DJe 17.4.2013.
 (...) 
 (REsp 1770249/RJ, Rel. Ministro HERMAN BENJAMIN, SEGUNDA TURMA, julgado em 8/11/2018, DJe 19/11/2018) (grifos nossos) 
ADMINISTRATIVO. CONTRATO. INADIMPLÊNCIA. ANTECIPAÇÃO DO VENCIMENTO. PRAZO DE PRESCRIÇÃO. MANUTENÇÃO DO TERMO INICIAL.
1. Trata-se de ação monitória referente ao contrato de abertura de crédito para financiamento estudantil em que a origem afastou a prescrição reconhecida pelo juízo de primeiro grau.
2. Esta Corte pacificou seu entendimento no sentido de que, mesmo diante do vencimento antecipado da dívida, subsiste inalterado o termo inicial do prazo de prescrição - no caso, o dia do vencimento da última parcela, 10.2.2008. Precedentes.
3. Note-se, ainda, que a ninguém é admitido valer-se da própria torpeza. Ora, entender em favor da antecipação do prazo em questão beneficiaria o próprio devedor que criou o óbice para o recebimento do crédito.
4. Recurso especial não provido.
 (REsp 1247168/RS, Rel. Ministro MAURO CAMPBELL MARQUES, SEGUNDA TURMA, julgado em 17/5/2011, DJe 30/5/2011) (grifos nossos) 
A circunstância impeditiva da prescrição de que aqui se cogita guarda coerência, ainda, com a teoria da actio nata, em sua feição subjetiva, sob a qual não há se falar em inércia daquele a quem caberia exercer a ação sem que ele detenha condições de saber do próprio ato irregular. Segundo a teoria, é a partir da efetiva ciência da violação da ordem jurídica que exsurge a pretensão e, por corolário, a fluência do prazo para o seu regular exercício, haja vista que, repise-se, não se tem por razoável exigir do titular da pretensão o seu devido exercício antes mesmo de que tenha ciência sobre o fato irregular ou seus efeitos (no caso, o dano ao erário) . Nessa linha é o seguinte julgado do STJ:
PROCESSUAL CIVIL E ADMINISTRATIVO. RECURSO ESPECIAL. APREENSÃO DE VEÍCULO REVERTIDA JUDICIALMENTE. DANOS EMERGENTES. PRESCRIÇÃO. TERMO INICIAL. PRINCÍPIO DA ACTIO NATA. (...) 
1. O curso do prazo prescricional do direito de reclamar inicia-se somente quando o titular do direito subjetivo violado passa a conhecer o fato e a extensão de suas consequências, conforme o princípio da actio nata. (...) .
 (...) 
 (REsp 1257387/RS, Rel. Ministra ELIANA CALMON, SEGUNDA TURMA, julgado em 5/9/2013, DJe 17/9/2013 - grifos nossos) 
Registre-se que a adoção da teoria da actio nata, em sua subjetiva acepção, é medida que, para além de juridicamente razoável - vez que permite ao instituto da praescriptio operar, de fato, como instrumental garantidor da ordem e segurança jurídicas, em vez de favorecer unicamente ao interesse privado do agente dissimulador - desvela-se imprescindível aos casos em que se apuram danos decorrentes de ilícitos de maior complexidade, que, pela própria natureza de que se revestem, não têm percepção prontamente evidenciadas no plano jurídico e, portanto, são impassíveis de ciência imediata pelos órgãos de controle externo da gestão pública.
Não estamos a olvidar que, ao se considerar como termo inicial da prescrição o momento em que o detentor da legítima pretensão obtém (ou poderia obter) a inequívoca ciência do ato irregular, poderá haver situações em que a gênese do interstício prescricional remanesça suspensa por prazo demasiadamente prolongado, o que poderia, fatalmente, culminar em indesejável prejuízo ao devido processo legal. Para situações tais, caberia ao Tribunal avaliar, como já o faz atual e rotineiramente, se o desproporcional prazo defluído desde a prática da irregularidade ensejadora de dano tem o condão de prejudicar o contraditório e a ampla defesa, a exemplo do que preconiza o espírito da norma disciplinada do art. 6º, inciso II, da IN TCU 71/2012.
Ressalvamos, ainda, a hipótese em que, a despeito do decurso do prazo prescricional, verificam-se indicativos de ato doloso de improbidade administrativa tipificado na Lei 8.429/1992 como causa de dano ao erário, o que, em tese, revestiria a pretensão ressarcitória de imprescritibilidade. Ainda que não caiba ao TCU a capitulação formal da conduta sob tal categoria jurídica, não há impedimento a que o Tribunal prossiga no desempenho de sua atividade fiscalizatória, se assim justificarem a materialidade e a relevância do fato, valendo-se de sua expertise na apuração do dano de modo a, inclusive, subsidiar eventual atuação em juízo do Ministério Público comum ou da própria pessoa jurídica de direito público lesada - conforme legitimidade que lhes atribui o art. 17 da Lei 8.429/1992 -, com fins à persecução do ressarcimento ao erário.
Em vista dos parâmetros acima apontados, passa-se ao exame do caso concreto.
Considerando que as parcelas de débito que poderiam ser imputadas ao Sr. Edeijavá Rodrigues Lira englobam o período de 12/7/2004 a 31/3/2006 e que o termo inicial para a contagem do prazo prescricional é o dia 30/5/2006, data-limite para a apresentação da prestação de contas do Convênio 2/2004 (peças 1, p. 172; e 3, p. 126) , verifica-se a incidência da prescrição da pretensão de ressarcimento. No caso, passaram-se mais de dez anos entre a data destacada e o dia em que foi autorizada a citação do responsável nesta TCE, em 28/11/2016 (peça 51) .
***
Caso não venha a ser acolhida a contagem do prazo prescricional com fundamento na tese decenal anteriormente defendida, propomos, subsidiariamente, a aplicação, por analogia, da Lei 9.873/1999, a qual estabelece prazo quinquenal e regime específico de prescrição para o exercício de ação punitiva pela Administração Pública Federal direta e indireta e dá outras providências.
Ainda que o controle externo não se confunda com o exercício sancionatório do poder de polícia - de cuja prescrição a lei trata -, nada impede a adoção da referida norma, com fins à integração normativa - se considerada a existência de lacuna legislativa - por ser a que apresenta, no âmbito específico do regime jurídico de Direito Público, maior aderência às especificidades do controle externo, no que tange à sua face persecutória e ao seu caráter não judicial.
A adoção da Lei 9.873/1999 tem como vantagem a convergência com precedentes do STJ que tratam da matéria da prescrição no controle externo, a exemplo dos indicados a seguir:
EMENTA: ADMINISTRATIVO. PREFEITO. PROCEDIMENTO ADMINISTRATIVO. TCU. RESSARCIMENTO AO ERÁRIO. AÇÃO ANULATÓRIA. PRESCRIÇÃO QUINQUENAL. PRECEDENTE DA SEGUNDA TURMA: RESP N. 1.480.350/RS. PRECEDENTE DA PRIMEIRA TURMA: RESP N. 1.129.206/PR.
I - Ação originária visando à anulação do procedimento administrativo instaurado no TCU contra o autor que, enquanto Prefeito do Município de Pedra/PE, teria superfaturado obras de construção de escolas municipais, culminando na condenação ao ressarcimento de parte da quantia recebida em virtude do Convênio n.5.328/96, e multa.
II - Prescrição quinquenal reconhecida, considerando que a vigência do referido Convênio data de 1997, e a Tomada de Contas foi instaurada pelo TCU somente em 2005.
III - Os autos não versam sobre ação de ressarcimento para o fim de se estabelecer sobre a imprescritibilidade nos termos constitucionais respectivos. 
IV - 'Em virtude da lacuna legislativa, pois não há previsão legal de prazo para a atuação do Tribunal de Contas da União, deve ser-lhe aplicado o prazo quinquenal, por analogia aos arts. 1º do Decreto 20.910/32 e 1º da Lei 9.873/99' (REsp n. 1.480.350/RS, Rel. Ministro Benedito Gonçalves, primeira turma, julgado em 5/4/2016, DJe 12/4/2016) .
V - Precedente análogo da Primeira Turma, sob o enfoque da Lei n.9.874/99.
VI- Recurso especial improvido.
 (REsp 1464480/PE, Rel. Ministro FRANCISCO FALCÃO, SEGUNDA TURMA, julgado em 13/6/2017, DJe 23/6/2017 - grifos nossos) 
EMENTA: PROCESSUAL CIVIL E ADMINISTRATIVO. RECURSO ESPECIAL. TRIBUNAL DE CONTAS DA UNIÃO. PROCESSO DE TOMADA DE CONTAS ESPECIAL. VIOLAÇÃO A INSTRUÇÃO NORMATIVA. EXAME INCABÍVEL EM SEDE DE APELO ESPECIAL. ARTS. 31 E 57 DA LEI 8.443/92, 471 DO CPC, 884 DO CC, 26, VI, E 27, § 1º, DA LEI 9.784/99. AUSÊNCIA DE PREQUESTIONAMENTO. SÚMULA 211/STJ. TESE DE PRESCRIÇÃO ADMINISTRATIVA. AUSÊNCIA OU FALHA NA PRESTAÇÃO DE CONTAS. IMPUTAÇÃO DO DÉBITO E APLICAÇÃO DE SANÇÃO. NÃO CONFIGURAÇÃO DE HIPÓTESE DE IMPRESCRITIBILIDADE. LACUNA LEGISLATIVA. NECESSIDADE DE INTEGRAÇÃO POR ANALOGIA. APLICAÇÃO DO PRAZO QUINQUENAL. DECURSO. OCORRÊNCIA.
 (...) 
7. Em virtude da lacuna legislativa, pois não há previsão legal de prazo para a atuação do Tribunal de Contas da União, deve ser-lhe aplicado o prazo quinquenal, por analogia aos arts. 1º do Decreto 20.910/32 e 1º da Lei 9.873/99. Em hipótese similar à presente, porquanto ausente prazo decadencial específico no que concerne ao exercício do poder de polícia pela Administração, antes do advento da Lei 9.873/99, a Primeira Seção desta Corte, no julgamento do REsp 1.105.442/RJ (Rel Min. Hamilton Carvalhido, Primeira Seção, DJe 22/2/2011) , sob o rito do art. 543-C do CPC, assentou ser ele de 5 anos, valendo-se da aplicação analógica do art. 1º do Decreto 20.910/32.
8. Recurso especial parcialmente conhecido e, nessa extensão, provido para julgar procedente o pedido inicial, desconstituindo a decisão do Tribunal de Contas da União no processo de tomada de contas especial do Convênio 5013/96, ressalvando-se a via judicial para o pleito de eventual ressarcimento.
 (REsp 1480350/RS, Rel. Ministro BENEDITO GONÇALVES, PRIMEIRA TURMA, julgado em 5/4/2016, DJe 12/4/2016 - grifos nossos) 
Cabe destacar que a Corte Suprema, em decisões monocráticas de caráter liminar, também já indicou a aplicação da Lei 9.873/1999, para fins de contagem do prazo prescricional, aos processos de controle externo, a saber:
EMENTA: DECISÃO MANDADO DE SEGURANÇA - TRIBUNAL DE CONTAS DA UNIÃO - TOMADA DE CONTAS ESPECIAL - PRESCRIÇÃO - LIMINAR DEFERIDA. 
1. (...) Coesa Engenharia Ltda. insurge-se contra a deliberação nº 1.110/2017, por meio da qual o Tribunal de Contas da União, no processo de tomada de contas especial nº Processo 016.851/2003-9, condenou-a, juntamente com prefeito e gestores do Departamento Nacional de Obras contra as Secas - DNOCS, ao pagamento de multa e ressarcimento de débito (...) . Consoante narra, o alegado pagamento a maior teria ocorrido em 13 de outubro de 1992, havendo sido as contas dos gestores inicialmente julgadas regulares pelo Órgão de fiscalização. Relata a posterior reabertura desses processos, apreciados em conjunto com a tomada de contas especial impugnada, instaurada em 2003 e da qual foi inicialmente intimada para defender-se em 2006. (...) Evocando precedentes, afirma a incidência da Lei nº 9.873/1999, a estabelecer prazo para exercício de ação punitiva pela Administração Pública federal. (...) O Tribunal de Contas da União, em informações, aponta a inviabilidade de o Judiciário adentrar o mérito da decisão administrativa. (...) Refere-se a trechos de pronunciamentos formalizados no processo impugnado, segundo os quais: no tocante à aplicação de multa, a Lei nº 8.443/1992, a reger a atividade do Tribunal, não prevê regra de prescrição e, mesmo se aplicado o prazo decenal versado no artigo 205 do Código Civil, a citação dos gestores teria interrompido a fluência; a pretensão de reparação civil do Estado é imprescritível. O processo está concluso para apreciação da medida acauteladora. 
2. Surgem com relevância maior as causas de pedir atinentes ao devido processo legal e à segurança jurídica. O sobrepreço imputado pelo Órgão de controle teria ocorrido em 1992, sobrevindo apenas em 2006 a notificação da impetrante para responder ao processo administrativo que levou à determinação de ressarcimento ao erário e aplicação de multa (...) . Decorridos treze anos entre o fato supostamente lesivo e a intimação do particular, o Estado não poderia mais buscar o ressarcimento ou a punição, seja na via administrativa, seja na judicial. (...) O que ocorre, tradicionalmente, no Direito? O quinquênio a reger a prescrição (...) . Verifico-o quanto à ação a ser ajuizada pela Fazenda, assim como por aquele prejudicado por ato do Estado - Decreto nº 20.910/1932. Mais ainda: esse é o lapso aplicável, por força da Lei nº 4.717/1965, à ação popular e à ação de improbidade, nos termos do artigo 23, inciso I, da Lei nº 8.429/1992. É observável, também, considerado o poder-dever de autotutela administrativa - artigo 54 da Lei nº 9.784/1999. Por fim, atentem para a integral incidência, quanto à atuação sancionatória do Tribunal de Contas da União, da Lei nº 9.873/1999, conforme decidido pela Primeira Turma no mandado de segurança nº 32.201, relator o ministro Luís Roberto Barroso. Em suma, descabe admitir que o Poder Público, na seara patrimonial, cruze os braços, permanecendo com poder exercitável a qualquer momento. A evocação da segurança jurídica, como garantia da cidadania diante de guinadas estatais, confere relevância à passagem do tempo. Por isso há, no cenário, a prescrição, a alcançar a pretensão, a ação, e a decadência, que apanha e fulmina o próprio direito. Nesse contexto, deve o Tribunal de Contas da União observar o lapso de cinco anos para proceder à notificação daquele que busca responsabilizar por dano ao erário. 
3. Defiro a liminar, suspendendo, relativamente à impetrante, os efeitos da condenação imposta pelo Órgão impetrado por meio da deliberação nº 1.110/2017 (...) .
 (...) 
 (Mandado de Segurança [MS] 35294[footnoteRef:17], Relator: Min. MARCO AURÉLIO, julgado em 6/3/2018, publicado em PROCESSO ELETRÔNICO DJe-044 DIVULG 7/3/2018 PUBLIC 8/3/2018 - grifos nossos)  [17:  No mesmo sentido, ver: MS 35971 TP, Relator: Min. MARCO AURÉLIO, julgado em 14/2/2019, publicado em PROCESSO ELETRÔNICO DJe-032 DIVULG 15/2/2019 PUBLIC 18/2/2019; e MS 36054 MC, Relator: Min. RICARDO LEWANDOWSKI, julgado em 19/12/2018, publicado em PROCESSO ELETRÔNICO DJe-019 DIVULG 31/1/2019 PUBLIC 1/2/2019.] 
Não se pode deixar de mencionar, também, que, na apreciação do RE 636.886, o Ministro Gilmar Mendes destacou que a 'prescritibilidade é a regra' e defendeu o emprego supletivo da Lei 9.873/1999, ante a ausência de lei específica, no âmbito dos processos de contas.
A contagem do prazo quinquenal da referida lei teria início, de acordo com o entendimento do Ministro Gilmar Mendes, por ocasião da apresentação da prestação de contas, quando fosse o caso, ou, em caso de omissão, 'apenas [...] com o início da tomada de contas especial pelo controle interno ou externo'; a complementação da prestação de contas caracterizaria uma das causas interruptivas; e as providências da fase interna serviriam como período de suspensão da prescrição.
No seguinte excerto de seu voto, o Ministro Gilmar Mendes resumiu os principais aspectos de sua compreensão sobre o emprego do prazo quinquenal:
Por oportuno, registro a incidência de prazos diferenciados a depender da fase fiscalizatória em que se encontre o fato que cause prejuízo ao erário.
Primeiro, há prazo decadencial (prescricional punitivo, nos termos da lei) quinquenal entre a data da prestação de contas e o início da fase preliminar de tomada de contas especial (citação ou notificação do interessado ou responsável pela prestação de contas na fase preliminar de tomada de contas pelos órgãos internos ou externos) , com a observância de causas de interrupção (retificação da prestação de contas pelo responsável) e de suspensão (enquanto durar a fiscalização preliminar realizada pelo controle interno do Ente Público, diante da inexistência de inércia estatal na averiguação do fato) . Pela obviedade, em se tratando de ato de fiscalização prévia (controle externo preventivo) , sequer existe a inércia estatal a justificar o início de qualquer decurso de tempo.
Secundariamente, uma vez iniciada a tomada de contas pelo órgão de controle interno ou externo, de forma preliminar, em decorrência de ser causa interruptiva legal, reinicia-se novo prazo decadencial (prescricional punitivo) até a decisão condenatória recorrível pelo Tribunal de Contas.
Terceiro, a contar da decisão final do Tribunal de Contas, inicia-se prazo prescricional (próprio) para ajuizamento da correspondente ação de execução. (...) 
Ainda em favor da aplicação da Lei 9.873/1999, não poderíamos deixar de mencionar as abalizadas contribuições do então Procurador-Geral do Ministério Público de Contas da União, Dr. Lucas Rocha Furtado, no TC Processo 001.753/2002-3[footnoteRef:18], e da atual Procuradora-Geral, Dra Cristina Machado da Costa e Silva, no TC Processo 020.635/2004-9. [18:  Vide, também, manifestação do Dr. Lucas Rocha Furtado no TC Processo 018.404/2007-9 (peça 8 do conjunto de "documentos anteriores à conversão", distinta da peça 8 do conjunto de "peças" do processo eletrônico) .] 
Ressalta-se a completude do regime prescricional edificado na Lei 9.873/1999, conforme ressaltado pela Procuradora-Geral do MP/TCU no mencionado parecer, dispondo a norma do marco inicial de contagem do prazo, na 'data da prática do ato [irregular]', e das respectivas causas interruptivas, enumeradas no seu artigo 2º:
Art. 2o Interrompe-se a prescrição da ação punitiva:
I - pela notificação ou citação do indiciado ou acusado, inclusive por meio de edital;
II - por qualquer ato inequívoco, que importe apuração do fato;
III - pela decisão condenatória recorrível.
IV - por qualquer ato inequívoco que importe em manifestação expressa de tentativa de solução conciliatória no âmbito interno da administração pública federal.
À exceção do inciso IV do art. 2º da Lei 9.873/1999, nota-se que as causas interruptivas indicadas nos incisos I a III constituem eventos sucessivos. Após efetuadas as apurações iniciais, com marco interruptivo demarcado por 'qualquer ato inequívoco, que importe apuração do fato' (inciso II) , e estando presentes as condições de procedibilidade, forçosamente deverá ser promovida 'a notificação ou citação do indiciado ou acusado' (inciso I) , visto constituir tal ato de comunicação pressuposto de oportunização do contraditório e, assim, condição de validade de eventual condenação, à luz do devido processo legal. Suceder-lhes-á, igualmente, 'a decisão condenatória recorrível' (inciso III) , se houver.
Assim, devem ser entendidas como causas sucessivas e não repetíveis de interrupção do prazo prescricional, à semelhança do que se observa no Direito Penal, onde, de igual modo, o legislador optou pelo estabelecimento de causas interruptivas sucessivas, a exemplo do recebimento da denúncia e da publicação da sentença ou acórdão condenatórios recorríveis (art. 117, incisos I e IV, do Código Penal) .
Na lição de Marcelo Madureira Prates[footnoteRef:19], com a qual este membro do Ministério Público se alinha: [19:  Prescrição Administrativa na Lei nº 9.873, de 23.11.1999: entre Simplicidade Normativa e Complexidade Interpretativa. Boletim de Direito Administrativo, São Paulo, n. 8, p. 898-910, ago. 2005.] 
 (...) no que toca aos atos que interrompem a prescrição administrativa, acreditamos que os atos interruptivos previstos no art. 2º [incisos I a III] da Lei nº 9.873/99 constituem sucessão cronológica de atos não-repetíveis nem substituíveis, o que implica que cada ato aí previsto somente possa ocorrer uma única vez e em momento determinado, já que, praticado o ato posterior, extingue-se a possibilidade de praticar o ato logicamente anterior. Essa visão coaduna-se com aquela e, mais ainda, dela decorre, de que o processo administrativo punitivo há de ser visto como uma sucessão cronológica de quatro fases fundamentais, quais sejam:
 (1) investigativa, destinada à apuração dos fatos suspeitos, é dizer, à coleta de elementos indiciários sobre a materialidade do fato e a autoria;
 (2) contraditória, a qual se inicia com a citação do suposto infrator, visando a lhe garantir contraditório e ampla defesa;
 (3) decisória, referente à decisão inicial recorrível; e
 (4) recursal, em que há a decisão final no plano administrativo.
 (p. 905 - grifos nossos e do original) 
Transpondo-se os eventos previstos nos incisos I a IV do art. 2º da Lei 9.873/1999 para o contexto do processo de contas, pode ser feito o seguinte cotejo:
	CAUSA INTERRUPTIVA PREVISTA NO ART. 2º DA LEI 9.873/1999
	PROVIDÊNCIA E CORRESPONDENTE MOMENTO DE CARACTERIZAÇÃO
	INSTÂNCIA RESPONSÁVEL
 (sem possibilidade de repetição do 'ato inequívoco' que já tenha sido praticado por outra instância) 

	II - por qualquer ato inequívoco, que importe apuração do fato;
	Data do ato administrativo praticado na fase investigativa ou do documento (relatório de fiscalização etc.) que caracterize o 'ato inequívoco', com a 'reunião de elementos mínimos de convicção para a caracterização de um ilícito (materialidade do fato e autoria) '[footnoteRef:20], acompanhado da determinação de providências para averiguar a ocorrência do dano e a identificação dos responsáveis. [20:  PRATES, Marcelo Madureira. Prescrição Administrativa na Lei nº 9.873, de 23.11.1999: entre Simplicidade Normativa e Complexidade Interpretativa. Boletim de Direito Administrativo, São Paulo, n. 8, p. 898-910, ago. 2005. p. 905.] 
	Órgão ou entidade responsável pelo repasse dos recursos[footnoteRef:21] [21:  Jurisprudência do STJ:"PROCESSUAL CIVIL E ADMINISTRATIVO. EXECUÇÃO FISCAL. INFRAÇÃO AMBIENTAL. MULTA. PRESCRIÇÃO ADMINISTRATIVA (DECADÊNCIA) . HIPÓTESE INTERRUPTIVA. CONSTATAÇÃO. (...) 4. (...) a incontroversa fiscalização deflagrada pelo IBAMA em 03/07/2010 constituiu ato interruptivo do prazo prescricional para a ação punitiva estatal (decadência) , a teor do art. 2º, II, da Lei n. 9.873/1999: 'Interrompe-se a prescrição da ação punitiva: (...) II - por qualquer ato inequívoco, que importe apuração do fato.'" (Agravo Interno [AgInt] no REsp 1735081/CE, Relator : Ministro GURGEL DE FARIA, PRIMEIRA TURMA, julgado em 3/12/2019, DJe 10/12/2019 - grifos nossos) ] 
Controle Interno
TCU
Outras instâncias de controle (autoridades policiais[footnoteRef:22], Ministério Público, entre outras)  [22:  Jurisprudência do STJ:"ADMINISTRATIVO. MANDADO DE SEGURANÇA. ATO DO MINISTRO DE ESTADO DO CONTROLE E DA TRANSPARÊNCIA. DECLARAÇÃO DE INIDONEIDADE PARA LICITAR OU CONTRATAR COM A ADMINISTRAÇÃO PÚBLICA. AUSÊNCIA DE QUALQUER ILEGALIDADE NO PROCESSO ADMINISTRATIVO. ORDEM DENEGADA. (...) 4. Preliminar de prescrição da pretensão punitiva afastada, porquanto houve a interrupção da prescrição da ação punitiva da administração com as conclusões do Inquérito Policial nº 095/2012-SR/DPF/PB. Incidência do inciso II, do artigo 2º, da Lei nº 9.873/99. (...) " (MS 21.591/DF, Relator: Ministro MAURO CAMPBELL MARQUES, PRIMEIRA SEÇÃO, julgado em 14/11/2018, DJe 26/3/2019 - grifos nossos) ] 

	IV - por qualquer ato inequívoco que importe em manifestação expressa de tentativa de solução conciliatória no âmbito interno da administração pública federal.
	Primeira possibilidade: data em que o responsável manifesta sua intenção, na fase interna da TCE, de "recolher o valor principal integral atualizado monetariamente, sem a incidência de juros moratórios, nos termos do art. 12, § 2º, da Lei 8.443, de 16 de julho de 1992" (caput do art. 13-A da Instrução Normativa TCU 71/2012) ou a data em que o responsável providencia tal recolhimento e, em seguida, apenas comunica tal providência à Administração (sujeito à complementação de valores) .
	Órgão ou entidade responsável pelo repasse dos recursos

		Segunda possibilidade (desde que não implementada a primeira) : data em que o responsável manifesta, na fase externa da TCE, sua intenção de recolher o débito, ou recolhe o montante que entende devido e, em seguida, comunica tal providência ao TCU (sujeito à complementação de valores) .
	TCU

	I - pela notificação ou citação do indiciado ou acusado, inclusive por meio de edital;
	Data da ciência da citação pelos responsáveis ou de publicação do edital no DOU.
	TCU

	III - pela decisão condenatória recorrível.
	Data da prolação do acórdão condenatório (sujeito a recurso) .
	TCU

Quanto à hipótese do inciso I do art. 2º da Lei 9.873/1999, defendemos a sua caracterização, no âmbito do controle externo, apenas quando o responsável toma ciência da citação efetuada pelo TCU (ou quando é publicado o edital de citação no DOU) . Não se deve considerar, para tanto, as eventuais notificações anteriores encaminhadas ao responsável, mesmo que tenha havido sua respectiva ciência, por não constituírem atos essenciais e suficientes de comunicação.
Conforme assentado na jurisprudência do TCU, somente a citação realizada pelo Tribunal cumpre o efetivo papel de abertura do contraditório e da ampla defesa, de modo que somente sua falha ou ausência têm o condão de invalidar eventual juízo condenatório:
A ausência de notificação do responsável na fase interna do processo de tomada de contas especial não implica vício, porquanto a fase interna constitui procedimento inquisitório de coleta de provas, assemelhado ao inquérito policial, e a fase externa, que se inicia com a autuação do processo no TCU, é que garante o direito à ampla defesa e ao contraditório.
 (Acórdão 653/2017-TCU-Segunda Câmara - Relator: Ministro Augusto Nardes) 
Não há obrigatoriedade de oferecimento de contraditório na fase interna de tomada de contas especial, razão por que a ausência de notificação de responsável nessa fase não prejudica o andamento do processo no TCU. O direito à ampla defesa e ao contraditório deve ser garantido na fase externa. 
 (Acórdão 1514/2007-TCU-Segunda Câmara - Relator: Ministro Ubiratan Aguiar) 
A despeito da impertinência da única causa suspensiva expressamente prevista na Lei 9.873/1999 (art. 3º, inciso I) com as pretensões ressarcitória e sancionatória do controle externo, a opção pela aplicação do referido marco legislativo não impede que sejam admitidas outras hipóteses suspensivas, ou mesmo impeditivas, pelas razões já expostas anteriormente neste parecer.
***
Por fim, consignamos que os dois caminhos aqui apresentados bem se prestam aos mesmos desideratos, quais sejam, evitar a perpetuação de situações individuais de incertezas jurídicas e, indiretamente, garantir um contraditório minimamente tempestivo, essencial à ampla defesa, em termos substantivos - já que essa acaba, de algum modo, fragilizada diante de longo lapso temporal entre o seu exercício e os fatos de que trata -, sem significar obstáculo leonino à relevantíssima busca pelo ressarcimento do erário, dada a complexidade burocrática que envolve. Estão em linha, ainda, com a tese prevalecente no STF, da prescritibilidade da pretensão de ressarcimento ao erário como regra.
Nesse sentido, servem de desfecho à presente discussão as ponderações do Ministro Benjamin Zymler, apresentadas na parte inicial do voto que fundamentou o Acórdão 1314/2013-TCU-Plenário[footnoteRef:23]: [23:  Não obstante afirmar a razoabilidade de se utilizar a prescrição decenal do Código Civil ou a prescrição quinquenal prevista em diversas normas de direito público, o Ministro Benjamin Zymler optou pela segunda vertente, ao se pronunciar no voto condutor do Acórdão 1314/2013-TCU-Plenário:"23. Sendo assim, fazendo uso de tal crite¿rio de integrac¿a¿o, entendo que o prazo prescricional para que o TCU aplique aos responsa¿veis as sanc¿o¿es previstas em lei deve mesmo ser o de cinco anos, conforme previsto em diversas normas de direito pu¿blico, a exemplo do art. 23, inciso II, da Lei 8.429/1992, do art. 142, inciso I da Lei 8.112/1990, do art. 1º do Decreto 20.910/1932, do art. 174 do Co¿digo Tributa¿rio Nacional, do art. 1º da Lei 9.873/1999 e art. 1º da Lei 6.838/1980 e do art. 46 da Lei 12.529/2011." (grifos nossos) .] 
13. De ini¿cio, anoto que nenhuma das posic¿o¿es defendidas - prescric¿a¿o quinquenal por analogia a diversas normas de Direito Pu¿blico e prescric¿a¿o decenal com base no Co¿digo Civil - refoge aos padro¿es da razoabilidade. A questa¿o e¿ controversa, mormente pela falta de disposic¿a¿o legal especi¿fica a regular o instituto da prescric¿a¿o nos processos de controle externo. (grifo nosso) 
Em vista da especial relevância da matéria atinente à prescrição da pretensão ressarcitória, com repercussão sobre um número bastante significativo de processos, urge definição plenária da Corte de Contas, considerando o disposto no art. 16, inciso V, do Regimento Interno/TCU, a respeito não só da incorporação da tese da prescrição da pretensão de ressarcimento ao erário, mas, também, no que tange ao regime a que se submete a prescrição no controle externo, observados os parâmetros legislativos existentes.
Não obstante a urgência para definição do tema, este membro do Ministério Público de Contas da União considera prudente que o TCU, em virtude da pendência de apreciação dos embargos de declaração opostos pela AGU contra o julgamento proferido pelo STF no RE 636.886 - no qual houve, inclusive, pedido de modulação de efeitos -, aguarde a definição da Corte Suprema sobre a questão da pretensão de ressarcimento ao erário.
Mesmo sem a garantia de que a futura decisão nos aclaratórios abrangerá a prescrição na fase de conhecimento (no processo de controle externo, in casu) , por extrapolar os limites do caso concreto objeto do RE 636.886[footnoteRef:24] (atinente à fase de execução de título executivo extrajudicial oriundo de decisão de Tribunal de Contas) , a sugestão adiante consignada é a de que o julgamento da presente TCE seja sobrestado até que o STF aprecie os mencionados embargos de declaração. Evita-se, assim, que decisões do Tribunal venham a ser impugnadas perante o Poder Judiciário posteriormente, movimentando desnecessariamente a máquina pública. [24:  Excerto dos embargos de declaração opostos pela AGU contra o julgamento proferido pelo STF no RE 636.886:"Recorda-se que o caso concreto em análise trata da propositura, pela União, de execução de título executivo extrajudicial, fundado em acórdão do Tribunal de Contas. Essa delimitação da questão em debate se faz importante tendo em vista que o precedente firmado no presente julgamento deve servir como parâmetro, sob a sistemática da repercussão geral, para o julgamento de outros casos relativos tão-somente à execução dos títulos executivos extrajudiciais decorrentes dos acórdãos do TCU.Ampliar esse entendimento, a fim de que a tese fixada abranja também as fases anteriores à constituição do título executivo extrajudicial, implicaria extrapolar indevidamente os limites objetivos do RE nº 636.886, além de contribuir para o incremento do número de processos ajuizados, sobrecarregando ainda mais o Poder Judiciário." (p. 9-10 - grifo do original) ] 
E, uma vez proferida a decisão do STF, e conhecidos seus termos, este membro do Ministério Público de Contas da União sugere - ressalvada a possibilidade de uma definição jurisprudencial anterior - seja a matéria atinente à prescrição da pretensão ressarcitória submetida à apreciação do Plenário da Corte de Contas, com vistas a que se fixe entendimento sobre a questão de direito, a teor do art. 16, inciso V, do Regimento Interno/TCU, retomando-se, logo em seguida, o julgamento destas contas especiais.
***
Diante do exposto, este membro do Ministério Público de Contas da União manifesta sua concordância parcial com a proposta da SecexDefesa (peças 104 e 105) , sugerindo, em consequência, o seguinte encaminhamento para este processo:
2.1. arquivar os autos, sem julgamento do mérito, em relação à Fundação de Gestão e Inovação (FGI) , anteriormente Fundação Universitária de Brasília (Fubra) , com base no art. 212 do Regimento Interno/TCU, por ausência de pressupostos de constituição e de desenvolvimento válido e regular do processo;
2.2. arquivar o processo, sem julgamento do mérito, em relação ao Sr. Aiporé Rodrigues de Moraes e à Fundação Universidade de Brasília (FUB) , com base no art. 212 do Regimento Interno/TCU c/c o art. 6º, inciso II, da Instrução Normativa TCU 71/2012, por ausência de pressupostos de constituição e de desenvolvimento válido e regular do feito;
2.3. rejeitar as alegações de defesa apresentadas pelo Sr. Edeijavá Rodrigues Lira;
2.4. sobrestar o julgamento desta TCE, nos termos do art. 47 da Resolução TCU 259/2014, diante da pendência da apreciação, pelo Supremo Tribunal Federal (STF) , dos embargos de declaração opostos pela Advocacia-Geral da União (AGU) contra a decisão proferida em 17/4/2020 no julgamento do Recurso Extraordinário (RE) 636.886;
2.5. uma vez proferida a decisão do STF, e conhecidos seus termos, encaminhar este processo ao Plenário, com vistas a que se fixe entendimento sobre a questão de direito relacionada à prescrição da pretensão de ressarcimento ao erário - se já não houver feito -, com fundamento no art. 16, inciso V, do Regimento Interno/TCU, retomando-se, em seguida, o julgamento desta TCE;
2.6. alternativamente, caso não sejam acolhidas as propostas indicadas nos subitens 94.4 e 94.5, adotar as medidas indicadas nos subitens que se seguem, em conjunto com as providências alvitradas nos subitens 94.1 a 94.3;
2.7. julgar, com fundamento nos arts. 1º, inciso I; e 16, inciso III, alíneas 'b' e 'c', da Lei 8.443/1992, irregulares as contas do Sr. Edeijavá Rodrigues Lira, sem imputação de débito, em vista da incidência da prescrição da pretensão de ressarcimento;
2.8. enviar cópia do acórdão que vier a ser proferido, bem como do relato¿rio e do voto que o fundamentarem, aos Srs. Edeijavá Rodrigues Lira, Aiporé Rodrigues de Moraes e Paulo Celso dos Reis Gomes; à Fundação Universidade de Brasília (FUB) ; ao Ministério da Mulher, da Família e dos Direitos Humanos; e à Promotoria de Justiça de Tutela das Fundações e Entidades de Interesse Social do Ministério Público do Distrito Federal e dos Territórios (MPDFT) ;
2.9. encaminhar co¿pia do aco¿rda¿o que vier a ser prolatado nos autos, bem como do relato¿rio e do voto que o fundamentarem, à Procuradoria da Repu¿blica no Distrito Federal, nos termos do § 3º do art. 16 da Lei 8.443/1992 c/c o § 7º do art. 209 do Regimento Interno/TCU, para adoc¿a¿o das medidas cabi¿veis, informando que o inteiro teor da deliberac¿a¿o pode ser consultado no enderec¿o www.tcu.gov.br/acordaos".
	É o relatório.

8.1. Valmir Floriano Vieira de Andrade (26778/OAB-DF) e outros, representando Edeijavá Rodrigues Lira.  
8.2. Melillo Dinis do Nascimento (13.096/OAB-DF) e outros, representando Paulo Celso dos Reis Gomes.

Procurador Rodrigo Medeiros de Lima.

TOMADA DE CONTAS ESPECIAL. NÃO COMPROVAÇÃO DA BOA E REGULAR APLICAÇÃO DE RECURSOS PÚBLICOS FEDERAIS. CITAÇÃO. REVELIA DE UM DOS RESPONSÁVEIS. REJEIÇÃO DAS ALEGAÇÕES DE DEFESA APRESENTADAS PELOS DEMAIS. IRREGULARIDADE DAS CONTAS. DÉBITO. PRESCRIÇÃO DA PRETENSÃO PUNITIVA. NÃO APLICAÇÃO DE SANÇÃO.

TOMADA DE CONTAS ESPECIAL (TCE)

Secretaria de Controle Externo da Defesa Nacional e da Segurança Pública - SecexDefesa.

Aprecia-se tomada de contas especial instaurada pela então Secretaria de Políticas de Promoção da Igualdade Racial - Seppir da Presidência da República, tendo como responsáveis a extinta Fundação Universitária de Brasília - Fubra (posteriormente Fundação de Gestão e Inovação - FGI) e o Sr. Edeijavá Rodrigues Lira, diretor-presidente da aludida entidade à época dos fatos, em razão da impugnação de despesas relativas aos recursos oriundos do Convênio 2/2004, o qual tinha por objeto a concessão de apoio financeiro ao projeto de "diagnóstico socioeconômico da população remanescente dos quilombos, em áreas prioritárias e cursos de capacitação e seminários para estas comunidades" (peça 1, fls. 165/175) .
2.	Com vigência no período de 30/6/2004 a 31/3/2006 e prazo final para apresentação da prestação de contas em 30/5/2006, referido ajuste previu o valor de R$ 1.250.434,90, posteriormente acrescido para R$ 1.430.434,90, para a execução do objeto pactuado, sendo R$ 1.316.759,00 à conta do concedente e R$ 113.675,90 referentes à contrapartida do convenente.
3.	O plano de trabalho pactuado previu inicialmente o seguinte cronograma de execução (peça 1, fls. 176/181) : 
	Meta
	Etapa/ fase
	Especificação
	Indicador Físico
	Duração

				Unidade
	Qtd.
	Início
	Término

	1
	1
	Criação e elaboração de formulários de execução para a realização do diagnóstico
Produto: Questionário aprovado pelo convenente e impresso
	Projeto
	1
	Julho/04
	Julho/04

		2
	Formação de equipe Produto: relação da equipe formada e treinada
	Relatório
	1
	Julho/04
	Agosto/04

		3
	Trabalho de Campo Produto: questionários preenchidos e entregues à convenente em meio magnético
	Número de questionários
	1.100
	Agosto/04
	Out/04

		4
	Entrega do diagnóstico e divulgação Produtos:
				
			a) Análise dos dados e interpretações
	Relatório
	1
	Nov/04
	Nov/04

			b) Conclusões e recomendações
	Relatório
	1
	Nov/04
	Nov/04

			c) Diagnóstico para fomento de políticas públicas 
	Relatório
	1
	Nov/04
	Nov/04

			d) Divulgação dos resultados através de seminário
	Evento
	1
	Nov/04
	Nov/04

	2
	5
	Formatação do curso para operadores de direito, tendo como parâmetro o arcabouço legal que envolve as questões de demarcação e titulação das terras das comunidades remanescentes de quilombo no Brasil, em conformidade com o artigo 68 da ADCT e legislação complementar, implicações legais na formação de cooperativas, direitos autorais comunitários sobre conhecimentos e práticas tradicionais
	Curso
	3
	Agosto/04
	Set/04

	3
	6
	Formatação do curso de formação de lideranças, tendo como parâmetro as necessidades das lideranças das comunidades remanescentes de quilombo, envolvendo questões referentes à auto-sustentabilidade, cooperativismo, elaboração e acompanhamento de projetos e captação de recursos
	Curso
	3
	Set/04
	Nov/04

	4
	7
	Seminários nacional de avaliação geral, das atividades acima citadas
	Seminários
	2
	Nov/04
	Dez/04

4.	Os recursos federais foram transferidos à fundação privada em três parcelas: R$ 568.379,50, em 9/7/2004; R$ 568.379,50, em 1º/10/2004; e R$ 180.000,00, em 8/4/2005.
5.	Ante as conclusões contidas no Relatório de Fiscalização Ciset/PR 13/2009 (peça 3, fls. 238/284) , no Parecer Técnico relativo à prestação de contas final do Convênio 2/2014 (peça 3, fls. 212/228) , no Parecer Financeiro 23/2014/COTV/GEOFT/SEPLAN/SEPPIR/PR (peça 4, fls. 76/94) e no Relatório de Tomada de Contas Especial 6/2015 (peça 46, fls. 10/80) , a prestação de contas apresentada pela convenente em junho de 2006 (peça 3, fls. 198/204) foi parcialmente reprovada, tendo sido apurado prejuízo aos cofres públicos no montante de R$ 1.001.202,39, imputado à Fubra e ao Sr. Edeijavá Rodrigues Lira, em razão da não comprovação da realização de três cursos de formação de lideranças, três cursos de operadores de direito e dois seminários (metas 2, 3 e 4) , bem como de diversas despesas com aquisição de passagens aéreas e hospedagem.
6. 	No âmbito deste Tribunal, após instrução inicial (peça 49) , foi promovida a citação solidária dos responsáveis (peças 54 e 55) , em 12/12/2016, no caso da Fubra direcionada à sua sucessora, a FGI, na pessoa do seu representante legal à época, Sr. Paulo Celso dos Reis Gomes, para apresentarem alegações de defesa e/ou recolherem aos cofres públicos o débito a seguir detalhado:
	a) R$ 904.876,11, relativo às despesas impugnadas, a ser atualizado monetariamente e acrescido de juros legais de mora, com a seguinte composição: 
	- R$ 115.251,31, o qual corresponde a R$ 568.379,50 subtraído de R$ 453.128,19 (valor não impugnado) , a partir de 8/7/2004, data de emissão da ordem bancária (peça 1, fl. 197) ; 
	- R$ 568.379,50, a partir de 30/9/2004, data de emissão da ordem bancária (peça 2, fl. 132) ; 
	- R$ 180.000,00, a partir de 8/4/2005, data de emissão da ordem bancária (peça 2, fl. 362) ; 
	- R$ 41.245,30, a partir de 30/6/2005, data final da vigência do convênio (peça 4, fl. 90) . 
	b) R$ 96.837,95, relativo à contrapartida da Fubra, a ser atualizado monetariamente e acrescido de juros legais de mora a partir de 30/6/2005, data final da vigência do ajuste.
7.	Em resposta ao chamamento deste Tribunal, o Sr. Edeijavá Rodrigues Lira defendeu (peça 70) , entre outros pontos: a) a sua ilegitimidade para atuar no polo passivo da demanda, uma vez que só teria assinado os contratos por dever de oficio, conforme apregoaria o estatuto da entidade; b) a responsabilidade exclusiva do Sr. Aiporê Rodrigues de Moraes, diretor acadêmico/projetos da Fubra à época, pelas irregularidades apontadas, uma vez que a celebração e a execução do convênio teriam sido de sua incumbência; c) a ausência de má gestão ou outras  irregularidades no gerenciamento dos recursos públicos conveniados; d) a ausência de nexo de causalidade entre sua conduta e as irregularidades apontadas nos autos; e) a presença de boa fé. 
8.	Já o Sr. Paulo Celso dos Reis Gomes comunicou (peça 68) a decretação da extinção da Fubra/FGI em 2/2/2015, por meio de sentença prolatada pela 1ª Vara Cível de Brasília do Tribunal de Justiça do Distrito Federal e dos Territórios no âmbito do Processo 2011.01.1.197166-88 (peças 83 e 98) , e a destinação do seu patrimônio à Fundação Universidade de Brasília - FUB, conforme disposições estatutárias daquela fundação. Outrossim, alegou, em defesa própria, embora não tivesse sido questionado sobre as irregularidades apuradas neste feito, que não deteria responsabilidade pessoal quanto aos fatos praticados pela fundação privada entre 2004 e 2005, por serem anteriores ao período em que teria exercido o cargo de diretor-presidente da instituição, entre dezembro de 2008 e novembro de 2010, e que não seria mais responsável pela Fubra/FGI nem poderia responder por ela.
9.	Após nova instrução (peça 74) , a unidade instrutiva promoveu a citação solidária do Sr. Aiporé Rodrigues de Moraes (peça 82) , diretor acadêmico da Fubra/FGI à época dos fatos, dada a prática de atos de execução do Convênio 2/2004, juntamente com o Sr. Edeijavá Rodrigues Lira. 
10.	Na oportunidade, promoveu uma alteração na parcela "b" do débito, corrigindo seu valor para R$ 9.963,19. 
11.	Devidamente citado, via edital, o responsável permaneceu silente.
12.	Após mais uma intervenção nos autos (peça 85) , considerando que a Fubra/FGI teria sido declarada extinta em data anterior à sua citação e que, nos termos do seu estatuto (peça 1, fls. 8/25) , em caso de extinção, seus bens e direitos deveriam ser destinados à FUB, a unidade instrutiva promoveu a citação solidária dessa última entidade (peça 88) , na condição de sucessora da Fubra/FGI, tal qual adotado em processos análogos autuados no TCU (TC Processo 026.467/2015-1, TC Processo 030.176/2016-6, TC Processo 030.176/2016-6, TC Processo 030.181/2016-0, TC Processo 039.315/2018-5 e TC Processo 043.423/2018-3) .
13.	Em resposta, apenas o Sr. Edeijavá Rodrigues Lira e a FUB apresentaram defesa. 
14.	O primeiro apresentou (peça 95) alegações de mesmo teor das ofertadas anteriormente. 
15.	Já a FUB alegou (peça 94) , em síntese: a) a sua ilegitimidade para figurar como responsável pelos pagamentos efetuados com os recursos conveniados; b) a ausência da relação de causalidade a impedir sua responsabilização solidária por atos de gestão praticados pela entidade privada extinta; c) a responsabilidade exclusiva da Fubra/FGI para responder por eventual desídia ou má gestão dos recursos que lhes foram confiados; d) a ausência de vínculo com as irregularidades danosas; e) a não conclusão do processo de extinção da Fubra/FGI, de forma que não teria havido a transferência dos bens dessa fundação para o seu patrimônio, o que somente ocorreria se existissem ativos após a liquidação dos haveres e das obrigações da entidade extinta. 
16.	Quanto ao Sr. Aiporé Rodrigues de Moraes, embora notificado de forma regular e válida, em plena conformidade com os normativos acerca da matéria, o responsável permaneceu novamente silente, o que caracterizou sua revelia, nos termos do art. 12, § 3º, da Lei 8.443/1992.
17. 	Em derradeira manifestação (peça 103) , a auditora da Secretaria de Controle Externo de Tomada de Contas Especial - SecexDefesa entendeu que o exame de mérito dos autos estaria prejudicado em razão da necessidade de correta identificação do representante legal da Fubra/FGI, para fins de avaliação da nulidade da citação dessa entidade, o que justificaria o chamamento da FUB ao feito, na hipótese de comprovada ser essa entidade sucessora daquela para todos os fins legais. 
18.	Ademais, segundo a auditoria, haveria indicativos de que o procedimento de extinção da Fubra/FGI não teria sido finalizado, o que conduziria à conclusão de que não teria havido destinação de eventual saldo patrimonial em favor da FUB.
19.	Em vista disso e por analogia ao que sucedeu em caso similar julgado pelo Acórdão 10329/2019-TCU-Segunda Câmara, da relatoria do Ministro Benjamin Zymler, envolvendo condenação de entidade extinta, sugeriu, preliminarmente, que o presente processo fosse submetido ao Ministério Público junto à essa Corte para manifestação quanto aos seguintes questionamentos:
	"a.1) se o dano ao erário versado nesta Tomada de Contas Especial deve ser atribuído à Fundação Universidade de Brasília-FUB na condição de sucessora da Fundação de Gestão e Inovação-FGI, citada nesta condição nestes autos e em outros processos autuados no Tribunal; ou à FGI, declarada extinta em sentença judicial, na pessoa do seu representante legal Paulo Celso dos Reis Gomes, também citada nesta tomada de contas especiais; 
	a.2) se a representação legal da extinta FGI, na esfera judicial como na extrajudicial, incumbe ao Sr. Paulo Celso dos Reis Gomes; e, 
	a.3) se ocorreu o trânsito em julgado da sentença da 1ª Vara Cível de Brasília (Processo 0048695-30.2011.8.07.0001) que declarou a FGI extinta; e se houve destinação de saldo patrimonial da FGI em favor da FUB;".
20.	Alternativamente, propôs diligência ao Cartório do 4º Ofício de Notas de Brasília visando à obtenção da certidão de cancelamento do registro da Fubra/FGI.
21.	Por fim, propôs a citação solidária da Sra. Maria Heldaiva Bezerra Pinheiro, diretora administrativa e financeira da Fubra/FGI à época dos fatos, por ter autorizado pagamentos efetuados na conta corrente específica do convênio em conjunto com o Sr. Edeijavá Rodrigues Lira.
22.	Entendendo desnecessárias as medidas saneadoras sugeridas pela auditora, o diretor da SecexDefesa ofertou (peça 104) proposta de mérito de julgamento pela irregularidade das contas da Fubra/FGI e dos Srs. Edeijavá Rodrigues Lira e Aiporé Rodrigues de Moraes, além da condenação desses dois últimos responsáveis em débito, solidariamente com a FUB, até o limite do patrimônio transferido pela Fubra/FGI, com aplicação da multa prevista no art. 57 da Lei 8.443/1992.
23.	O titular da unidade técnica anuiu (peça 105) às análises e conclusões do diretor.
24.	O Ministério Público junto a este Tribunal concordou parcialmente (peça 110) com a proposta formulada pela SecexDefesa, sugerindo, todavia: a) o arquivamento dos autos, sem julgamento do mérito, em relação à Fubra/FGI, à FUB e ao Sr. Aiporé Rodrigues de Moraes, por ausência de pressupostos de constituição e de desenvolvimento válido e regular do processo; b) a rejeição das alegações de defesa apresentadas pelo Sr. Edeijavá Rodrigues Lira; c) o sobrestamento do julgamento desta TCE, ante a pendência da apreciação, pelo Supremo Tribunal Federal, dos embargos de declaração opostos contra a decisão proferida no julgamento do Recurso Extraordinário 636.886, em 17/4/2020, alusiva à prescrição da pretensão de ressarcimento ao erário; d) uma vez proferida a decisão do STF, o encaminhamento do processo ao Plenário, com vistas à fixação de entendimento acerca da matéria decidida pela Suprema Corte.
25.	Alternativamente, sugeriu o julgamento pela irregularidade das presentes contas quanto à responsabilidade do Sr. Edeijavá Rodrigues Lira, sem imputação de débito, em vista da incidência da prescrição da pretensão de ressarcimento, bem como a adoção das medidas indicadas nos itens "a" e "b" do parágrafo anterior.
26.	De pronto, registro minha concordância com o entendimento do diretor da SecexDefesa no sentido de que este feito já se encontra em condições de ser apreciado no mérito, na forma proposta por ele, à exceção da aplicação de multa aos responsáveis.
27.	À propósito, registro que, ao apreciar casos similares, envolvendo a mesma entidade convenente, a exemplo dos Acórdão 664/2018-TCU-Segunda Câmara, de minha relatoria, e 13.414/2020-1ª Câmara, da relatoria do Ministro Augusto Sherman Cavalcanti, este Tribunal decidiu pela irregularidade das contas da extinta Fubra/FGI e dos seus dirigentes e pela condenação desses responsáveis em débito, solidariamente com FUB, na condição de sucessora daquela fundação e até o limite do valor do patrimônio transferido, consoante disposto no art. 5º, inciso XLV, da Constituição Federal c/c o art. 5º, incisos I e VIII, da Lei 8.443/1992.
28.	No caso, as irregularidades identificadas na execução dos ajustes pactuados com a Fubra/FGI têm sido atribuídas a essa entidade e aos seus dirigentes e a responsabilidade pela reparação do dano ao erário tem sido imputada solidariamente à FUB, independentemente da existência de patrimônio daquela transferido para essa.
29.	Vide, por exemplo, o Acórdão 12.145/2018-2, da relatoria da Ministra Ana Arraes, de cujo voto transcrevo o excerto abaixo:
"10. A responsabilização solidária da FUB, proferida pelo acórdão atacado, não decorreu de sua revelia, e, sim, pelo fato de essa ser sucessora da Fundação de Gestão e Inovação, conforme provas acostadas nos autos (peça 50 p. 8) e analisadas extensivamente na instrução inicial.
11. Ao contrário do que foi alegado, o reconhecimento da responsabilidade solidária da FUB em relação às irregularidades verificadas no convênio está fundamentado no art. 5º, incisos I e VIII, da Lei 8.443/1992, o qual estabelece que a jurisdição deste Tribunal abrange os sucessores dos administradores e responsáveis que respondam por recursos públicos até o limite do valor do patrimônio transferido.
12. Conforme informações acostadas aos autos (peça 50, pp. 7/8) , em 02/02/2015 foi proferida sentença no processo judicial 2011.01.1.197166-8, da 1ª Vara Cível de Brasília. Tal decisão decretou a extinção da Fubra e determinou que, apurados, após liquidação de haveres e obrigações da fundação extinta, eventuais ativos serão vertidos em favor da Fundação Universidade de Brasília.
13. Porém, a recorrente alegou (peça 50 p. 8) que não houve novo andamento no processo judicial que extinguiu a fundação de apoio, sendo precipitada a decisão do TCU de promover a sua responsabilização solidária, visto não ter recebido ainda nenhum bem decorrente da extinção.
14. Embora não tenha havido ainda a liquidação de haveres e obrigações da Fubra, a decisão proferida no juízo cível já havia identificado a Fundação Universitária de Brasília como destinatária do patrimônio da extinta fundação, nos termos do artigo 69 do Código Civil.
15. Assim, considero válida a citação proferida na fase inicial dos autos (peça 34) , que levou ao acórdão ora recorrido.
16. Cabe ainda esclarecer ao recorrente que, nos termos do subitem 9.2 do Acórdão 664/2018-TCU-Segunda Câmara, o débito atribuído solidariamente à FUB, em quantia ainda a ser especificada, está restrito ao limite do patrimônio transferido na sucessão.
17. Nesse caso, não prospera o argumento do recorrente de que a decisão 'reveste-se de flagrante precipitação, na medida em que já condena a FUB ao pagamento do valor de R$ 757.203,09, diante do possível, mas improvável, diga-se de passagem, recebimento de ativos, após os devidos procedimentos tendentes à liquidação de haveres e obrigações da extinta fundação'. Nos termos estabelecidos pela legislação, no caso de não haver patrimônio a ser transferido pela Fubra à FUB, não há o que se falar em débito atribuído a esta última".
30.	Nessa mesma linha o voto condutor do Acórdão 7300/2020-TCU-Primeira Câmara, da relatoria do Ministro Augusto Sherman Cavalcanti, in verbis: 
"Perfilho-me à análise instrutória (peça 43, itens 50-61) e esclareço que não se está a responsabilizar a FUB por seus atos de gestão, mas por sua condição de sucessora de entidade privada cujos atos praticados resultaram em lesão aos cofres do Incra. 
A combinação do inciso II com o VIII do art. 5º da Lei Orgânica prevê que a jurisdição desta Corte alcança os sucessores daqueles que derem causa a irregularidade que resulte dano ao erário, até o limite do valor do patrimônio transferido. 
Pelo mesmo dispositivo, percebe-se que não haveria que se falar em prejuízo aos cofres públicos decorrentes da sua condenação, eis que o ressarcimento estará limitado ao valor do patrimônio da então FGI/Fubra revertido em favor da FUB. 
Nesse sentido, observa-se sentença proferida no processo judicial 2011.01.1.197166-8, da 1ª Vara Cível de Brasília, do TJDFT, que, fazendo uso da previsão contida no art. 69 do Código Civil, decretou a extinção da Fubra e determinou que, apurados, após liquidação de haveres e obrigações da fundação extinta, eventuais ativos serão vertidos em favor da Fundação Universidade de Brasília.
Este é o mesmo raciocínio constante do Acórdão 664/2018-TCU-Segunda Câmara (TC 026.467/2015- 1) , mantido após recursos de reconsideração interpostos pela FUB (Acórdão 12145/2018-TCU-Segunda Câmara) . Referido processo tratou de tomada de contas especial relacionado ao Convênio 3082/2007, igualmente celebrado com a FGI/Fubra. 
Quanto à suficiência ou não dos ativos vertidos em favor da FUB para o presente ressarcimento, considero que tal análise poderá ser realizada por ocasião da etapa executória da presente condenação".
31.	Vê-se que a inexistência de bens da Fubra/FGI a serem vertidos em favor da FUB não tem o condão de afetar a condenação dessa fundação à reparação do dano ao erário em processos de cognição de contas inerentes a esta Corte. 
32.	Isso porque, conforme jurisprudência deste Tribunal, a exemplo do Acórdão 3002/2013-TCU-Segunda Câmara, da relatoria do Ministro Zymler, a eventual insuficiência do valor do patrimônio transferido é questão que se encontra fora da alçada do TCU, devendo ser dirimida pelo Poder Judiciário no bojo da ação de execução. 
33.	Cabe observar, à propósito, que, conforme decisão interlocutória proferida no Processo 0048695-30.2011.8.07.0001 em 24/3/2020 (peça 108) , a apuração de haveres e obrigações da Fubra/FGI não foi promovida em razão da "impossibilidade sobrelevada pelo Ministério Público do Distrito Federal e Territórios" de realizar tal tarefa, de forma que não se pode concluir, de antemão e com convicção, pela inexistência de patrimônio da fundação extinta a ser transferido à sua sucessora.
34.	Quanto à citação da Fubra/FGI, não vislumbro qualquer falha nesse procedimento que pudesse configurar a sua nulidade. 
35.	Em um primeiro momento, em 12/12/2016, ela foi endereçada ao Sr. Paulo Celso dos Reis Gomes, na condição de diretor presidente da aludida fundação, conforme pesquisa efetivada no banco de dados da Receita Federal em 2/12/2016 (peça 53) . 
36.	Em sua defesa perante este Tribunal, o Sr. Paulo Celso dos Reis Gomes registrou que teria estado à frente da presidência da Fubra/FGI no período de dezembro de 2088 a novembro de 2010 e que teria sido designado, no bojo do Processo 2011.01.1.197166-8, da 1ª Vara Cível de Brasília, para promover a extinção dessa fundação, sob a condução do Ministério Público do Distrito Federal e dos Territórios, a qual teria sido formalizada em 2/2/2015, conforme sentença judicial exarada naquele processo. 
37.	Em vista de tais informações, em um segundo momento, em 24/9/2019, a citação da Fubra/FGI foi dirigida à FUB, na condição de sua sucessora.
38.	Ressalte-se que, segundo decisão interlocutória de 21/5/2018 (peça 98, fl. 6) , que retificou o cadastramento do referido Processo 2011.01.1.197166-8, o Sr. Paulo Celso dos Reis Gomes ainda figurava como representante legal da Fubra/FGI até, pelo menos, essa data.
39.	Por outro lado, à época do seu chamamento, a FUB já detinha legitimidade jurídica para responder em nome da Fubra/FGI perante este Tribunal, haja vista que a extinção dessa fundação privada já havia sido decretada, decisão essa que só não havia sido ainda homologada judicialmente porque estava a depender da liquidação dos haveres e obrigações a serem transferidos à sucessora.
40.	Ressalto que essa homologação se deu somente em março de 2020 (peça 108) , com o arquivamento definitivo do processo e a posterior baixa no nome da Fubra/FGI, sem que a apuração dos haveres e obrigações da fundação extinta tivesse sido realizada, por impossibilidade do Ministério Público do Distrito Federal e Territórios.
41.	Destarte, tanto o Sr. Paulo Celso dos Reis Gomes, na condição de administrador judicial da Fubra/FGI, como a FUB, na condição de sucessora daquela fundação, tiveram a oportunidade de se manifestar nos autos acerca do dano ocasionado ao erário em decorrência da impugnação de despesas pagas com recursos repassados àquela entidade por meio do Convênio 2/2004.
42.	Quanto ao precedente citado pela auditora para justificar a oitiva do Ministério Público junto a este Tribunal relativamente à representação legal da Fubra/FGI (Acórdão 10329/2019-TCU-Segunda Câmara, da relatoria do Ministro Benjamin Zymler) , registro que tal decisão se deu em circunstâncias distintas. 
43.	Com efeito, nesse julgado, apurou-se, somente no curso da ação de execução ajuizada em face de determinada empresa, que ela estava extinta antes mesmo da autuação do processo de tomada de contas especial no âmbito do TCU, o que levou este Tribunal a decidir pela nulidade do seu chamamento aos autos e pela exclusão de sua condenação.
44.	Relativamente à proposta de citação da Sra. Maria Heldaiva Bezerra Pinheiro, diretora administrativa e financeira da Fubra/FGI à época dos fatos, concordo igualmente com o diretor da SecexDefesa no sentido de que não há elementos suficientes nos autos a demonstrar que ela tenha dado causa ou contribuído para o dano e, com isso, a justificar a adoção dessa medida. 
45.	Passando ao exame da proposta apresentada pelo douto Parquet de sobrestar os presentes autos, a fim de se aguardar o posicionamento definitivo do STF acerca da prescrição da pretensão ressarcitória, ou, alternativamente, de dispensar os responsáveis do ressarcimento do dano, pela ocorrência daquele instituto, deixo, igualmente, de acolher tais propostas.
46.	Isso porque, no caso, estou aplicando a jurisprudência consolidada deste Tribunal de Contas da União, que se formou no sentido da imprescritibilidade das ações de ressarcimento ao erário. Nesse sentido, reproduzo o Enunciado de Súmula no 282, desta Corte: "As ações de ressarcimento movidas pelo Estado contra os agentes causadores de danos ao erário são imprescritíveis".
47. 	De outra parte, e à semelhança dos outros julgadores deste TCU, não desconheço a recente decisão exarada pelo Supremo Tribunal Federal (STF) , prolatada no âmbito do Recurso Extraordinário (RE) 636.886/AL, por meio da qual foi fixado o seguinte enunciado para o Tema 899, de repercussão geral: 
É prescritível a pretensão de ressarcimento ao erário fundada em decisão de Tribunal de Contas. 
48. 	Ocorre que, consoante o destacado pelo e. Ministro Benjamin Zymler no leading case que primeiro discutiu o alcance do referido julgado da Corte Suprema (voto condutor do Acórdão 5236/2020-TCU-Primeira Câmara) , ainda há diversas dúvidas sobre a matéria, pois resta possível a conclusão de que a decisão não tratou da prescrição do processo de controle externo levado a efeito no âmbito do TCU mas, sim, da prescrição intercorrente ocorrida durante a fase de execução do acórdão condenatório desta Corte. 
49. 	Na oportunidade, Sua Excelência aduziu que a aludida decisão do STF enfrentou RE interposto pela União contra acórdão do Tribunal Regional Federal da 5ª Região (TRF/5) , ementado como se segue, pelo qual o regional negou provimento a embargos de declaração opostos contra acórdão de sua lavra: 
EMENTA: TRIBUTÁRIO. PROCESSUAL CIVIL. EXECUÇÃO FISCAL. PROCESSO PARALISADO POR MAIS DE CINCO ANOS. PRESCRIÇÃO INTERCORRENTE. OCORRÊNCIA. 1. Para fins práticos, deve-se observar quando a Fazenda Pública foi intimada a providenciar o andamento do feito. Passados cinco anos sem diligências concretas, ocorre a prescrição intercorrente. Caso haja suspensão na forma do art. 40, da Lei n. 6.830/80, ocorre a extinção se o feito permanecer paralisado por mais de seis anos. 2. Na hipótese dos autos, houve o arquivamento sem baixa do processo em 12.08.1999 e até a data da sentença extintiva do feito em 05.06.2006, a Fazenda Nacional não apresentou nenhuma medida concreta quanto à localização do devedor ou de seus bens. Revela-se, portanto, inequívoca a ocorrência da prescrição intercorrente. 
50. 	O Ministro Benjamin Zymler argumentou que, na situação debatida judicialmente, a Fazenda Pública havia deixado a ação paralisada por mais de seis anos, o que ensejou fosse declarada a prescrição intercorrente no caso em tela. Isto é, a questão objeto da controvérsia cingiu-se à prescrição intercorrente ocorrida durante a fase de execução do acórdão condenatório do TCU. 
51. 	Desse modo, ponderou que, com base nessa possível interpretação, a matéria decidida no mencionado feito não teria nenhuma repercussão de ordem prática e jurídica nos processos desta Corte, isso porque o título executivo, que é própria decisão do Tribunal, consoante o art. 19 da Lei 8.443/92, ainda não se formou. 
52. 	Feito esse raciocínio, Sua Excelência acresceu que, ainda se possa interpretar que a decisão do STF também se aplique ao iter do processo de controle externo neste TCU, outras questões, de suma importância visando que este Tribunal estabeleça novo tratamento acerca da prescrição do débito, restariam pendentes de esclarecimento, relevando mencionar as relativas à definição da data de ocorrência do fato irregular ou data do seu conhecimento pelo TCU, bem assim as hipóteses de interrupção da prescrição. 
53. 	Em conclusão, conduziu o colegiado a que aplicasse, ao caso in concreto, a jurisprudência do TCU até então vigente, fundamentada no art. 37, § 5º, da Constituição Federal, e consubstanciada na citada Súmula 282, no que tange ao ressarcimento do prejuízo. 
54. 	Anoto que o entendimento acima também foi seguido em outros julgados desta Corte, sendo exemplos os Acórdãos: 1.492/2020, 2.104/2020, 2.182/2020 e 2.336/2020, Rel. Min. Aroldo Cedraz; 2.188/2020, Rel. Min. Raimundo Carreiro; e 2.018/2020, Rel. Min. Ana Arraes, do Plenário; 6.494/2020, Rel. Min. Walton Alencar Rodrigues; 5.236/2020, 6.084/2020, 6.465/2020, 6.466/2020, 7.982/2020, 9.277/2020, Rel. Min. Benjamin Zymler; e 8.550/2020, 9.011/2020, 9.012/2020 e 9.293/2020, Rel. Min. Bruno Dantas, todos da 1ª Câmara; e 5.681/2020, 6.350/2020, 8.316/2020, 8.940/2020, 8.945/2020, 8.947/2020, 8.948/2020, 9.208/2020 e 9.216/2020 da minha relatoria; 5.690/2020, 6.350/2020, 6.575/2020, 6.712/2020, 7.325/2020, 8.021/2020, 8.023/2020, 8.443/2020, 8.649/2020, 8.651/2020 e 8.657/2020, Rel. Min. Aroldo Cedraz; 6.171/2020, Rel. Min. Raimundo Carreiro; 6.207/2020 e 8.498/2020, Rel. Min. Ana Arraes; e 6.707/2020 e 6.726/2020, Rel. Min. Subst. Marcos Bemquerer Costa, estes da 2ª Câmara) . 
55. 	Releva, ainda, considerar que em 14/8/2020 a Advocacia-Geral da União opôs embargos de declaração ao já citado acórdão proferido no RE 636.886/AL, objetivando exatamente dirimir dívidas quanto ao alcance da aludida decisão, notadamente para que se tenha como correta compreensão a de que "a tese de repercussão geral no acórdão (...) embargado abrange apenas a fase executiva da decisão do TCU". 
56. 	Nesse sentido, e considerando que os contornos ao final dados pela Corte Suprema após a apreciação dos aclaratórios certamente balizarão a atuação futura deste Tribunal de Contas da União, inclusive com as correções que por ventura se fizerem cabíveis, até em razão de a prescrição ser matéria de ordem pública, não vejo motivos para alterar o posicionamento que tenho mantido em processos de minha relatoria, em linha com o entendimento manifestado por esta Casa nos arestos antes mencionados, não obstante serem bastante pertinentes as teses levantadas pelo Parquet de Contas neste processo.
57.	Pelas razões expostos, deixo de acompanhar a proposta do Ministério Público junto ao TCU de sobrestar os presentes autos ou, alternativamente, de dispensar os responsáveis do ressarcimento do dano, pela ocorrência da prescrição ressarcitória, mantendo, no presente caso, a jurisprudência do TCU até o momento firmada.
58.	Destarte, em linha divergente, acompanho a proposta do diretor da SecexDefesa (peça 104) , cujos fundamentos incorporo às minhas razões de decidir, de irregularidade das presentes contas quanto à responsabilidade da Fubra/FGI e dos Srs. Edeijavá Rodrigues Lira e Aiporé Rodrigues de Moraes, bem como de condenação em débito desses dois últimos responsáveis, solidariamente com a FUB, sucessora daquela fundação privada, no limite do patrimônio transferido.
59.	Com efeito, foi promovida a citação da Fubra/FGI, na condição de beneficiária dos recursos conveniados, solidariamente com os Srs. Edeijavá Rodrigues Lira e Aiporé Rodrigues de Moraes, signatários da avença e, respectivamente, diretor-presidente e diretor acadêmico/projetos da fundação privada à época dos fatos, e, após exame constante da peça 85, com a FUB, na condição de sucessora daquela fundação.
60.	Consoante a análise empreendida pelo diretor da unidade técnica, as alegações de defesa apresentadas pelos responsáveis não são suficientes para o afastamento do débito que lhes é atribuído.
61. 	De fato, não obstante as oportunidades que lhe foram conferidas pelo órgão concedente e por este Tribunal, os responsáveis não apresentaram qualquer elemento visando demonstrar a efetiva execução das despesas impugnadas (sem a necessária comprovação da contraprestação acordada e/ou sem lastro na documentação comprobatória pertinente) e a correta aplicação da contrapartida pactuada.
62.	Ressalto que o Sr. Edeijavá Rodrigues Lira ocupou o cargo de diretor-presidente da FGI/Fubra no período de 21/2/2001 a 30/3/2006, sendo que os recursos conveniados foram transferidos à essa entidade e utilizados integralmente durante sua gestão à frente da presidência da fundação. 
63.	Na condição de signatário do convênio e responsável pela sua execução financeira durante toda sua vigência, cabia-lhe a demonstração do atingimento dos objetivos pactuados e da boa gestão dos recursos públicos federais que lhe foram confiados, por força dos termos do ajuste firmado e da legislação de regência. 
64. 	Em não havendo tal demonstração, aplica-se-lhe o disposto na Súmula TCU 286, segundo a qual os administradores de pessoa jurídica de direito privado destinatária de transferências voluntárias de recursos federais feitas com vistas à consecução de uma finalidade pública respondem solidariamente com a pessoa jurídica pelos danos causados ao erário na aplicação desses recursos.
65.	Em relação à responsabilização do Sr. Aiporé Rodrigues de Moraes, não é possível deduzir, a partir dos elementos inseridos nos autos, a efetiva ocorrência de prejuízo à sua defesa pelo fato de sua citação ter sido realizada há mais de dez anos dos fatos questionados.
66.	Consoante coloquei no voto condutor do Acórdão 9570/2015-TCU-Segunda Câmara, o longo decurso de tempo não é, por si só, razão suficiente para levar à presunção de prejuízo à ampla defesa e, por consequência, a se considerarem iliquidáveis as contas, de forma que eventual impedimento à plenitude do exercício de defesa, ou mesmo dificuldade na sua realização, deve ser provado, cabendo à parte o ônus dessa evidenciação.
67.	Apesar de reconhecer a existência de decisões na linha do defendido pelo douto Parquet, não me parece ser a decisão mais correta a ser aplicada no presente processo, dada a inexistência nos autos de evidências concretas de prejuízo ao exercício do contraditório e à ampla defesa, aliada à natureza e à gravidade das irregularidades apuradas, à materialidade do dano ocasionado ao erário e à correta caracterização dos fatos, atribuição de responsabilidades e quantificação desse dano, e estando este acima do valor mínimo estabelecido pelo normativo interno que regulamenta a matéria (art. 6º, inciso I, da Instrução Normativa TCU 71/2012) .
68.	Ressalto que, consoante apurado nos autos, além de ter figurado como coordenador do projeto conveniado, o Sr. Aiporé Rodrigues de Moraes praticou diversos atos executórios do ajuste, atuando como: a) testemunha da celebração do convênio (peça 1, fl. 175) e de três termos aditivos (peça 2, fl. 180, e peça 3, fls. 6/46) ; b) responsável pela apresentação do relatório de execução (peça 1, fl. 205) ; c) responsável pelo encaminhamento da prestação de contas do convênio (peça 3, fl. 198) ; d) solicitante na compra de passagens aéreas (peça 6, fls. 6/188) ; e) solicitante no aluguel de veículos (peça 6, fls. 34) .
69.	Ou seja, sua atuação foi determinante para a execução do convênio, restando demonstrado o nexo de causalidade entre sua conduta e as irregularidades apuradas.
70.	Em relação à Fubra/FGI, as alegações apresentadas pelo Sr. Paulo Celso dos Reis Gomes e, posteriormente, pela FUB, não lograram elidir a necessidade de reparação do dano ocasionado ao erário.
71.	Para ela entendo, igualmente, pelas mesmas razões expostas ao tratar da responsabilização do Sr. Aiporé Rodrigues de Moraes, e por ter restado demonstrada anteriormente a validade da sua citação, que a decisão mais acertada seja o julgamento das suas contas, com imputação de débito à sua sucessora, ao contrário do arquivamento da TCE defendido pelo douto Parquet, com fundamento no art. 6º, inciso II, da Instrução Normativa TCU 71/2012.
72. 	Sendo assim, e ante a inexistência nos autos de elementos evidenciando a boa-fé na conduta dos responsáveis, cabe, desde já, o julgamento das presentes contas pela irregularidade, com imputação de débito.
73. 	Por fim, quanto à aplicação aos responsáveis da multa prevista no art. 57 da Lei 8.443/1992, discordando do diretor da SecexDefesa, deixo de adotar tal medida, haja vista que, nos termos do Acórdão 1441/2016-TCU-Plenário, ocorreu a prescrição da pretensão punitiva do TCU. 
74. 	Com efeito, conforme o aludido decisum, que uniformizou a jurisprudência deste Tribunal acerca dessa questão, a pretensão punitiva do TCU subordina-se ao prazo geral indicado no art. 205 do Código Civil, que é de 10 anos, contado da data de ocorrência da irregularidade sancionada, nos termos do art. 189 do Código Civil, sendo este prazo interrompido pelo ato que ordenar a citação, a audiência ou a oitiva do responsável. 
75.	No caso em exame, o prazo final para apresentação da prestação de contas do Convênio 2/2004 ocorreu em 30/5/2006 e os atos que ordenaram a citação dos responsáveis datam de 28/11/2016 (peça 51) , 5/6/2018 (peça 76) e 13/9/2019 (peça 87) , de forma que transcorreu o lapso de dez anos preconizado na Lei Civil, sendo descabida, portanto, a apenação dos responsáveis.
	Pelas razões expostas, VOTO no sentido de que seja adotado o acórdão que ora submeto à apreciação deste colegiado.
TCU, Sala das Sessões Ministro Luciano Brandão Alves de Souza, em 23 de março de 2021.
Ministro JOÃO AUGUSTO RIBEIRO NARDES 
Relator